---
title: "Physicochemical Drivers of Microbial Community Structure"
author: "Gloria Sarmina"
date: "`r Sys.Date()`"
output:
  html_document:
    toc: true
    toc_depth: 3
    number_sections: true
    theme: readable
---

```{r setup, include=FALSE}
knitr::opts_chunk$set(
  echo = TRUE,
  message = FALSE,
  warning = FALSE,
  fig.align = "center",
  fig.width = 8,
  fig.height = 6,
  dpi = 300
)
```

## Objective

Evaluate the association between microbial community composition  
(GTDB-Bracken species-level profiles) and soil physicochemical variables.

## Reproducibility policy

This protocol was designed under a strict reproducibility framework.

The analysis follows these rules:

- No packages are installed automatically inside this Markdown.
- Required packages must already be installed before running the protocol.
- The random seed and RNG behavior are fixed.
- Input files are checked before analysis.
- File checksums are recorded.
- Package versions are saved.
- The R session information is exported.
- Figures are saved in publication-quality formats.
- Statistical annotations are reported directly in the figures and exported as tables.
- Figure labels are generated in English.
- The analysis log is written in Spanish.

## Data used

**Taxonomic data:**  
GTDB-Bracken species-level abundance profiles.

**Environmental data:**  
Physicochemical soil variables.

## Analytical decisions

- Species-level Bracken abundance profiles are used.
- Bracken abundances are processed at the sample level and later aggregated when required to match physicochemical units.
- Hellinger transformation is applied before community-level multivariate analyses.
- Bray-Curtis distances are used to evaluate microbial community structure.
- Statistical results are interpreted cautiously because physicochemical data are available for a reduced number of environmental units.
- All outputs are exported to fixed project folders.

```{r reproducibility-settings}
## Configuración estricta de reproducibilidad -----------------------------

set.seed(12345)

RNGkind(
  kind = "Mersenne-Twister",
  normal.kind = "Inversion",
  sample.kind = "Rejection"
)

Sys.setenv(TZ = "America/Mexico_City")

options(
  stringsAsFactors = FALSE,
  scipen = 999,
  digits = 6
)

fecha_analisis <- Sys.Date()
semilla_analisis <- 12345
```

```{r package-check}
## Revisión estricta de paquetes ------------------------------------------

paquetes_requeridos <- c(
  "tidyverse",
  "readxl",
  "janitor",
  "fs",
  "here",
  "tibble",
  "vegan",
  "ggplot2",
  "ggrepel",
  "scales"
)

paquetes_faltantes <- paquetes_requeridos[
  !paquetes_requeridos %in% rownames(installed.packages())
]

if (length(paquetes_faltantes) > 0) {
  stop(
    paste0(
      "Faltan los siguientes paquetes requeridos:\n",
      paste(paquetes_faltantes, collapse = ", "),
      "\n\nInstálalos manualmente antes de correr este Markdown.\n",
      "Por reproducibilidad estricta, este protocolo no instala paquetes automáticamente."
    )
  )
}

invisible(lapply(paquetes_requeridos, library, character.only = TRUE))

versiones_paquetes <- tibble::tibble(
  paquete = paquetes_requeridos,
  version = sapply(paquetes_requeridos, function(pkg) {
    as.character(packageVersion(pkg))
  })
)
```

```{r project-paths}
## Rutas fijas del proyecto ------------------------------------------------

ruta_proyecto <- "/Users/ale/Desktop/kraken_gtdb/kraken_analysis_gtdb/Analisis_FQ_diversidad_gtdb"

ruta_bracken <- "/Users/ale/Desktop/kraken_gtdb/kraken_analysis_gtdb/diversidad_bracken/bracken_especie"

ruta_fq <- "/Users/ale/Desktop/kraken_gtdb/kraken_analysis_gtdb"

ruta_datos <- file.path(ruta_proyecto, "datos")
ruta_datos_especies <- file.path(ruta_datos, "especies")
ruta_datos_fq <- file.path(ruta_datos, "fisicoquimicos")

ruta_resultados <- file.path(ruta_proyecto, "resultados")
ruta_tablas <- file.path(ruta_resultados, "tablas")
ruta_figuras <- file.path(ruta_resultados, "figuras")
ruta_estadisticos <- file.path(ruta_resultados, "estadisticos")
ruta_qc <- file.path(ruta_resultados, "control_calidad")
ruta_bitacora <- file.path(ruta_proyecto, "bitacora")

dir_create(ruta_proyecto)
dir_create(ruta_datos)
dir_create(ruta_datos_especies)
dir_create(ruta_datos_fq)
dir_create(file.path(ruta_proyecto, "scripts"))
dir_create(ruta_resultados)
dir_create(ruta_tablas)
dir_create(ruta_figuras)
dir_create(ruta_estadisticos)
dir_create(ruta_qc)
dir_create(ruta_bitacora)

archivo_bitacora <- file.path(
  ruta_bitacora,
  "Bitacora_analisis_FQ_diversidad.md"
)
```

```{r input-directory-checks}
## Revisión estricta de directorios de entrada ----------------------------

directorios_requeridos <- c(
  ruta_bracken,
  ruta_fq
)

directorios_faltantes <- directorios_requeridos[
  !dir.exists(directorios_requeridos)
]

if (length(directorios_faltantes) > 0) {
  stop(
    paste0(
      "No se encontraron los siguientes directorios requeridos:\n",
      paste(directorios_faltantes, collapse = "\n"),
      "\n\nRevisa las rutas antes de continuar."
    )
  )
}
```

```{r input-file-manifest}
## Manifiesto inicial de archivos de entrada ------------------------------

archivos_bracken_iniciales <- sort(
  dir_ls(
    ruta_bracken,
    regexp = "\\.bracken$|\\.csv$"
  )
)

archivos_fq_iniciales <- sort(
  dir_ls(
    ruta_fq,
    regexp = "\\.xlsx$|\\.xls$"
  )
)

if (length(archivos_bracken_iniciales) == 0) {
  stop(
    paste0(
      "No se encontraron archivos Bracken o CSV en:\n",
      ruta_bracken
    )
  )
}

if (length(archivos_fq_iniciales) == 0) {
  stop(
    paste0(
      "No se encontraron archivos Excel fisicoquímicos en:\n",
      ruta_fq
    )
  )
}

manifiesto_archivos_entrada <- tibble::tibble(
  tipo_archivo = c(
    rep("Bracken/taxonomic input", length(archivos_bracken_iniciales)),
    rep("Physicochemical input", length(archivos_fq_iniciales))
  ),
  ruta_archivo = c(
    archivos_bracken_iniciales,
    archivos_fq_iniciales
  )
) %>%
  mutate(
    nombre_archivo = basename(ruta_archivo),
    tamano_bytes = file.info(ruta_archivo)$size,
    fecha_modificacion = as.character(file.info(ruta_archivo)$mtime),
    md5_checksum = as.character(tools::md5sum(ruta_archivo))
  )

readr::write_tsv(
  manifiesto_archivos_entrada,
  file.path(ruta_qc, "00_manifiesto_archivos_entrada.tsv")
)

readr::write_tsv(
  versiones_paquetes,
  file.path(ruta_qc, "00_versiones_paquetes.tsv")
)

capture.output(
  sessionInfo(),
  file = file.path(ruta_qc, "00_session_info_inicial.txt")
)
```

```{r publication-style}
## Estilo de publicación ---------------------------------------------------

colores_desierto <- c(
  "Cuatro Ciénegas" = "#F8766D",
  "Valle de Guadalupe" = "#00BFC4"
)

publication_theme <- function(base_size = 12) {
  theme_classic(base_size = base_size) +
    theme(
      text = element_text(color = "black"),
      axis.text = element_text(color = "black"),
      axis.title = element_text(color = "black"),
      axis.line = element_line(linewidth = 0.4, color = "black"),
      axis.ticks = element_line(linewidth = 0.4, color = "black"),
      legend.title = element_text(face = "bold"),
      legend.position = "right",
      plot.title = element_text(face = "bold", hjust = 0),
      plot.subtitle = element_text(hjust = 0),
      plot.caption = element_text(size = base_size * 0.8, hjust = 0)
    )
}

format_p <- function(p) {
  dplyr::case_when(
    is.na(p) ~ "NA",
    p < 0.001 ~ "< 0.001",
    TRUE ~ formatC(p, format = "f", digits = 3)
  )
}

save_publication_figure <- function(plot, filename, width = 7, height = 5) {
  
  ggsave(
    filename = file.path(ruta_figuras, paste0(filename, ".pdf")),
    plot = plot,
    width = width,
    height = height,
    units = "in"
  )
  
  ggsave(
    filename = file.path(ruta_figuras, paste0(filename, ".tiff")),
    plot = plot,
    width = width,
    height = height,
    units = "in",
    dpi = 600,
    compression = "lzw"
  )
  
  ggsave(
    filename = file.path(ruta_figuras, paste0(filename, ".jpg")),
    plot = plot,
    width = width,
    height = height,
    units = "in",
    dpi = 600
  )
}
```

```{r initialize-log}
## Crear bitácora inicial en español --------------------------------------

writeLines(
  c(
    "# Bitácora de análisis FQ-diversidad microbiana",
    "",
    "## Parte 0. Configuración reproducible del análisis",
    "",
    paste("Fecha de análisis:", fecha_analisis),
    paste("Semilla aleatoria fijada:", semilla_analisis),
    paste("Zona horaria:", Sys.getenv("TZ")),
    "",
    "### Objetivo general",
    "",
    "Evaluar la relación entre la composición microbiana estimada con perfiles GTDB-Bracken a nivel de especie y las variables fisicoquímicas del suelo.",
    "",
    "### Política de reproducibilidad estricta",
    "",
    "- El protocolo no instala paquetes automáticamente.",
    "- Todos los paquetes requeridos se revisan antes de iniciar el análisis.",
    "- La semilla aleatoria y el comportamiento del generador de números aleatorios fueron fijados.",
    "- Las rutas de entrada y salida fueron definidas explícitamente.",
    "- Los directorios requeridos fueron verificados antes de continuar.",
    "- Se generó un manifiesto de archivos de entrada.",
    "- Se calcularon checksums MD5 para los archivos detectados.",
    "- Se exportaron las versiones de los paquetes utilizados.",
    "- Se exportó la información inicial de la sesión de R.",
    "- Las figuras se guardarán en PDF, TIFF y JPG con calidad de publicación.",
    "- Las etiquetas de las figuras estarán en inglés.",
    "- Los mensajes de esta bitácora permanecerán en español.",
    "",
    "### Rutas usadas",
    "",
    paste("- Proyecto:", ruta_proyecto),
    paste("- Datos Bracken:", ruta_bracken),
    paste("- Datos fisicoquímicos:", ruta_fq),
    paste("- Tablas:", ruta_tablas),
    paste("- Figuras:", ruta_figuras),
    paste("- Estadísticos:", ruta_estadisticos),
    paste("- Control de calidad:", ruta_qc),
    "",
    "### Archivos de control generados",
    "",
    "- 00_manifiesto_archivos_entrada.tsv",
    "- 00_versiones_paquetes.tsv",
    "- 00_session_info_inicial.txt"
  ),
  archivo_bitacora
)
```

## Section 1. Reproducible data import

Objective: import the taxonomic species-level matrix and the physicochemical soil table using fixed input files, strict checks, and reproducible output tables.

```{r section-1-fixed-input-files}
## Sección 1. Archivos de entrada fijos ----------------------------------

archivo_matriz_bracken <- file.path(
  ruta_bracken,
  "02_matrix_species_reads_filtered.csv"
)

archivo_fq <- file.path(
  ruta_fq,
  "Analisis_fisicoquimicos_desiertos.xlsx"
)

archivos_requeridos_seccion1 <- c(
  archivo_matriz_bracken,
  archivo_fq
)

archivos_faltantes_seccion1 <- archivos_requeridos_seccion1[
  !file.exists(archivos_requeridos_seccion1)
]

if (length(archivos_faltantes_seccion1) > 0) {
  stop(
    paste0(
      "No se encontraron los siguientes archivos requeridos para la Sección 1:\n",
      paste(archivos_faltantes_seccion1, collapse = "\n"),
      "\n\nRevisa las rutas antes de continuar."
    )
  )
}

manifest_seccion1 <- tibble::tibble(
  tipo_archivo = c(
    "Matriz taxonómica Bracken filtrada",
    "Tabla fisicoquímica"
  ),
  ruta_archivo = archivos_requeridos_seccion1,
  nombre_archivo = basename(archivos_requeridos_seccion1),
  tamano_bytes = file.info(archivos_requeridos_seccion1)$size,
  fecha_modificacion = as.character(file.info(archivos_requeridos_seccion1)$mtime),
  md5_checksum = as.character(tools::md5sum(archivos_requeridos_seccion1))
)

readr::write_tsv(
  manifest_seccion1,
  file.path(ruta_qc, "01_manifest_archivos_importacion.tsv")
)

manifest_seccion1
```

```{r diagnostico-nombres-columnas-bracken}
## Diagnóstico temporal: nombres reales de columnas Bracken ---------------

matriz_especies_raw_diagnostico <- readr::read_csv(
  archivo_matriz_bracken,
  show_col_types = FALSE,
  name_repair = "unique"
)

diagnostico_columnas_bracken <- tibble::tibble(
  numero_columna = seq_along(names(matriz_especies_raw_diagnostico)),
  nombre_columna = names(matriz_especies_raw_diagnostico),
  clase_columna = purrr::map_chr(
    matriz_especies_raw_diagnostico,
    ~ paste(class(.x), collapse = "; ")
  ),
  primeros_valores = purrr::map_chr(
    matriz_especies_raw_diagnostico,
    ~ paste(head(as.character(.x), 3), collapse = " | ")
  )
)

readr::write_tsv(
  diagnostico_columnas_bracken,
  file.path(ruta_qc, "01_diagnostico_nombres_columnas_bracken.tsv")
)

diagnostico_columnas_bracken
```

```{r section-1-import-taxonomic-matrix}
## Sección 1. Importar matriz taxonómica ---------------------------------

matriz_especies_raw <- readr::read_csv(
  archivo_matriz_bracken,
  show_col_types = FALSE,
  name_repair = "unique"
)

dim(matriz_especies_raw)
names(matriz_especies_raw)[1:min(20, ncol(matriz_especies_raw))]

## Mapa explícito de muestras ---------------------------------------------
## La matriz ya contiene nombres biológicos corregidos:
## A1_CC, A2_CC, A3_CC, ..., F3_VG.
## Se usa un mapa explícito para evitar inferencias automáticas.

mapa_muestras_taxonomia <- tibble::tribble(
  ~columna_original, ~Muestra, ~Desierto, ~Cuadrante, ~Unidad,
  "A1_CC", "A1_CC", "CC", "A", "CC_A",
  "A2_CC", "A2_CC", "CC", "A", "CC_A",
  "A3_CC", "A3_CC", "CC", "A", "CC_A",
  "B1_CC", "B1_CC", "CC", "B", "CC_B",
  "B2_CC", "B2_CC", "CC", "B", "CC_B",
  "B3_CC", "B3_CC", "CC", "B", "CC_B",
  "C1_CC", "C1_CC", "CC", "C", "CC_C",
  "C2_CC", "C2_CC", "CC", "C", "CC_C",
  "C3_CC", "C3_CC", "CC", "C", "CC_C",
  "D1_VG", "D1_VG", "VG", "D", "VG_D",
  "D2_VG", "D2_VG", "VG", "D", "VG_D",
  "D3_VG", "D3_VG", "VG", "D", "VG_D",
  "E1_VG", "E1_VG", "VG", "E", "VG_E",
  "E2_VG", "E2_VG", "VG", "E", "VG_E",
  "E3_VG", "E3_VG", "VG", "E", "VG_E",
  "F1_VG", "F1_VG", "VG", "F", "VG_F",
  "F2_VG", "F2_VG", "VG", "F", "VG_F",
  "F3_VG", "F3_VG", "VG", "F", "VG_F"
)

## Verificar columnas obligatorias ----------------------------------------

columnas_muestras_esperadas <- mapa_muestras_taxonomia$columna_original

columnas_muestras_presentes <- intersect(
  columnas_muestras_esperadas,
  names(matriz_especies_raw)
)

if (length(columnas_muestras_presentes) != 18) {
  columnas_faltantes <- setdiff(
    columnas_muestras_esperadas,
    columnas_muestras_presentes
  )
  
  stop(
    paste0(
      "No se encontraron las 18 columnas de muestras esperadas en la matriz taxonómica.\n",
      "Columnas encontradas: ",
      paste(columnas_muestras_presentes, collapse = ", "),
      "\nColumnas faltantes: ",
      paste(columnas_faltantes, collapse = ", "),
      "\n\nRevisa los nombres de columnas del archivo 02_matrix_species_reads_filtered.csv."
    )
  )
}

if (!"name" %in% names(matriz_especies_raw)) {
  stop(
    paste0(
      "No se encontró la columna taxonómica 'name'. ",
      "Esta columna es necesaria para nombrar las especies/taxones."
    )
  )
}

if (!"taxonomy_id" %in% names(matriz_especies_raw)) {
  stop(
    paste0(
      "No se encontró la columna 'taxonomy_id'. ",
      "Esta columna se conservará como identificador taxonómico en control de calidad."
    )
  )
}

## Revisar nombres taxonómicos --------------------------------------------

taxa_originales <- as.character(matriz_especies_raw$name)

if (any(is.na(taxa_originales)) || any(taxa_originales == "")) {
  stop("La columna taxonómica 'name' contiene valores vacíos o NA.")
}

taxa_unicos <- make.unique(taxa_originales)

## Construir matriz muestra x especie -------------------------------------
## La matriz original está en formato especies x muestras.
## Para los análisis multivariados se transpone a muestras x especies.

matriz_especies_transpuesta <- matriz_especies_raw %>%
  dplyr::select(dplyr::all_of(columnas_muestras_esperadas)) %>%
  dplyr::mutate(
    dplyr::across(
      dplyr::everything(),
      ~ suppressWarnings(as.numeric(.x))
    )
  )

na_taxonomia <- sum(is.na(matriz_especies_transpuesta))

if (na_taxonomia > 0) {
  stop(
    paste0(
      "La matriz taxonómica contiene valores no numéricos convertidos a NA: ",
      na_taxonomia,
      ". Revisa el archivo de entrada antes de continuar."
    )
  )
}

matriz_especies <- as.data.frame(t(matriz_especies_transpuesta))
colnames(matriz_especies) <- taxa_unicos

matriz_especies <- matriz_especies %>%
  tibble::rownames_to_column("columna_original") %>%
  tibble::as_tibble() %>%
  dplyr::left_join(
    mapa_muestras_taxonomia,
    by = "columna_original"
  ) %>%
  dplyr::relocate(
    Muestra,
    Desierto,
    Cuadrante,
    Unidad,
    columna_original
  )

if (any(is.na(matriz_especies$Muestra))) {
  stop("Algunas columnas de muestra no pudieron vincularse con el mapa explícito.")
}

columnas_especies <- setdiff(
  names(matriz_especies),
  c("Muestra", "Desierto", "Cuadrante", "Unidad", "columna_original")
)

## Guardar tabla taxonómica de referencia ---------------------------------

tabla_taxonomia_referencia <- matriz_especies_raw %>%
  dplyr::select(
    taxonomy_id,
    name
  ) %>%
  dplyr::mutate(
    name_unique = taxa_unicos
  )

readr::write_tsv(
  mapa_muestras_taxonomia,
  file.path(ruta_qc, "01_mapa_explicito_muestras_taxonomia.tsv")
)

readr::write_tsv(
  tabla_taxonomia_referencia,
  file.path(ruta_qc, "01_tabla_taxonomia_referencia.tsv")
)

## Diagnóstico reproducible -----------------------------------------------

diagnostico_matriz_taxonomica <- tibble::tibble(
  elemento = c(
    "Orientación original detectada",
    "Orientación usada para análisis",
    "Columna taxonómica usada",
    "Columna de identificador taxonómico",
    "Número de muestras",
    "Número de especies/taxones",
    "Número de desiertos",
    "Número de unidades ambientales",
    "Total de lecturas/importes en matriz"
  ),
  valor = c(
    "especies x muestras",
    "muestras x especies",
    "name",
    "taxonomy_id",
    as.character(nrow(matriz_especies)),
    as.character(length(columnas_especies)),
    as.character(dplyr::n_distinct(matriz_especies$Desierto)),
    as.character(dplyr::n_distinct(matriz_especies$Unidad)),
    as.character(sum(as.matrix(matriz_especies[, columnas_especies])))
  )
)

readr::write_tsv(
  diagnostico_matriz_taxonomica,
  file.path(ruta_qc, "01_diagnostico_matriz_taxonomica.tsv")
)

dim(matriz_especies)
diagnostico_matriz_taxonomica
matriz_especies[, 1:8]
```

```{r section-1-import-physicochemical-data}
## Sección 1. Importar datos fisicoquímicos ------------------------------

hoja_fq <- 1

fq_raw <- readxl::read_excel(
  archivo_fq,
  sheet = hoja_fq,
  col_names = TRUE
)

fq <- fq_raw %>%
  janitor::clean_names()

columnas_obligatorias_fq <- c("sitio", "cuadrante")

columnas_faltantes_fq <- setdiff(
  columnas_obligatorias_fq,
  names(fq)
)

if (length(columnas_faltantes_fq) > 0) {
  stop(
    paste0(
      "Faltan columnas obligatorias en la tabla fisicoquímica:\n",
      paste(columnas_faltantes_fq, collapse = ", "),
      "\n\nLa tabla debe contener al menos: sitio y cuadrante."
    )
  )
}

fq_limpio <- fq %>%
  dplyr::filter(sitio %in% c("CC", "VG")) %>%
  dplyr::mutate(
    Desierto = sitio,
    Cuadrante = as.character(cuadrante),
    Unidad = paste0(Desierto, "_", Cuadrante)
  )

if (nrow(fq_limpio) == 0) {
  stop("Después de filtrar sitio == CC o VG, la tabla fisicoquímica quedó vacía.")
}

if (anyDuplicated(fq_limpio$Unidad) > 0) {
  stop("La tabla fisicoquímica contiene unidades duplicadas.")
}

columnas_fq_objetivo <- c(
  "p_h",
  "ce",
  "m_o",
  "n",
  "p",
  "k",
  "ca",
  "mg",
  "na",
  "cic",
  "fe",
  "n_no3",
  "n_nh4",
  "pt",
  "ct",
  "arena",
  "limo",
  "arcilla"
)

columnas_fq_presentes <- intersect(
  columnas_fq_objetivo,
  names(fq_limpio)
)

columnas_fq_ausentes <- setdiff(
  columnas_fq_objetivo,
  names(fq_limpio)
)

if (length(columnas_fq_presentes) == 0) {
  stop("No se encontró ninguna variable fisicoquímica numérica esperada.")
}

fq_num <- fq_limpio %>%
  dplyr::mutate(
    dplyr::across(
      dplyr::all_of(columnas_fq_presentes),
      ~ readr::parse_number(
        stringr::str_replace_all(as.character(.x), ",", "."),
        locale = readr::locale(decimal_mark = ".")
      )
    )
  )

metadata_fq <- fq_num %>%
  dplyr::select(
    Unidad,
    Desierto,
    Cuadrante,
    dplyr::any_of("clasificacion_textural")
  )

env <- fq_num %>%
  dplyr::select(
    Unidad,
    dplyr::all_of(columnas_fq_presentes)
  )

dim(metadata_fq)
dim(env)

metadata_fq
summary(env)
```

```{r section-1-aggregate-taxonomy-to-environmental-units}
## Sección 1. Agregar matriz taxonómica por unidad ambiental -------------

matriz_especies_unidad <- matriz_especies %>%
  dplyr::mutate(
    Cuadrante = stringr::str_extract(Muestra, "^[A-Z]"),
    Desierto = stringr::str_extract(Muestra, "CC|VG"),
    Unidad = paste0(Desierto, "_", Cuadrante)
  )

muestras_sin_unidad <- matriz_especies_unidad %>%
  dplyr::filter(
    is.na(Cuadrante) |
      is.na(Desierto) |
      is.na(Unidad)
  ) %>%
  dplyr::select(Muestra, Cuadrante, Desierto, Unidad)

if (nrow(muestras_sin_unidad) > 0) {
  print(muestras_sin_unidad)
  stop(
    paste0(
      "Algunas muestras no pudieron asignarse a una unidad ambiental. ",
      "Revisa los nombres de muestra."
    )
  )
}

tabla_muestra_unidad <- matriz_especies_unidad %>%
  dplyr::select(Muestra, Desierto, Cuadrante, Unidad) %>%
  dplyr::arrange(Unidad, Muestra)

readr::write_tsv(
  tabla_muestra_unidad,
  file.path(ruta_qc, "01_asignacion_muestras_a_unidades.tsv")
)

matriz_especies_agregada <- matriz_especies_unidad %>%
  dplyr::select(-Muestra, -Desierto, -Cuadrante) %>%
  dplyr::group_by(Unidad) %>%
  dplyr::summarise(
    dplyr::across(
      where(is.numeric),
      ~ sum(.x, na.rm = TRUE)
    ),
    .groups = "drop"
  )

dim(matriz_especies_agregada)
tabla_muestra_unidad
```

```{r section-1-match-taxonomy-and-environment}
## Sección 1. Verificar coincidencia entre matrices ----------------------

unidades_taxonomia <- sort(matriz_especies_agregada$Unidad)
unidades_fq <- sort(env$Unidad)

unidades_solo_taxonomia <- setdiff(unidades_taxonomia, unidades_fq)
unidades_solo_fq <- setdiff(unidades_fq, unidades_taxonomia)

if (length(unidades_solo_taxonomia) > 0 | length(unidades_solo_fq) > 0) {
  
  tabla_unidades_no_coincidentes <- tibble::tibble(
    problema = c(
      rep("Solo en taxonomía", length(unidades_solo_taxonomia)),
      rep("Solo en fisicoquímica", length(unidades_solo_fq))
    ),
    unidad = c(
      unidades_solo_taxonomia,
      unidades_solo_fq
    )
  )
  
  readr::write_tsv(
    tabla_unidades_no_coincidentes,
    file.path(ruta_qc, "01_unidades_no_coincidentes.tsv")
  )
  
  print(tabla_unidades_no_coincidentes)
  
  stop(
    paste0(
      "Las unidades ambientales no coinciden exactamente entre taxonomía ",
      "y fisicoquímica. Revisa el archivo 01_unidades_no_coincidentes.tsv."
    )
  )
}

unidades_comunes <- intersect(
  matriz_especies_agregada$Unidad,
  env$Unidad
)

micro <- matriz_especies_agregada %>%
  dplyr::filter(Unidad %in% unidades_comunes) %>%
  dplyr::arrange(Unidad) %>%
  tibble::column_to_rownames("Unidad")

env_final <- env %>%
  dplyr::filter(Unidad %in% unidades_comunes) %>%
  dplyr::arrange(Unidad) %>%
  tibble::column_to_rownames("Unidad")

metadata_final <- metadata_fq %>%
  dplyr::filter(Unidad %in% unidades_comunes) %>%
  dplyr::arrange(Unidad) %>%
  tibble::column_to_rownames("Unidad")

if (!identical(rownames(micro), rownames(env_final))) {
  stop("El orden de filas no coincide entre micro y env_final.")
}

if (!identical(rownames(micro), rownames(metadata_final))) {
  stop("El orden de filas no coincide entre micro y metadata_final.")
}

dim(micro)
dim(env_final)
dim(metadata_final)

rownames(micro)
```

```{r section-1-export-clean-imported-tables}
## Sección 1. Exportar tablas limpias y congeladas -----------------------

readr::write_csv(
  matriz_especies,
  file.path(ruta_tablas, "01_matriz_especies_bracken_importada_muestras.csv")
)

readr::write_csv(
  matriz_especies_agregada,
  file.path(ruta_tablas, "01_matriz_especies_por_unidad_FQ.csv")
)

readr::write_csv(
  tibble::rownames_to_column(env_final, "Unidad"),
  file.path(ruta_tablas, "01_matriz_fq_final_por_unidad.csv")
)

readr::write_csv(
  tibble::rownames_to_column(metadata_final, "Unidad"),
  file.path(ruta_tablas, "01_metadata_final_por_unidad.csv")
)

saveRDS(
  micro,
  file.path(ruta_tablas, "01_micro_especies_por_unidad_FQ.rds")
)

saveRDS(
  env_final,
  file.path(ruta_tablas, "01_env_final_por_unidad.rds")
)

saveRDS(
  metadata_final,
  file.path(ruta_tablas, "01_metadata_final_por_unidad.rds")
)

diagnostico_importacion <- tibble::tibble(
  elemento = c(
    "Archivo matriz taxonómica",
    "Archivo fisicoquímico",
    "Hoja Excel usada",
    "Muestras taxonómicas importadas",
    "Especies/columnas taxonómicas importadas",
    "Unidades ambientales finales",
    "Variables fisicoquímicas finales",
    "Variables fisicoquímicas esperadas ausentes",
    "NA en matriz microbiana final",
    "NA en matriz fisicoquímica final"
  ),
  valor = c(
    archivo_matriz_bracken,
    archivo_fq,
    as.character(hoja_fq),
    as.character(nrow(matriz_especies)),
    as.character(ncol(matriz_especies) - 1),
    as.character(nrow(micro)),
    as.character(ncol(env_final)),
    ifelse(
      length(columnas_fq_ausentes) == 0,
      "Ninguna",
      paste(columnas_fq_ausentes, collapse = ", ")
    ),
    as.character(sum(is.na(micro))),
    as.character(sum(is.na(env_final)))
  )
)

readr::write_tsv(
  diagnostico_importacion,
  file.path(ruta_qc, "01_diagnostico_importacion.tsv")
)

diagnostico_importacion
```

```{r section-1-update-log}
## Sección 1. Registrar importación en bitácora --------------------------

write(
  c(
    "",
    "## Parte 1. Importación reproducible de datos",
    "",
    paste("Fecha:", Sys.Date()),
    "",
    "### Objetivo",
    "",
    "Importar de forma reproducible la matriz taxonómica Bracken a nivel de especie y la tabla fisicoquímica del suelo.",
    "",
    "### Archivos de entrada usados",
    "",
    paste("- Matriz taxonómica:", archivo_matriz_bracken),
    paste("- Tabla fisicoquímica:", archivo_fq),
    paste("- Hoja de Excel usada:", hoja_fq),
    "",
    "### Revisión de reproducibilidad",
    "",
    "- Se usaron rutas explícitas para los archivos de entrada.",
    "- No se seleccionó automáticamente el primer archivo disponible.",
    "- Se registraron tamaño, fecha de modificación y checksum MD5 de los archivos.",
    "- Se verificó que las unidades ambientales coincidieran entre taxonomía y fisicoquímica.",
    "- Se detuvo el análisis si existían unidades no coincidentes.",
    "- Se guardaron tablas limpias en CSV y objetos congelados en RDS.",
    "",
    "### Decisión metodológica",
    "",
    "La tabla fisicoquímica contiene unidades ambientales agregadas por cuadrante/desierto.",
    "Por esa razón, las muestras taxonómicas individuales se agregaron por unidad ambiental.",
    "",
    "Ejemplos:",
    "- A1_CC + A2_CC + A3_CC = CC_A",
    "- B1_CC + B2_CC + B3_CC = CC_B",
    "- D1_VG + D2_VG + D3_VG = VG_D",
    "",
    "### Dimensiones finales",
    "",
    paste("Matriz microbiana final:", paste(dim(micro), collapse = " x ")),
    paste("Matriz fisicoquímica final:", paste(dim(env_final), collapse = " x ")),
    paste("Metadata final:", paste(dim(metadata_final), collapse = " x ")),
    "",
    "### Archivos generados",
    "",
    "- 01_manifest_archivos_importacion.tsv",
    "- 01_asignacion_muestras_a_unidades.tsv",
    "- 01_matriz_especies_bracken_importada_muestras.csv",
    "- 01_matriz_especies_por_unidad_FQ.csv",
    "- 01_matriz_fq_final_por_unidad.csv",
    "- 01_metadata_final_por_unidad.csv",
    "- 01_micro_especies_por_unidad_FQ.rds",
    "- 01_env_final_por_unidad.rds",
    "- 01_metadata_final_por_unidad.rds",
    "- 01_diagnostico_importacion.tsv"
  ),
  archivo_bitacora,
  append = TRUE
)
```

## Section 2. Quality control, transformation, and alpha diversity

Objective: perform reproducible quality control of the microbial and physicochemical matrices, apply Hellinger transformation to community data, and evaluate alpha diversity patterns between deserts.

```{r section-2-load-clean-objects}
## Sección 2. Cargar objetos congelados de la Sección 1 -------------------

micro <- readRDS(
  file.path(ruta_tablas, "01_micro_especies_por_unidad_FQ.rds")
)

env_final <- readRDS(
  file.path(ruta_tablas, "01_env_final_por_unidad.rds")
)

metadata_final <- readRDS(
  file.path(ruta_tablas, "01_metadata_final_por_unidad.rds")
)

if (!identical(rownames(micro), rownames(env_final))) {
  stop("El orden de filas no coincide entre micro y env_final.")
}

if (!identical(rownames(micro), rownames(metadata_final))) {
  stop("El orden de filas no coincide entre micro y metadata_final.")
}

dim(micro)
dim(env_final)
dim(metadata_final)
```

```{r section-2-microbial-qc}
## Sección 2. Control de calidad de matriz microbiana ---------------------

micro_matrix <- as.matrix(micro)

storage.mode(micro_matrix) <- "numeric"

if (any(is.na(micro_matrix))) {
  stop("La matriz microbiana contiene NA. Revisa la importación antes de continuar.")
}

if (any(micro_matrix < 0)) {
  stop("La matriz microbiana contiene valores negativos. Esto no es válido para abundancias.")
}

profundidad_lectura <- tibble::tibble(
  Unidad = rownames(micro_matrix),
  Total_reads = rowSums(micro_matrix),
  Observed_taxa_raw = rowSums(micro_matrix > 0)
) %>%
  dplyr::left_join(
    tibble::rownames_to_column(metadata_final, "Unidad"),
    by = "Unidad"
  ) %>%
  dplyr::mutate(
    Desert = dplyr::recode(
      Desierto,
      "CC" = "Cuatro Ciénegas",
      "VG" = "Valle de Guadalupe"
    )
  )

taxa_totales <- colSums(micro_matrix)
taxa_cero_total <- names(taxa_totales[taxa_totales == 0])

micro_matrix_qc <- micro_matrix[, taxa_totales > 0, drop = FALSE]

if (ncol(micro_matrix_qc) == 0) {
  stop("Después de remover taxones con suma total cero, la matriz microbiana quedó vacía.")
}

diagnostico_micro_qc <- tibble::tibble(
  elemento = c(
    "Unidades ambientales",
    "Taxones antes del filtro",
    "Taxones con suma total cero",
    "Taxones después del filtro",
    "Reads totales mínimos por unidad",
    "Reads totales máximos por unidad",
    "Reads totales promedio por unidad"
  ),
  valor = c(
    as.character(nrow(micro_matrix)),
    as.character(ncol(micro_matrix)),
    as.character(length(taxa_cero_total)),
    as.character(ncol(micro_matrix_qc)),
    as.character(min(profundidad_lectura$Total_reads)),
    as.character(max(profundidad_lectura$Total_reads)),
    as.character(round(mean(profundidad_lectura$Total_reads), 2))
  )
)

readr::write_tsv(
  profundidad_lectura,
  file.path(ruta_qc, "02_profundidad_lectura_por_unidad.tsv")
)

readr::write_tsv(
  diagnostico_micro_qc,
  file.path(ruta_qc, "02_diagnostico_microbioma_qc.tsv")
)

if (length(taxa_cero_total) > 0) {
  readr::write_tsv(
    tibble::tibble(taxon_removido = taxa_cero_total),
    file.path(ruta_qc, "02_taxones_suma_total_cero_removidos.tsv")
  )
}

diagnostico_micro_qc
profundidad_lectura
```



# Sección 2A. Diversidad alfa a nivel de muestra para publicación

Pega estos chunks completos:


```{r section-2A-load-sample-level-taxonomy}
## Sección 2A. Cargar matriz taxonómica a nivel de muestra ----------------

matriz_especies_muestras <- readr::read_csv(
  file.path(ruta_tablas, "01_matriz_especies_bracken_importada_muestras.csv"),
  show_col_types = FALSE
)

columnas_metadata_muestras <- c(
  "Muestra",
  "Desierto",
  "Cuadrante",
  "Unidad",
  "columna_original"
)

columnas_taxa_muestras <- setdiff(
  names(matriz_especies_muestras),
  columnas_metadata_muestras
)

if (length(columnas_taxa_muestras) == 0) {
  stop("No se detectaron columnas taxonómicas en la matriz a nivel de muestra.")
}

metadata_muestras_alpha <- matriz_especies_muestras %>%
  dplyr::select(
    dplyr::all_of(columnas_metadata_muestras)
  ) %>%
  dplyr::mutate(
    Desert = dplyr::recode(
      Desierto,
      "CC" = "Cuatro Ciénegas",
      "VG" = "Valle de Guadalupe"
    ),
    Desert = factor(
      Desert,
      levels = c("Cuatro Ciénegas", "Valle de Guadalupe")
    )
  )

micro_muestras_alpha <- matriz_especies_muestras %>%
  dplyr::select(
    dplyr::all_of(columnas_taxa_muestras)
  ) %>%
  as.data.frame()

rownames(micro_muestras_alpha) <- matriz_especies_muestras$Muestra

micro_muestras_alpha <- as.matrix(micro_muestras_alpha)
storage.mode(micro_muestras_alpha) <- "numeric"

if (any(is.na(micro_muestras_alpha))) {
  stop("La matriz microbiana a nivel de muestra contiene NA.")
}

if (any(micro_muestras_alpha < 0)) {
  stop("La matriz microbiana a nivel de muestra contiene valores negativos.")
}

taxa_suma_muestras <- colSums(micro_muestras_alpha)

micro_muestras_alpha_qc <- micro_muestras_alpha[
  ,
  taxa_suma_muestras > 0,
  drop = FALSE
]

diagnostico_alpha_muestras <- tibble::tibble(
  elemento = c(
    "Nivel de análisis",
    "Número de muestras",
    "Número de muestras CC",
    "Número de muestras VG",
    "Taxones antes del filtro",
    "Taxones con suma total cero",
    "Taxones retenidos",
    "Reads totales"
  ),
  valor = c(
    "Muestra individual",
    as.character(nrow(micro_muestras_alpha_qc)),
    as.character(sum(metadata_muestras_alpha$Desierto == "CC")),
    as.character(sum(metadata_muestras_alpha$Desierto == "VG")),
    as.character(ncol(micro_muestras_alpha)),
    as.character(sum(taxa_suma_muestras == 0)),
    as.character(ncol(micro_muestras_alpha_qc)),
    as.character(sum(micro_muestras_alpha_qc))
  )
)

readr::write_tsv(
  diagnostico_alpha_muestras,
  file.path(ruta_qc, "02A_diagnostico_alpha_muestras.tsv")
)

diagnostico_alpha_muestras
```
```{r}
## Sección 2A. Calcular diversidad alfa a nivel de muestra ----------------

alpha_muestras <- tibble::tibble(
  Muestra = rownames(micro_muestras_alpha_qc),
  Observed_taxa = rowSums(micro_muestras_alpha_qc > 0),
  Shannon = vegan::diversity(
    micro_muestras_alpha_qc,
    index = "shannon"
  ),
  Simpson = vegan::diversity(
    micro_muestras_alpha_qc,
    index = "simpson"
  ),
  Total_reads = rowSums(micro_muestras_alpha_qc)
) %>%
  dplyr::mutate(
    Pielou_evenness = Shannon / log(Observed_taxa)
  ) %>%
  dplyr::left_join(
    metadata_muestras_alpha,
    by = "Muestra"
  )

if (any(is.na(alpha_muestras$Shannon))) {
  stop("Se generaron valores NA en Shannon.")
}

readr::write_csv(
  alpha_muestras,
  file.path(ruta_tablas, "02A_alpha_diversity_sample_level.csv")
)

alpha_muestras
```
```{r}
## Sección 2A. Estadísticos Shannon a nivel de muestra --------------------

calcular_cliffs_delta_direccion <- function(x, grupo, grupo_referencia, grupo_comparacion) {
  
  x_ref <- x[grupo == grupo_referencia]
  x_comp <- x[grupo == grupo_comparacion]
  
  comparaciones <- outer(x_ref, x_comp, "-")
  
  delta <- (
    sum(comparaciones > 0) -
      sum(comparaciones < 0)
  ) / length(comparaciones)
  
  return(delta)
}

alpha_shannon_stats_data <- alpha_muestras %>%
  dplyr::select(
    Muestra,
    Desert,
    Shannon
  ) %>%
  dplyr::filter(!is.na(Shannon))

wilcox_shannon <- stats::wilcox.test(
  Shannon ~ Desert,
  data = alpha_shannon_stats_data,
  exact = FALSE,
  conf.int = TRUE,
  conf.level = 0.95
)

resumen_shannon_desierto <- alpha_shannon_stats_data %>%
  dplyr::group_by(Desert) %>%
  dplyr::summarise(
    n = dplyr::n(),
    mean = mean(Shannon),
    median = median(Shannon),
    sd = sd(Shannon),
    min = min(Shannon),
    max = max(Shannon),
    .groups = "drop"
  )

mediana_cc <- resumen_shannon_desierto$median[
  resumen_shannon_desierto$Desert == "Cuatro Ciénegas"
]

mediana_vg <- resumen_shannon_desierto$median[
  resumen_shannon_desierto$Desert == "Valle de Guadalupe"
]

delta_mediana_cc_minus_vg <- mediana_cc - mediana_vg

cliffs_delta_cc_vs_vg <- calcular_cliffs_delta_direccion(
  x = alpha_shannon_stats_data$Shannon,
  grupo = alpha_shannon_stats_data$Desert,
  grupo_referencia = "Cuatro Ciénegas",
  grupo_comparacion = "Valle de Guadalupe"
)

alpha_shannon_statistics <- tibble::tibble(
  metric = "Shannon diversity",
  level = "Individual metagenomic sample",
  test = "Wilcoxon rank-sum test",
  n_CC = resumen_shannon_desierto$n[
    resumen_shannon_desierto$Desert == "Cuatro Ciénegas"
  ],
  n_VG = resumen_shannon_desierto$n[
    resumen_shannon_desierto$Desert == "Valle de Guadalupe"
  ],
  mean_CC = resumen_shannon_desierto$mean[
    resumen_shannon_desierto$Desert == "Cuatro Ciénegas"
  ],
  mean_VG = resumen_shannon_desierto$mean[
    resumen_shannon_desierto$Desert == "Valle de Guadalupe"
  ],
  median_CC = mediana_cc,
  median_VG = mediana_vg,
  median_difference_CC_minus_VG = delta_mediana_cc_minus_vg,
  wilcoxon_W = unname(wilcox_shannon$statistic),
  p_value = wilcox_shannon$p.value,
  location_shift_estimate = unname(wilcox_shannon$estimate),
  conf_low_95 = wilcox_shannon$conf.int[1],
  conf_high_95 = wilcox_shannon$conf.int[2],
  cliffs_delta_CC_vs_VG = cliffs_delta_cc_vs_vg
)

readr::write_tsv(
  resumen_shannon_desierto,
  file.path(ruta_estadisticos, "02A_shannon_summary_by_desert_sample_level.tsv")
)

readr::write_tsv(
  alpha_shannon_statistics,
  file.path(ruta_estadisticos, "02A_shannon_wilcoxon_statistics_sample_level.tsv")
)

resumen_shannon_desierto
alpha_shannon_statistics
```
```{r}
## Sección 2A. Figura Shannon para publicación ----------------------------

annotation_shannon <- alpha_shannon_statistics %>%
  dplyr::mutate(
    label = paste0(
      "Wilcoxon rank-sum test",
      "\n",
      "p = ", format_p(p_value),
      "\n",
      "\u0394 median = ",
      formatC(
        median_difference_CC_minus_VG,
        format = "f",
        digits = 3
      ),
      "\n",
      "95% CI = [",
      formatC(conf_low_95, format = "f", digits = 3),
      ", ",
      formatC(conf_high_95, format = "f", digits = 3),
      "]",
      "\n",
      "Cliff's \u03b4 = ",
      formatC(
        cliffs_delta_CC_vs_VG,
        format = "f",
        digits = 2
      )
    )
  )

y_shannon_annotation <- max(alpha_muestras$Shannon, na.rm = TRUE) -
  0.02 * diff(range(alpha_muestras$Shannon, na.rm = TRUE))

fig_shannon_alpha_publication <- ggplot(
  alpha_muestras,
  aes(
    x = Desert,
    y = Shannon,
    fill = Desert
  )
) +
  geom_boxplot(
    width = 0.55,
    outlier.shape = NA,
    linewidth = 0.45,
    alpha = 0.75
  ) +
  geom_jitter(
    aes(color = Desert),
    width = 0.08,
    size = 2.6,
    alpha = 0.95,
    show.legend = FALSE
  ) +
  annotate(
    "label",
    x = 1.72,
    y = y_shannon_annotation,
    label = annotation_shannon$label,
    hjust = 0,
    vjust = 1,
    size = 3.8,
    label.size = 0.25,
    lineheight = 0.95
  ) +
  scale_fill_manual(values = colores_desierto) +
  scale_color_manual(values = colores_desierto) +
  labs(
    x = "Desert",
    y = "Shannon diversity index",
    fill = "Desert",
    title = "Alpha diversity",
    subtitle = "Species-level GTDB-Bracken profiles; n = 9 metagenomes per desert",
    caption = "Statistics: Wilcoxon rank-sum test. Median difference and Cliff's delta are reported as Cuatro Ciénegas minus Valle de Guadalupe. The 95% confidence interval corresponds to the Wilcoxon location shift estimate."
  ) +
  publication_theme(base_size = 13) +
  theme(
    legend.position = "none",
    plot.title = element_text(size = 18, face = "bold"),
    axis.title = element_text(size = 14),
    axis.text = element_text(size = 12)
  )

fig_shannon_alpha_publication

save_publication_figure(
  fig_shannon_alpha_publication,
  filename = "02A_shannon_alpha_diversity_sample_level_publication",
  width = 7.5,
  height = 5.8
)
```
```{r}
## Sección 2B.0 corregida. Buscar matriz correcta de 18 muestras -----------

library(dplyr)
library(tibble)

tables_dir <- "/Users/ale/Desktop/kraken_gtdb/kraken_analysis_gtdb/Analisis_FQ_diversidad_gtdb/resultados/tablas"

# Muestras esperadas desde alpha_muestras
sample_ids_pca <- alpha_muestras$Muestra

cat("\nMuestras esperadas para PCA:\n")
print(sample_ids_pca)

cat("\nNúmero de muestras por desierto:\n")
print(table(alpha_muestras$Desert))

# Buscar archivos candidatos de especies
candidate_files <- list.files(
  tables_dir,
  pattern = "matriz_especies.*\\.csv$",
  full.names = TRUE
)

cat("\nArchivos candidatos encontrados:\n")
print(basename(candidate_files))

# Revisar dimensiones y coincidencia con nombres de muestra
candidate_summary <- lapply(candidate_files, function(file) {
  
  x <- read.csv(
    file,
    check.names = FALSE,
    stringsAsFactors = FALSE,
    nrows = 5
  )
  
  x_full_names <- read.csv(
    file,
    check.names = FALSE,
    stringsAsFactors = FALSE
  )
  
  first_col <- colnames(x_full_names)[1]
  
  row_ids <- NULL
  
  if (!is.numeric(x_full_names[[first_col]])) {
    row_ids <- x_full_names[[first_col]]
  }
  
  col_ids <- colnames(x_full_names)
  
  data.frame(
    archivo = basename(file),
    filas = nrow(x_full_names),
    columnas = ncol(x_full_names),
    primera_columna = first_col,
    muestras_en_primera_columna = sum(sample_ids_pca %in% row_ids),
    muestras_en_columnas = sum(sample_ids_pca %in% col_ids),
    stringsAsFactors = FALSE
  )
})

candidate_summary <- dplyr::bind_rows(candidate_summary)

cat("\nResumen de archivos candidatos:\n")
print(candidate_summary)

# Elegir automáticamente archivo con las 18 muestras
candidate_18 <- candidate_summary %>%
  dplyr::filter(
    muestras_en_primera_columna == 18 |
      muestras_en_columnas == 18
  )

if (nrow(candidate_18) == 0) {
  stop(
    "Ningún archivo candidato contiene las 18 muestras. ",
    "Revisa el resumen anterior y pega la salida."
  )
}

cat("\nArchivo(s) que contienen las 18 muestras:\n")
print(candidate_18)
```


```{r section-2-environmental-qc}
## Sección 2. Control de calidad de variables fisicoquímicas --------------

env_matrix_raw <- as.data.frame(env_final)

diagnostico_variables_fq <- tibble::tibble(
  variable = names(env_matrix_raw),
  n = nrow(env_matrix_raw),
  n_na = colSums(is.na(env_matrix_raw)),
  n_non_na = colSums(!is.na(env_matrix_raw)),
  variance = purrr::map_dbl(
    env_matrix_raw,
    ~ stats::var(.x, na.rm = TRUE)
  )
) %>%
  dplyr::mutate(
    all_na = n_na == n,
    any_na = n_na > 0,
    zero_variance = is.na(variance) | variance == 0,
    retained_for_multivariate_analysis = !all_na & !any_na & !zero_variance,
    exclusion_reason = dplyr::case_when(
      all_na ~ "Excluded: all values are NA",
      any_na ~ "Excluded: contains missing values",
      zero_variance ~ "Excluded: zero variance",
      TRUE ~ "Retained"
    )
  )

variables_fq_retenidas <- diagnostico_variables_fq %>%
  dplyr::filter(retained_for_multivariate_analysis) %>%
  dplyr::pull(variable)

variables_fq_excluidas <- diagnostico_variables_fq %>%
  dplyr::filter(!retained_for_multivariate_analysis)

if (length(variables_fq_retenidas) < 2) {
  stop(
    paste0(
      "Menos de dos variables fisicoquímicas quedaron disponibles para análisis multivariado.\n",
      "Revisa 02_diagnostico_variables_fisicoquimicas.tsv."
    )
  )
}

env_qc <- env_matrix_raw %>%
  dplyr::select(dplyr::all_of(variables_fq_retenidas))

if (any(is.na(env_qc))) {
  stop("env_qc contiene NA después del control de calidad. Esto no debería ocurrir.")
}

readr::write_tsv(
  diagnostico_variables_fq,
  file.path(ruta_qc, "02_diagnostico_variables_fisicoquimicas.tsv")
)

readr::write_csv(
  tibble::rownames_to_column(env_qc, "Unidad"),
  file.path(ruta_tablas, "02_matriz_fq_qc_sin_NA_sin_varianza_cero.csv")
)

saveRDS(
  env_qc,
  file.path(ruta_tablas, "02_env_qc_sin_NA_sin_varianza_cero.rds")
)

diagnostico_variables_fq
env_qc
```

```{r section-2-hellinger-transformation}
## Sección 2. Transformación Hellinger ------------------------------------

micro_hellinger <- vegan::decostand(
  micro_matrix_qc,
  method = "hellinger"
)

if (any(is.na(micro_hellinger))) {
  stop("La matriz Hellinger contiene NA.")
}

if (!identical(rownames(micro_hellinger), rownames(metadata_final))) {
  stop("El orden de filas no coincide entre micro_hellinger y metadata_final.")
}

readr::write_csv(
  tibble::rownames_to_column(
    as.data.frame(micro_hellinger),
    "Unidad"
  ),
  file.path(ruta_tablas, "02_micro_hellinger_por_unidad.csv")
)

saveRDS(
  micro_hellinger,
  file.path(ruta_tablas, "02_micro_hellinger_por_unidad.rds")
)

diagnostico_hellinger <- tibble::tibble(
  elemento = c(
    "Método de transformación",
    "Unidades ambientales",
    "Taxones retenidos",
    "Valor mínimo Hellinger",
    "Valor máximo Hellinger",
    "NA en matriz transformada"
  ),
  valor = c(
    "Hellinger transformation using vegan::decostand(method = 'hellinger')",
    as.character(nrow(micro_hellinger)),
    as.character(ncol(micro_hellinger)),
    as.character(min(micro_hellinger)),
    as.character(max(micro_hellinger)),
    as.character(sum(is.na(micro_hellinger)))
  )
)

readr::write_tsv(
  diagnostico_hellinger,
  file.path(ruta_qc, "02_diagnostico_transformacion_hellinger.tsv")
)

diagnostico_hellinger
```

```{r section-2-alpha-diversity}
## Sección 2. Diversidad alfa ---------------------------------------------

alpha_diversity <- tibble::tibble(
  Unidad = rownames(micro_matrix_qc),
  Observed_taxa = rowSums(micro_matrix_qc > 0),
  Shannon = vegan::diversity(micro_matrix_qc, index = "shannon"),
  Simpson = vegan::diversity(micro_matrix_qc, index = "simpson"),
  Total_reads = rowSums(micro_matrix_qc)
) %>%
  dplyr::mutate(
    Pielou_evenness = Shannon / log(Observed_taxa)
  ) %>%
  dplyr::left_join(
    tibble::rownames_to_column(metadata_final, "Unidad"),
    by = "Unidad"
  ) %>%
  dplyr::mutate(
    Desert = dplyr::recode(
      Desierto,
      "CC" = "Cuatro Ciénegas",
      "VG" = "Valle de Guadalupe"
    ),
    Desert = factor(
      Desert,
      levels = c("Cuatro Ciénegas", "Valle de Guadalupe")
    )
  )

readr::write_csv(
  alpha_diversity,
  file.path(ruta_tablas, "02_alpha_diversity_by_environmental_unit.csv")
)

alpha_diversity
```

```{r section-2-alpha-statistics}
## Sección 2. Estadísticos de diversidad alfa -----------------------------

calcular_cliffs_delta <- function(x, group) {
  
  datos <- tibble::tibble(
    x = x,
    group = group
  ) %>%
    dplyr::filter(!is.na(x), !is.na(group))
  
  grupos <- unique(datos$group)
  
  if (length(grupos) != 2) {
    return(NA_real_)
  }
  
  x1 <- datos$x[datos$group == grupos[1]]
  x2 <- datos$x[datos$group == grupos[2]]
  
  comparaciones <- outer(x2, x1, "-")
  
  delta <- (
    sum(comparaciones > 0) -
      sum(comparaciones < 0)
  ) / length(comparaciones)
  
  return(delta)
}

variables_alpha <- c(
  "Observed_taxa",
  "Shannon",
  "Simpson",
  "Pielou_evenness",
  "Total_reads"
)

alpha_statistics <- purrr::map_dfr(
  variables_alpha,
  function(variable_actual) {
    
    datos_variable <- alpha_diversity %>%
      dplyr::select(
        Desert,
        valor = dplyr::all_of(variable_actual)
      )
    
    prueba_wilcox <- stats::wilcox.test(
      valor ~ Desert,
      data = datos_variable,
      exact = FALSE
    )
    
    resumen_grupo <- datos_variable %>%
      dplyr::group_by(Desert) %>%
      dplyr::summarise(
        n = dplyr::n(),
        mean = mean(valor, na.rm = TRUE),
        median = median(valor, na.rm = TRUE),
        sd = sd(valor, na.rm = TRUE),
        .groups = "drop"
      )
    
    media_cc <- resumen_grupo$mean[
      resumen_grupo$Desert == "Cuatro Ciénegas"
    ]
    
    media_vg <- resumen_grupo$mean[
      resumen_grupo$Desert == "Valle de Guadalupe"
    ]
    
    mediana_cc <- resumen_grupo$median[
      resumen_grupo$Desert == "Cuatro Ciénegas"
    ]
    
    mediana_vg <- resumen_grupo$median[
      resumen_grupo$Desert == "Valle de Guadalupe"
    ]
    
    tibble::tibble(
      variable = variable_actual,
      test = "Wilcoxon rank-sum test",
      n_CC = resumen_grupo$n[
        resumen_grupo$Desert == "Cuatro Ciénegas"
      ],
      n_VG = resumen_grupo$n[
        resumen_grupo$Desert == "Valle de Guadalupe"
      ],
      mean_CC = media_cc,
      mean_VG = media_vg,
      median_CC = mediana_cc,
      median_VG = mediana_vg,
      difference_mean_VG_minus_CC = media_vg - media_cc,
      difference_median_VG_minus_CC = mediana_vg - mediana_cc,
      p_value = prueba_wilcox$p.value,
      cliffs_delta_VG_vs_CC = calcular_cliffs_delta(
        x = datos_variable$valor,
        group = datos_variable$Desert
      )
    )
  }
) %>%
  dplyr::mutate(
    q_value_BH = p.adjust(p_value, method = "BH"),
    p_label = paste0("Wilcoxon p = ", format_p(p_value)),
    q_label = paste0("BH q = ", format_p(q_value_BH)),
    delta_label = paste0(
      "Cliff's delta = ",
      formatC(cliffs_delta_VG_vs_CC, format = "f", digits = 2)
    )
  )

readr::write_tsv(
  alpha_statistics,
  file.path(ruta_estadisticos, "02_alpha_diversity_statistics.tsv")
)

alpha_statistics
```

```{r section-2-alpha-figure}
## Sección 2. Figura de diversidad alfa para publicación ------------------

alpha_long <- alpha_diversity %>%
  dplyr::select(
    Unidad,
    Desert,
    Observed_taxa,
    Shannon,
    Simpson,
    Pielou_evenness
  ) %>%
  tidyr::pivot_longer(
    cols = c(
      Observed_taxa,
      Shannon,
      Simpson,
      Pielou_evenness
    ),
    names_to = "Metric",
    values_to = "Value"
  ) %>%
  dplyr::mutate(
    Metric = dplyr::recode(
      Metric,
      "Observed_taxa" = "Observed taxa",
      "Shannon" = "Shannon diversity",
      "Simpson" = "Simpson diversity",
      "Pielou_evenness" = "Pielou evenness"
    ),
    Metric = factor(
      Metric,
      levels = c(
        "Observed taxa",
        "Shannon diversity",
        "Simpson diversity",
        "Pielou evenness"
      )
    )
  )

alpha_statistics_plot <- alpha_statistics %>%
  dplyr::filter(
    variable %in% c(
      "Observed_taxa",
      "Shannon",
      "Simpson",
      "Pielou_evenness"
    )
  ) %>%
  dplyr::mutate(
    Metric = dplyr::recode(
      variable,
      "Observed_taxa" = "Observed taxa",
      "Shannon" = "Shannon diversity",
      "Simpson" = "Simpson diversity",
      "Pielou_evenness" = "Pielou evenness"
    ),
    label = paste0(
      "Wilcoxon p = ", format_p(p_value),
      "\nBH q = ", format_p(q_value_BH),
      "\nCliff's \u03b4 = ",
      formatC(cliffs_delta_VG_vs_CC, format = "f", digits = 2)
    )
  )

posiciones_alpha <- alpha_long %>%
  dplyr::group_by(Metric) %>%
  dplyr::summarise(
    y = max(Value, na.rm = TRUE) +
      0.08 * diff(range(Value, na.rm = TRUE)),
    .groups = "drop"
  )

alpha_statistics_plot <- alpha_statistics_plot %>%
  dplyr::left_join(
    posiciones_alpha,
    by = "Metric"
  )

fig_alpha_diversity <- ggplot(
  alpha_long,
  aes(
    x = Desert,
    y = Value,
    fill = Desert
  )
) +
  geom_boxplot(
    width = 0.55,
    outlier.shape = NA,
    linewidth = 0.4,
    alpha = 0.75
  ) +
  geom_jitter(
    aes(color = Desert),
    width = 0.08,
    size = 2.4,
    alpha = 0.95,
    show.legend = FALSE
  ) +
  geom_text(
    data = alpha_statistics_plot,
    aes(
      x = 1.5,
      y = y,
      label = label
    ),
    inherit.aes = FALSE,
    size = 3.1,
    lineheight = 0.9
  ) +
  facet_wrap(
    ~ Metric,
    scales = "free_y",
    ncol = 2
  ) +
  scale_fill_manual(values = colores_desierto) +
  scale_color_manual(values = colores_desierto) +
  labs(
    x = NULL,
    y = "Alpha diversity value",
    fill = "Desert",
    title = "Alpha diversity of microbial communities",
    subtitle = "Species-level GTDB-Bracken profiles aggregated by physicochemical sampling unit",
    caption = "Statistics: Wilcoxon rank-sum test; p-values adjusted using Benjamini-Hochberg FDR. Effect size: Cliff's delta, calculated as Valle de Guadalupe versus Cuatro Ciénegas."
  ) +
  publication_theme(base_size = 11) +
  theme(
    axis.text.x = element_text(angle = 25, hjust = 1),
    strip.background = element_blank(),
    strip.text = element_text(face = "bold"),
    legend.position = "bottom"
  )

fig_alpha_diversity

save_publication_figure(
  fig_alpha_diversity,
  filename = "02_alpha_diversity_publication",
  width = 8,
  height = 6
)
```

```{r section-2-read-depth-figure}
## Sección 2. Figura de profundidad de lectura ----------------------------

profundidad_stats <- alpha_statistics %>%
  dplyr::filter(variable == "Total_reads") %>%
  dplyr::mutate(
    label = paste0(
      "Wilcoxon p = ", format_p(p_value),
      "; BH q = ", format_p(q_value_BH),
      "; Cliff's \u03b4 = ",
      formatC(cliffs_delta_VG_vs_CC, format = "f", digits = 2)
    )
  )

y_read_depth <- max(profundidad_lectura$Total_reads, na.rm = TRUE) * 1.08

fig_read_depth <- ggplot(
  profundidad_lectura,
  aes(
    x = Desert,
    y = Total_reads,
    fill = Desert
  )
) +
  geom_boxplot(
    width = 0.55,
    outlier.shape = NA,
    linewidth = 0.4,
    alpha = 0.75
  ) +
  geom_jitter(
    aes(color = Desert),
    width = 0.08,
    size = 2.6,
    alpha = 0.95,
    show.legend = FALSE
  ) +
  geom_text(
    data = profundidad_stats,
    aes(
      x = 1.5,
      y = y_read_depth,
      label = label
    ),
    inherit.aes = FALSE,
    size = 3.3
  ) +
  scale_y_continuous(
    labels = scales::comma
  ) +
  scale_fill_manual(values = colores_desierto) +
  scale_color_manual(values = colores_desierto) +
  labs(
    x = NULL,
    y = "Total reads per environmental unit",
    fill = "Desert",
    title = "Sequencing depth after aggregation by environmental unit",
    subtitle = "Species-level GTDB-Bracken read counts",
    caption = "Statistics: Wilcoxon rank-sum test; p-values adjusted using Benjamini-Hochberg FDR. Effect size: Cliff's delta, calculated as Valle de Guadalupe versus Cuatro Ciénegas."
  ) +
  publication_theme(base_size = 11) +
  theme(
    axis.text.x = element_text(angle = 25, hjust = 1),
    legend.position = "bottom"
  )

fig_read_depth

save_publication_figure(
  fig_read_depth,
  filename = "02_read_depth_publication",
  width = 7,
  height = 5
)
```

```{r section-2-update-log}
## Sección 2. Registrar control de calidad en bitácora --------------------

write(
  c(
    "",
    "## Parte 2. Control de calidad, transformación y diversidad alfa",
    "",
    paste("Fecha:", Sys.Date()),
    "",
    "### Objetivo",
    "",
    "Realizar control de calidad reproducible de la matriz microbiana y de la matriz fisicoquímica, aplicar transformación Hellinger y calcular métricas de diversidad alfa.",
    "",
    "### Control de calidad microbiano",
    "",
    paste("- Unidades ambientales evaluadas:", nrow(micro_matrix_qc)),
    paste("- Taxones antes del filtro:", ncol(micro_matrix)),
    paste("- Taxones removidos por suma total cero:", length(taxa_cero_total)),
    paste("- Taxones retenidos:", ncol(micro_matrix_qc)),
    "",
    "### Control de calidad fisicoquímico",
    "",
    paste("- Variables fisicoquímicas iniciales:", ncol(env_matrix_raw)),
    paste("- Variables retenidas para análisis multivariado:", length(variables_fq_retenidas)),
    paste("- Variables excluidas:", nrow(variables_fq_excluidas)),
    "",
    "Variables retenidas:",
    paste("-", paste(variables_fq_retenidas, collapse = ", ")),
    "",
    "### Decisión metodológica",
    "",
    "Para mantener reproducibilidad estricta y evitar imputación con n pequeño, se excluyeron de los análisis multivariados las variables fisicoquímicas con valores faltantes, con todos sus valores ausentes o con varianza cero.",
    "",
    "La matriz microbiana fue transformada con Hellinger mediante vegan::decostand(method = 'hellinger'), una transformación apropiada para datos de composición comunitaria antes de análisis basados en distancias euclidianas o gradientes multivariados.",
    "",
    "### Estadística de diversidad alfa",
    "",
    "- Se calcularon riqueza observada, diversidad de Shannon, diversidad de Simpson y equidad de Pielou.",
    "- Las diferencias entre desiertos se evaluaron con prueba de Wilcoxon.",
    "- Los valores p fueron ajustados con Benjamini-Hochberg.",
    "- El tamaño del efecto se reportó como delta de Cliff, calculado como Valle de Guadalupe contra Cuatro Ciénegas.",
    "",
    "### Archivos generados",
    "",
    "- 02_profundidad_lectura_por_unidad.tsv",
    "- 02_diagnostico_microbioma_qc.tsv",
    "- 02_diagnostico_variables_fisicoquimicas.tsv",
    "- 02_matriz_fq_qc_sin_NA_sin_varianza_cero.csv",
    "- 02_env_qc_sin_NA_sin_varianza_cero.rds",
    "- 02_micro_hellinger_por_unidad.csv",
    "- 02_micro_hellinger_por_unidad.rds",
    "- 02_alpha_diversity_by_environmental_unit.csv",
    "- 02_alpha_diversity_statistics.tsv",
    "- 02_alpha_diversity_publication.pdf/tiff/jpg",
    "- 02_read_depth_publication.pdf/tiff/jpg"
  ),
  archivo_bitacora,
  append = TRUE
)
```

## Section 3. Physicochemical PCA

Objective: evaluate major soil physicochemical gradients using principal component analysis and generate a publication-quality figure with statistical annotation.

```{r section-3-load-pca-inputs}
## Sección 3. Cargar objetos depurados ------------------------------------

env_qc <- readRDS(
  file.path(ruta_tablas, "02_env_qc_sin_NA_sin_varianza_cero.rds")
)

metadata_final <- readRDS(
  file.path(ruta_tablas, "01_metadata_final_por_unidad.rds")
)

if (!identical(rownames(env_qc), rownames(metadata_final))) {
  stop("El orden de filas no coincide entre env_qc y metadata_final.")
}

metadata_pca <- tibble::rownames_to_column(
  metadata_final,
  "Unidad"
) %>%
  dplyr::mutate(
    Desert = dplyr::recode(
      Desierto,
      "CC" = "Cuatro Ciénegas",
      "VG" = "Valle de Guadalupe"
    ),
    Desert = factor(
      Desert,
      levels = c("Cuatro Ciénegas", "Valle de Guadalupe")
    )
  )

dim(env_qc)
metadata_pca
```

```{r section-3-variable-labels}
## Sección 3. Etiquetas en inglés para variables fisicoquímicas -----------

etiquetas_fq_ingles <- c(
  "p_h" = "pH",
  "ce" = "Electrical conductivity",
  "m_o" = "Organic matter",
  "n" = "Total nitrogen",
  "p" = "Available phosphorus",
  "k" = "Potassium",
  "ca" = "Calcium",
  "mg" = "Magnesium",
  "na" = "Sodium",
  "cic" = "Cation exchange capacity",
  "fe" = "Iron",
  "n_no3" = "Nitrate-N",
  "n_nh4" = "Ammonium-N",
  "pt" = "Total phosphorus",
  "ct" = "Total carbon",
  "arena" = "Sand",
  "limo" = "Silt",
  "arcilla" = "Clay"
)

variables_sin_etiqueta <- setdiff(
  colnames(env_qc),
  names(etiquetas_fq_ingles)
)

if (length(variables_sin_etiqueta) > 0) {
  warning(
    paste0(
      "Las siguientes variables no tienen etiqueta en inglés definida: ",
      paste(variables_sin_etiqueta, collapse = ", ")
    )
  )
}

etiquetas_variables_pca <- dplyr::recode(
  colnames(env_qc),
  !!!etiquetas_fq_ingles,
  .default = colnames(env_qc)
)
```

```{r section-3-run-pca}
## Sección 3. Ejecutar PCA fisicoquímica ----------------------------------

env_scaled <- scale(env_qc)

pca_fq <- stats::prcomp(
  env_scaled,
  center = FALSE,
  scale. = FALSE
)

varianza_pca <- tibble::tibble(
  PC = paste0("PC", seq_along(pca_fq$sdev)),
  eigenvalue = pca_fq$sdev^2,
  variance_explained = (pca_fq$sdev^2) / sum(pca_fq$sdev^2),
  variance_explained_percent = variance_explained * 100,
  cumulative_variance_percent = cumsum(variance_explained_percent)
)

scores_pca <- as.data.frame(pca_fq$x) %>%
  tibble::rownames_to_column("Unidad") %>%
  dplyr::left_join(
    metadata_pca,
    by = "Unidad"
  )

loadings_pca <- as.data.frame(pca_fq$rotation) %>%
  tibble::rownames_to_column("variable") %>%
  dplyr::mutate(
    variable_label = dplyr::recode(
      variable,
      !!!etiquetas_fq_ingles,
      .default = variable
    ),
    contribution_PC1 = (PC1^2 / sum(PC1^2)) * 100,
    contribution_PC2 = (PC2^2 / sum(PC2^2)) * 100
  )

readr::write_tsv(
  varianza_pca,
  file.path(ruta_estadisticos, "03_pca_physicochemical_variance_explained.tsv")
)

readr::write_tsv(
  scores_pca,
  file.path(ruta_tablas, "03_pca_physicochemical_scores.tsv")
)

readr::write_tsv(
  loadings_pca,
  file.path(ruta_estadisticos, "03_pca_physicochemical_loadings_contributions.tsv")
)

varianza_pca
scores_pca
loadings_pca
```

```{r section-3-permanova-environment}
## Section 3. Physicochemical PCA

Objective: evaluate major soil physicochemical gradients using principal component analysis and generate a publication-quality figure with statistical annotation.

```{r section-3-load-pca-inputs}
## Sección 3. Cargar objetos depurados ------------------------------------

env_qc <- readRDS(
  file.path(ruta_tablas, "02_env_qc_sin_NA_sin_varianza_cero.rds")
)

metadata_final <- readRDS(
  file.path(ruta_tablas, "01_metadata_final_por_unidad.rds")
)

if (!identical(rownames(env_qc), rownames(metadata_final))) {
  stop("El orden de filas no coincide entre env_qc y metadata_final.")
}

metadata_pca <- tibble::rownames_to_column(
  metadata_final,
  "Unidad"
) %>%
  dplyr::mutate(
    Desert = dplyr::recode(
      Desierto,
      "CC" = "Cuatro Ciénegas",
      "VG" = "Valle de Guadalupe"
    ),
    Desert = factor(
      Desert,
      levels = c("Cuatro Ciénegas", "Valle de Guadalupe")
    )
  )

dim(env_qc)
metadata_pca
```

```{r section-3-variable-labels}
## Sección 3. Etiquetas en inglés para variables fisicoquímicas -----------

etiquetas_fq_ingles <- c(
  "p_h" = "pH",
  "ce" = "Electrical conductivity",
  "m_o" = "Organic matter",
  "n" = "Total nitrogen",
  "p" = "Available phosphorus",
  "k" = "Potassium",
  "ca" = "Calcium",
  "mg" = "Magnesium",
  "na" = "Sodium",
  "cic" = "Cation exchange capacity",
  "fe" = "Iron",
  "n_no3" = "Nitrate-N",
  "n_nh4" = "Ammonium-N",
  "pt" = "Total phosphorus",
  "ct" = "Total carbon",
  "arena" = "Sand",
  "limo" = "Silt",
  "arcilla" = "Clay"
)

variables_sin_etiqueta <- setdiff(
  colnames(env_qc),
  names(etiquetas_fq_ingles)
)

if (length(variables_sin_etiqueta) > 0) {
  warning(
    paste0(
      "Las siguientes variables no tienen etiqueta en inglés definida: ",
      paste(variables_sin_etiqueta, collapse = ", ")
    )
  )
}

etiquetas_variables_pca <- dplyr::recode(
  colnames(env_qc),
  !!!etiquetas_fq_ingles,
  .default = colnames(env_qc)
)
```

```{r section-3-run-pca}
## Sección 3. Ejecutar PCA fisicoquímica ----------------------------------

env_scaled <- scale(env_qc)

pca_fq <- stats::prcomp(
  env_scaled,
  center = FALSE,
  scale. = FALSE
)

varianza_pca <- tibble::tibble(
  PC = paste0("PC", seq_along(pca_fq$sdev)),
  eigenvalue = pca_fq$sdev^2,
  variance_explained = (pca_fq$sdev^2) / sum(pca_fq$sdev^2),
  variance_explained_percent = variance_explained * 100,
  cumulative_variance_percent = cumsum(variance_explained_percent)
)

scores_pca <- as.data.frame(pca_fq$x) %>%
  tibble::rownames_to_column("Unidad") %>%
  dplyr::left_join(
    metadata_pca,
    by = "Unidad"
  )

loadings_pca <- as.data.frame(pca_fq$rotation) %>%
  tibble::rownames_to_column("variable") %>%
  dplyr::mutate(
    variable_label = dplyr::recode(
      variable,
      !!!etiquetas_fq_ingles,
      .default = variable
    ),
    contribution_PC1 = (PC1^2 / sum(PC1^2)) * 100,
    contribution_PC2 = (PC2^2 / sum(PC2^2)) * 100
  )

readr::write_tsv(
  varianza_pca,
  file.path(ruta_estadisticos, "03_pca_physicochemical_variance_explained.tsv")
)

readr::write_tsv(
  scores_pca,
  file.path(ruta_tablas, "03_pca_physicochemical_scores.tsv")
)

readr::write_tsv(
  loadings_pca,
  file.path(ruta_estadisticos, "03_pca_physicochemical_loadings_contributions.tsv")
)

varianza_pca
scores_pca
loadings_pca
```

```{r section-3-permanova-environment}
## Sección 3. PERMANOVA sobre variables fisicoquímicas --------------------

set.seed(12345)

dist_env_euclidean <- dist(
  env_scaled,
  method = "euclidean"
)

permanova_env <- vegan::adonis2(
  dist_env_euclidean ~ Desert,
  data = metadata_pca,
  permutations = 999,
  by = "terms"
)

## Convertir resultado a tabla robusta ------------------------------------

permanova_env_table_raw <- as.data.frame(
  permanova_env,
  check.names = FALSE
)

permanova_env_table <- permanova_env_table_raw %>%
  tibble::rownames_to_column("term") %>%
  tibble::as_tibble()

readr::write_tsv(
  permanova_env_table,
  file.path(ruta_estadisticos, "03_permanova_physicochemical_by_desert.tsv")
)

## Mostrar tabla completa para control ------------------------------------

print(permanova_env_table)
print(names(permanova_env_table))

## Identificar la fila del modelo -----------------------------------------
## Se excluyen Residual y Total para evitar depender del nombre exacto
## que regrese adonis2().

fila_modelo_env <- permanova_env_table %>%
  dplyr::filter(
    !term %in% c("Residual", "Total")
  )

if (nrow(fila_modelo_env) != 1) {
  stop(
    paste0(
      "No se pudo identificar una única fila del modelo en PERMANOVA.\n",
      "Filas disponibles: ",
      paste(permanova_env_table$term, collapse = ", ")
    )
  )
}

## Extraer columnas requeridas --------------------------------------------

if (!"R2" %in% names(fila_modelo_env)) {
  stop(
    paste0(
      "No se encontró la columna R2. Columnas disponibles: ",
      paste(names(fila_modelo_env), collapse = ", ")
    )
  )
}

if (!"F" %in% names(fila_modelo_env)) {
  stop(
    paste0(
      "No se encontró la columna F. Columnas disponibles: ",
      paste(names(fila_modelo_env), collapse = ", ")
    )
  )
}

if (!"Pr(>F)" %in% names(fila_modelo_env)) {
  stop(
    paste0(
      "No se encontró la columna Pr(>F). Columnas disponibles: ",
      paste(names(fila_modelo_env), collapse = ", ")
    )
  )
}

r2_env <- as.numeric(fila_modelo_env[["R2"]])
f_env <- as.numeric(fila_modelo_env[["F"]])
p_env <- as.numeric(fila_modelo_env[["Pr(>F)"]])

if (length(r2_env) != 1 | length(f_env) != 1 | length(p_env) != 1) {
  stop("R2, F o p no tienen longitud 1. Revisa la tabla PERMANOVA.")
}

if (any(is.na(c(r2_env, f_env, p_env)))) {
  stop("R2, F o p quedaron como NA. Revisa permanova_env_table.")
}

permanova_env_label <- paste0(
  "PERMANOVA: R² = ",
  formatC(r2_env, format = "f", digits = 3),
  ", F = ",
  formatC(f_env, format = "f", digits = 2),
  ", p = ",
  format_p(p_env)
)

permanova_env_summary <- tibble::tibble(
  analysis = "Physicochemical PERMANOVA",
  distance = "Euclidean distance on scaled physicochemical variables",
  formula = "dist_env_euclidean ~ Desert",
  permutations = 999,
  term = fila_modelo_env$term,
  R2 = r2_env,
  F = f_env,
  p_value = p_env,
  label = permanova_env_label
)

readr::write_tsv(
  permanova_env_summary,
  file.path(ruta_estadisticos, "03_permanova_physicochemical_summary.tsv")
)

permanova_env_table
permanova_env_summary
permanova_env_label
```

```{r section-3-pca-biplot-publication}
## Sección 3. Figura PCA fisicoquímica para publicación -------------------

pc1_percent <- varianza_pca$variance_explained_percent[
  varianza_pca$PC == "PC1"
]

pc2_percent <- varianza_pca$variance_explained_percent[
  varianza_pca$PC == "PC2"
]

## Escalar vectores para que sean visibles en el biplot -------------------

rango_scores <- min(
  diff(range(scores_pca$PC1)),
  diff(range(scores_pca$PC2))
)

rango_loadings <- max(
  sqrt(loadings_pca$PC1^2 + loadings_pca$PC2^2)
)

factor_vectores <- 0.38 * rango_scores / rango_loadings

loadings_plot <- loadings_pca %>%
  dplyr::mutate(
    PC1_arrow = PC1 * factor_vectores,
    PC2_arrow = PC2 * factor_vectores
  )

fig_pca_fq <- ggplot(
  scores_pca,
  aes(
    x = PC1,
    y = PC2,
    color = Desert,
    fill = Desert
  )
) +
  geom_hline(
    yintercept = 0,
    linewidth = 0.3,
    linetype = "dashed",
    color = "grey55"
  ) +
  geom_vline(
    xintercept = 0,
    linewidth = 0.3,
    linetype = "dashed",
    color = "grey55"
  ) +
  stat_ellipse(
    geom = "polygon",
    alpha = 0.12,
    linewidth = 0.35,
    level = 0.68,
    show.legend = FALSE
  ) +
  geom_point(
    size = 3.4,
    shape = 21,
    color = "black",
    stroke = 0.45
  ) +
  ggrepel::geom_text_repel(
    aes(label = Unidad),
    size = 3.3,
    show.legend = FALSE,
    max.overlaps = Inf
  ) +
  geom_segment(
    data = loadings_plot,
    aes(
      x = 0,
      y = 0,
      xend = PC1_arrow,
      yend = PC2_arrow
    ),
    inherit.aes = FALSE,
    arrow = arrow(length = unit(0.18, "cm")),
    linewidth = 0.45,
    color = "grey20"
  ) +
  ggrepel::geom_text_repel(
    data = loadings_plot,
    aes(
      x = PC1_arrow,
      y = PC2_arrow,
      label = variable_label
    ),
    inherit.aes = FALSE,
    size = 3.1,
    color = "grey10",
    max.overlaps = Inf
  ) +
  annotate(
    "label",
    x = Inf,
    y = -Inf,
    label = permanova_env_label,
    hjust = 1.05,
    vjust = -0.6,
    size = 3.4,
    label.size = 0.25
  ) +
  scale_color_manual(values = colores_desierto) +
  scale_fill_manual(values = colores_desierto) +
  labs(
    x = paste0(
      "PC1 (",
      formatC(pc1_percent, format = "f", digits = 1),
      "%)"
    ),
    y = paste0(
      "PC2 (",
      formatC(pc2_percent, format = "f", digits = 1),
      "%)"
    ),
    color = "Desert",
    fill = "Desert",
    title = "Physicochemical structure of soil samples",
    subtitle = "Principal component analysis of scaled soil variables",
    caption = "Points represent physicochemical sampling units. Arrows indicate variable loadings. Ellipses represent 68% normal confidence regions and are shown only as visual guides. Statistical test: PERMANOVA on Euclidean distances of scaled physicochemical variables."
  ) +
  publication_theme(base_size = 11) +
  theme(
    legend.position = "bottom",
    plot.caption = element_text(hjust = 0)
  )

fig_pca_fq

save_publication_figure(
  fig_pca_fq,
  filename = "03_physicochemical_PCA_publication",
  width = 8,
  height = 6
)
```

```{r section-3-pca-contributions-figure}
## Sección 3. Contribuciones de variables a PC1 y PC2 ---------------------

contribuciones_pca_long <- loadings_pca %>%
  dplyr::select(
    variable_label,
    contribution_PC1,
    contribution_PC2
  ) %>%
  tidyr::pivot_longer(
    cols = c(
      contribution_PC1,
      contribution_PC2
    ),
    names_to = "Axis",
    values_to = "Contribution"
  ) %>%
  dplyr::mutate(
    Axis = dplyr::recode(
      Axis,
      "contribution_PC1" = "PC1",
      "contribution_PC2" = "PC2"
    )
  )

top_contribuciones_pca <- contribuciones_pca_long %>%
  dplyr::group_by(Axis) %>%
  dplyr::slice_max(
    order_by = Contribution,
    n = 8,
    with_ties = FALSE
  ) %>%
  dplyr::ungroup() %>%
  dplyr::mutate(
    variable_label = forcats::fct_reorder(
      variable_label,
      Contribution
    )
  )

fig_pca_contributions <- ggplot(
  top_contribuciones_pca,
  aes(
    x = Contribution,
    y = variable_label
  )
) +
  geom_col(
    width = 0.7,
    fill = "grey60",
    color = "black",
    linewidth = 0.25
  ) +
  facet_wrap(
    ~ Axis,
    scales = "free_y"
  ) +
  labs(
    x = "Contribution (%)",
    y = NULL,
    title = "Main physicochemical contributors to PCA axes",
    subtitle = "Top variable contributions to PC1 and PC2",
    caption = "Contributions were calculated from squared PCA loadings."
  ) +
  publication_theme(base_size = 11) +
  theme(
    strip.background = element_blank(),
    strip.text = element_text(face = "bold"),
    legend.position = "none"
  )

fig_pca_contributions

save_publication_figure(
  fig_pca_contributions,
  filename = "03_physicochemical_PCA_variable_contributions",
  width = 7,
  height = 5.5
)
```

```{r section-3-update-log}
## Sección 3. Registrar PCA fisicoquímica en bitácora ---------------------

write(
  c(
    "",
    "## Parte 3. PCA fisicoquímica",
    "",
    paste("Fecha:", Sys.Date()),
    "",
    "### Objetivo",
    "",
    "Evaluar los principales gradientes fisicoquímicos del suelo mediante análisis de componentes principales.",
    "",
    "### Datos usados",
    "",
    "- Matriz fisicoquímica depurada: 02_env_qc_sin_NA_sin_varianza_cero.rds",
    paste("- Número de unidades ambientales:", nrow(env_qc)),
    paste("- Número de variables fisicoquímicas retenidas:", ncol(env_qc)),
    "",
    "### Decisiones metodológicas",
    "",
    "- Las variables fisicoquímicas fueron centradas y escaladas antes del PCA.",
    "- El PCA se ejecutó con stats::prcomp.",
    "- Las variables con NA, todos sus valores ausentes o varianza cero ya habían sido excluidas en la Sección 2.",
    "- Se calculó PERMANOVA sobre distancias euclidianas de las variables fisicoquímicas escaladas para evaluar separación por desierto.",
    "",
    "### Resultados principales",
    "",
    paste(
      "- Varianza explicada por PC1:",
      paste0(formatC(pc1_percent, format = "f", digits = 2), "%")
    ),
    paste(
      "- Varianza explicada por PC2:",
      paste0(formatC(pc2_percent, format = "f", digits = 2), "%")
    ),
    paste("- Estadístico PERMANOVA:", permanova_env_label),
    "",
    "### Advertencia interpretativa",
    "",
    "La interpretación estadística debe ser cautelosa porque la matriz fisicoquímica contiene solo seis unidades ambientales, tres por desierto.",
    "",
    "### Archivos generados",
    "",
    "- 03_pca_physicochemical_variance_explained.tsv",
    "- 03_pca_physicochemical_scores.tsv",
    "- 03_pca_physicochemical_loadings_contributions.tsv",
    "- 03_permanova_physicochemical_by_desert.tsv",
    "- 03_physicochemical_PCA_publication.pdf/tiff/jpg",
    "- 03_physicochemical_PCA_variable_contributions.pdf/tiff/jpg"
  ),
  archivo_bitacora,
  append = TRUE
)
```


```{r section-3-pca-biplot-publication}
## Sección 3. Figura PCA fisicoquímica para publicación -------------------

pc1_percent <- varianza_pca$variance_explained_percent[
  varianza_pca$PC == "PC1"
]

pc2_percent <- varianza_pca$variance_explained_percent[
  varianza_pca$PC == "PC2"
]

## Escalar vectores para que sean visibles en el biplot -------------------

rango_scores <- min(
  diff(range(scores_pca$PC1)),
  diff(range(scores_pca$PC2))
)

rango_loadings <- max(
  sqrt(loadings_pca$PC1^2 + loadings_pca$PC2^2)
)

factor_vectores <- 0.38 * rango_scores / rango_loadings

loadings_plot <- loadings_pca %>%
  dplyr::mutate(
    PC1_arrow = PC1 * factor_vectores,
    PC2_arrow = PC2 * factor_vectores
  )

fig_pca_fq <- ggplot(
  scores_pca,
  aes(
    x = PC1,
    y = PC2,
    color = Desert,
    fill = Desert
  )
) +
  geom_hline(
    yintercept = 0,
    linewidth = 0.3,
    linetype = "dashed",
    color = "grey55"
  ) +
  geom_vline(
    xintercept = 0,
    linewidth = 0.3,
    linetype = "dashed",
    color = "grey55"
  ) +
  stat_ellipse(
    geom = "polygon",
    alpha = 0.12,
    linewidth = 0.35,
    level = 0.68,
    show.legend = FALSE
  ) +
  geom_point(
    size = 3.4,
    shape = 21,
    color = "black",
    stroke = 0.45
  ) +
  ggrepel::geom_text_repel(
    aes(label = Unidad),
    size = 3.3,
    show.legend = FALSE,
    max.overlaps = Inf
  ) +
  geom_segment(
    data = loadings_plot,
    aes(
      x = 0,
      y = 0,
      xend = PC1_arrow,
      yend = PC2_arrow
    ),
    inherit.aes = FALSE,
    arrow = arrow(length = unit(0.18, "cm")),
    linewidth = 0.45,
    color = "grey20"
  ) +
  ggrepel::geom_text_repel(
    data = loadings_plot,
    aes(
      x = PC1_arrow,
      y = PC2_arrow,
      label = variable_label
    ),
    inherit.aes = FALSE,
    size = 3.1,
    color = "grey10",
    max.overlaps = Inf
  ) +
  annotate(
    "label",
    x = Inf,
    y = -Inf,
    label = permanova_env_label,
    hjust = 1.05,
    vjust = -0.6,
    size = 3.4,
    label.size = 0.25
  ) +
  scale_color_manual(values = colores_desierto) +
  scale_fill_manual(values = colores_desierto) +
  labs(
    x = paste0(
      "PC1 (",
      formatC(pc1_percent, format = "f", digits = 1),
      "%)"
    ),
    y = paste0(
      "PC2 (",
      formatC(pc2_percent, format = "f", digits = 1),
      "%)"
    ),
    color = "Desert",
    fill = "Desert",
    title = "Physicochemical structure of soil samples",
    subtitle = "Principal component analysis of scaled soil variables",
    caption = "Points represent physicochemical sampling units. Arrows indicate variable loadings. Ellipses represent 68% normal confidence regions and are shown only as visual guides. Statistical test: PERMANOVA on Euclidean distances of scaled physicochemical variables."
  ) +
  publication_theme(base_size = 11) +
  theme(
    legend.position = "bottom",
    plot.caption = element_text(hjust = 0)
  )

fig_pca_fq

save_publication_figure(
  fig_pca_fq,
  filename = "03_physicochemical_PCA_publication",
  width = 8,
  height = 6
)
```

```{r section-3-pca-contributions-figure}
## Sección 3. Contribuciones de variables a PC1 y PC2 ---------------------

contribuciones_pca_long <- loadings_pca %>%
  dplyr::select(
    variable_label,
    contribution_PC1,
    contribution_PC2
  ) %>%
  tidyr::pivot_longer(
    cols = c(
      contribution_PC1,
      contribution_PC2
    ),
    names_to = "Axis",
    values_to = "Contribution"
  ) %>%
  dplyr::mutate(
    Axis = dplyr::recode(
      Axis,
      "contribution_PC1" = "PC1",
      "contribution_PC2" = "PC2"
    )
  )

top_contribuciones_pca <- contribuciones_pca_long %>%
  dplyr::group_by(Axis) %>%
  dplyr::slice_max(
    order_by = Contribution,
    n = 8,
    with_ties = FALSE
  ) %>%
  dplyr::ungroup() %>%
  dplyr::mutate(
    variable_label = forcats::fct_reorder(
      variable_label,
      Contribution
    )
  )

fig_pca_contributions <- ggplot(
  top_contribuciones_pca,
  aes(
    x = Contribution,
    y = variable_label
  )
) +
  geom_col(
    width = 0.7,
    fill = "grey60",
    color = "black",
    linewidth = 0.25
  ) +
  facet_wrap(
    ~ Axis,
    scales = "free_y"
  ) +
  labs(
    x = "Contribution (%)",
    y = NULL,
    title = "Main physicochemical contributors to PCA axes",
    subtitle = "Top variable contributions to PC1 and PC2",
    caption = "Contributions were calculated from squared PCA loadings."
  ) +
  publication_theme(base_size = 11) +
  theme(
    strip.background = element_blank(),
    strip.text = element_text(face = "bold"),
    legend.position = "none"
  )

fig_pca_contributions

save_publication_figure(
  fig_pca_contributions,
  filename = "03_physicochemical_PCA_variable_contributions",
  width = 7,
  height = 5.5
)
```

```{r section-3-update-log}
## Sección 3. Registrar PCA fisicoquímica en bitácora ---------------------

write(
  c(
    "",
    "## Parte 3. PCA fisicoquímica",
    "",
    paste("Fecha:", Sys.Date()),
    "",
    "### Objetivo",
    "",
    "Evaluar los principales gradientes fisicoquímicos del suelo mediante análisis de componentes principales.",
    "",
    "### Datos usados",
    "",
    "- Matriz fisicoquímica depurada: 02_env_qc_sin_NA_sin_varianza_cero.rds",
    paste("- Número de unidades ambientales:", nrow(env_qc)),
    paste("- Número de variables fisicoquímicas retenidas:", ncol(env_qc)),
    "",
    "### Decisiones metodológicas",
    "",
    "- Las variables fisicoquímicas fueron centradas y escaladas antes del PCA.",
    "- El PCA se ejecutó con stats::prcomp.",
    "- Las variables con NA, todos sus valores ausentes o varianza cero ya habían sido excluidas en la Sección 2.",
    "- Se calculó PERMANOVA sobre distancias euclidianas de las variables fisicoquímicas escaladas para evaluar separación por desierto.",
    "",
    "### Resultados principales",
    "",
    paste(
      "- Varianza explicada por PC1:",
      paste0(formatC(pc1_percent, format = "f", digits = 2), "%")
    ),
    paste(
      "- Varianza explicada por PC2:",
      paste0(formatC(pc2_percent, format = "f", digits = 2), "%")
    ),
    paste("- Estadístico PERMANOVA:", permanova_env_label),
    "",
    "### Advertencia interpretativa",
    "",
    "La interpretación estadística debe ser cautelosa porque la matriz fisicoquímica contiene solo seis unidades ambientales, tres por desierto.",
    "",
    "### Archivos generados",
    "",
    "- 03_pca_physicochemical_variance_explained.tsv",
    "- 03_pca_physicochemical_scores.tsv",
    "- 03_pca_physicochemical_loadings_contributions.tsv",
    "- 03_permanova_physicochemical_by_desert.tsv",
    "- 03_physicochemical_PCA_publication.pdf/tiff/jpg",
    "- 03_physicochemical_PCA_variable_contributions.pdf/tiff/jpg"
  ),
  archivo_bitacora,
  append = TRUE
)
```

