---
title: "Analisis_suelos_desiertos"
author: "Gloria Sarmina"
date: "`r Sys.Date()`"
output: html_document
---

```{r setup, include=FALSE}
knitr::opts_chunk$set(echo = TRUE)
```

Primero hay que preparar las tablas con los análisis fisicoquímicos
```{r}
# Cargar paquetes
library(tidyverse)
library(vegan)
library(FactoMineR)
install.packages("factoextra", dependencies = TRUE, ask = FALSE)
library(factoextra)
library(ggpubr)
library(reshape2)
install.packages("readxl")
library(readxl)

# Leer archivo
suelo <- read_excel("Análisis_fisicoquímicos_desiertos_DF.xlsx")

```
Limpieza y transformación
Convertir comas por puntos en variables numéricas.
Convertir factores categóricos (Sitio, Cuadrante, Ident.) y asegurar que variables como Textural estén como factores.
```{r}
# Reemplazo de comas y conversión a numérico
suelo <- suelo %>%
  mutate(across(where(is.character), ~ gsub(",", ".", .))) %>%
  mutate(across(c(pH, CE, MO, N, K, Ca, Mg, Na, CIC, Fe, N_NO3, N_NH4, Ct, Pt, arena, limo, arcilla), as.numeric)) %>%
  mutate(Textural = as.factor(Textural),
         Sitio = as.factor(Sitio),
         Ident. = as.factor(Ident.))
library(dplyr)
suelo %>% 
  summarise(across(where(is.numeric), ~ sum(is.na(.)), .names = "NAs_{.col}"))

```
Cómo se modifica el pH del suelo con la actividad microbiana
```{r}
library(ggplot2)

ggplot(suelo, aes(x = Ident., y = pH, fill = Ident.)) +
  geom_boxplot(width = 0.6, color = "black") +
  facet_wrap(~Sitio) +
  scale_fill_brewer(palette = "Set2") +  # Puedes cambiar a "Dark2", "Pastel1", etc.
  labs(
    title = "Comparación de pH del suelo por tratamiento",
    subtitle = "Separado por desierto (CC y VG)",
    x = "Tratamiento",
    y = "pH"
  ) +
  theme_bw(base_size = 14) +
  theme(
    strip.background = element_rect(fill = "gray90", color = NA),
    strip.text = element_text(face = "bold", size = 13),
    plot.title = element_text(face = "bold", size = 16),
    legend.position = "none"
  )

```

Para analizar todos los parámetros en un análisis multivariado
PCOA
# Selecciona solo las variables fisicoquímicas numéricas
quimicos <- suelo %>%
  select(pH, CE, MO, N, K, Ca, Mg, Na, CIC, Fe, N_NO3, N_NH4, Ct, Pt, arena, limo, arcilla)
#Estandarizar variables 
quimicos_scaled <- scale(quimicos)

library(FactoMineR)
library(factoextra)

install.packages("missMDA")
library(missMDA)
library(tidyverse)
str(quimicos)
sum(is.na(quimicos))        # Cuántos NA totales hay

quimicos <- as.data.frame(quimicos)

quimicos <- suelo %>%
  select(pH, CE, MO, N, K, Ca, Mg, Na, CIC, Fe, N_NO3, N_NH4, Ct, Pt, arena, limo, arcilla) %>%
  mutate(across(everything(), as.numeric)) %>%  # asegura que todo sea numérico
  as.data.frame()  # convierte a data.frame

# 1. Estimar número óptimo de componentes
library(missMDA)
quimicos_clean <- as.data.frame(quimicos)
quimicos_clean <- quimicos_clean[, sapply(quimicos_clean, is.numeric)]
str(quimicos_clean)

# 2. Imputar los valores faltantes
library(missMDA)
imputado <- imputePCA(quimicos_clean, ncp = 2, scale = TRUE)

library(FactoMineR)
datos_pca <- as.data.frame(imputado$completeObs)
datos_pca <- datos_pca %>%
  mutate(across(everything(), ~ as.numeric(.)))
str(datos_pca)
str(quimicos)
summary(quimicos)

library(dplyr)

quimicos_clean <- suelo %>%
  select(pH, CE, MO, N, K, Ca, Mg, Na, CIC, Fe, N_NO3, N_NH4, Ct, Pt, arena, limo, arcilla) %>%
  mutate(across(everything(), as.numeric)) %>%
  as.data.frame()
str(quimicos_clean)

#Imputación directa
library(missMDA)
imputado <- imputePCA(quimicos_clean, ncp = 2, scale = TRUE)
str(imputado$completeObs)


```{r}
library(dplyr)
library(ggplot2)

# 1. Limpiar y preparar datos numéricos
quimicos_clean <- suelo %>%
  select(pH, CE, MO, N, K, Ca, Mg, Na, CIC, Fe,
         N_NO3, N_NH4, Ct, Pt, arena, limo, arcilla) %>%
  mutate(across(everything(), as.numeric)) %>%
  as.data.frame()

# 2. Verifica que todo esté bien
summary(quimicos_clean)
apply(quimicos_clean, 2, function(x) sd(x, na.rm = TRUE)) == 0
quimicos_clean <- quimicos_clean %>%
  select(where(~ sd(., na.rm = TRUE) != 0))

# 3. Ejecutar PCA con prcomp (omite NA automáticamente si hay)
pca_result <- prcomp(na.omit(quimicos_clean), scale. = TRUE)
colnames(quimicos)[apply(quimicos, 2, function(x) sd(x, na.rm = TRUE)) == 0]


# 4. Convertir resultados a data.frame para graficar
pca_coords <- as.data.frame(pca_result$x)
pca_coords$Sitio <- suelo$Sitio[!is.na(rowSums(quimicos_clean))]

# 5. Visualizar
ggplot(pca_coords, aes(x = PC1, y = PC2, color = Sitio)) +
  geom_point(size = 3) +
  stat_ellipse(type = "norm", linetype = 2) +
  labs(title = "PCA del suelo (prcomp, sin imputación)",
       x = "PC1", y = "PC2") +
  theme_minimal()



```
```{r}
biplot(pca_result, scale = 0)  # Básico, con base R
library(factoextra)
fviz_pca_biplot(pca_result,
                geom.ind = "point",
                col.ind = "gray40",
                col.var = "red",
                arrowsize = 1,
                label = "var",
                repel = TRUE,
                title = "Biplot PCA: muestras y variables")

fviz_pca_var(pca_result,
             col.var = "contrib",
             gradient.cols = c("blue", "orange", "red"),
             repel = TRUE,
             title = "Contribución de variables a PC1 y PC2")


```
```{r}
library(factoextra)
fviz_pca_ind(pca_result,
             geom = "point",
             habillage = interaction(suelo$Sitio, suelo$Ident.),
             addEllipses = TRUE,
             palette = "Set2",
             title = "PCA: diferencias por desierto y tratamiento") +
  theme_minimal()


```
```{r}
library(vegan)

# Calcular matriz de distancias euclidianas
dist_suelo <- dist(quimicos_clean, method = "euclidean")

# PERMANOVA con interacciones
adonis2(dist_suelo ~ Sitio * Ident., data = suelo, permutations = 999)

# Paquetes necesarios
library(vegan)
library(dplyr)
library(knitr)

# 1. Calcula la distancia euclidiana
dist_suelo <- dist(quimicos_clean, method = "euclidean")

# 2. Ejecuta PERMANOVA
adonis_result <- adonis2(dist_suelo ~ Sitio * Ident., data = suelo, permutations = 999)

# 3. Convierte resultados a data.frame
adonis_df <- as.data.frame(adonis_result)

# 4. Agrega una columna con codificación de significancia
adonis_df$Signif <- cut(adonis_df$`Pr(>F)`,
                        breaks = c(-Inf, 0.001, 0.01, 0.05, 0.1, Inf),
                        labels = c("***", "**", "*", ".", " "),
                        right = TRUE)

# 5. Renombra columnas para el informe
colnames(adonis_df) <- c("Grados de libertad", "Suma de cuadrados", "R²", "F", "valor p", "Significancia")

# 6. Imprime tabla limpia (puedes exportarla también)
kable(adonis_df, digits = 4, caption = "Tabla resumen del análisis PERMANOVA: diferencias entre desiertos y tratamientos")


```
Los desiertos CC y VG tienen perfiles fisicoquímicos muy distintos.
Las costras modifican ligeramente esos perfiles.
Ese efecto depende del desierto: por ejemplo, la actividad de la comunidad puede tener más impacto en VG que en CC, o viceversa.

Sitio	*** p = 0.001	Los suelos del desierto CC son significativamente distintos a los del desierto VG en términos fisicoquímicos. Es el efecto más fuerte (98% de la varianza).
Ident. (Costra/Control)	* p = 0.028	El tratamiento (costra vs control) también explica una parte significativa de la variación (0.4%). Aunque es menor, sigue siendo relevante.
Sitio:Ident. (interacción)	* p = 0.026	La interacción entre desierto y tratamiento es significativa. Esto sugiere que el efecto del tratamiento cambia dependiendo del desierto.
```{r}
#Boxplots de variables clave diferenciadas por tratamiento dentro de cada desierto.
library(ggplot2)
library(dplyr)
library(patchwork)

# 1. Define las variables clave que quieres graficar
variables_clave <- c("pH", "CE", "MO", "Ca", "Na", "arcilla")

# 2. Función para graficar cada variable
# En la función de boxplot, ajusta el título con \n para salto de línea
graficar_boxplot <- function(variable) {
  ggplot(suelo, aes(x = Ident., y = .data[[variable]], fill = Ident.)) +
    geom_boxplot(width = 4, color = "black") +
    facet_wrap(~Sitio) +
    scale_fill_brewer(palette = "Set2") +
    labs(
      title = paste0("Distribución de\n", variable),
      x = "Tratamiento",
      y = variable
    ) +
    theme_bw(base_size = 14) +
    theme(
      strip.background = element_rect(fill = "gray90", color = NA),
      strip.text = element_text(face = "bold", size = 13),
      plot.title = element_text(face = "bold", size = 12, lineheight = 1.1),
      legend.position = "none"
    )
}

# 3. Aplica la función a cada variable
plots <- lapply(variables_clave, graficar_boxplot)

# 4. Opcional: visualizar uno por uno
print(plots[[1]])

# 5. O usar patchwork para mostrarlos juntos 
install.packages("patchwork")



wrap_plots(plots, ncol = 2)

```
```{r}
library(dplyr)
library(tidyr)
library(ggplot2)

# 1. Selecciona y agrupa
variables_clave <- c("pH", "CE", "MO", "Ca", "Na", "arcilla")

# 2. Calcular medias por grupo (Sitio × Tratamiento)
tabla_medias <- suelo %>%
  group_by(Sitio, Ident.) %>%
  summarise(across(all_of(variables_clave), ~ mean(.x, na.rm = TRUE))) %>%
  unite(Grupo, Sitio, Ident.) %>%
  column_to_rownames("Grupo")

# 3. Escalar (Z-score por variable)
tabla_escalada <- scale(tabla_medias) %>% as.data.frame()

# 4. Convertir a formato largo para graficar
heatmap_data <- tabla_escalada %>%
  rownames_to_column("Grupo") %>%
  pivot_longer(-Grupo, names_to = "Variable", values_to = "Valor")

# 5. Graficar heatmap
ggplot(heatmap_data, aes(x = Variable, y = Grupo, fill = Valor)) +
  geom_tile(color = "white") +
  scale_fill_gradient2(low = "blue", mid = "white", high = "red", midpoint = 0,
                       name = "Z-score") +
  labs(
    title = "Mapa de calor de características fisicoquímicas",
    subtitle = "Valores estandarizados por grupo (Sitio × Tratamiento)",
    x = "Variable fisicoquímica",
    y = "Grupo"
  ) +
  theme_minimal(base_size = 13) +
  theme(
    axis.text.x = element_text(angle = 45, hjust = 1, face = "bold"),
    axis.text.y = element_text(face = "bold"),
    plot.title = element_text(face = "bold")
  )

```

