---
title: "Heatmap_Metacyc"
author: "Gloria Sarmina"
date: "`r Sys.Date()`"
output: html_document
toc: true
toc_depth: 
number_sections: true
theme: readable
---

```{r setup, include=FALSE}
knitr::opts_chunk$set(echo = TRUE)
```

# MetaCyc abundance heatmap

## Descripción general del protocolo

Este protocolo reconstruye el análisis de abundancias funcionales MetaCyc generado a partir de los resultados de HUMAnN3. El objetivo principal es producir un heatmap de funciones MetaCyc agrupadas por categorías ecológico-funcionales, comparando los perfiles funcionales de muestras provenientes de dos desiertos: Cuatro Ciénegas y Valle de Guadalupe.

El flujo general del análisis consiste en: cargar la tabla de abundancias MetaCyc, eliminar entradas no informativas, renombrar las muestras con etiquetas ecológicas interpretables, construir una matriz de muestras por funciones, asignar cada muestra a su desierto de origen, clasificar las funciones en categorías funcionales mediante palabras clave, escalar las abundancias por función usando z-score, calcular diferencias globales de composición funcional mediante PERMANOVA y finalmente generar un heatmap con anotaciones por desierto y por categoría funcional.

Este protocolo está diseñado para ser reproducible y trazable. Por ello, cada paso importante se registra en una bitácora del proyecto. Cada vez que se cargue o genere una tabla, se imprimen sus dimensiones y una vista de las primeras cinco filas para facilitar la revisión rápida del análisis.

## Resumen metodológico

Se analizaron abundancias funcionales MetaCyc obtenidas con HUMAnN3. Primero se eliminaron entradas no informativas correspondientes a funciones no mapeadas o no integradas. Posteriormente, las muestras fueron renombradas de acuerdo con su identidad ecológica y desierto de origen. La tabla funcional se transformó a una matriz de muestras por funciones, y cada muestra fue anotada como perteneciente a Cuatro Ciénegas o Valle de Guadalupe. Las funciones MetaCyc fueron agrupadas en categorías ecológico-funcionales mediante una clasificación heurística basada en palabras clave presentes en los nombres funcionales. Para visualizar patrones relativos de enriquecimiento o disminución funcional entre muestras, las abundancias fueron escaladas por función mediante transformación z-score. Se construyó un heatmap con agrupamiento jerárquico de muestras y funciones, incorporando anotaciones por desierto y por categoría funcional. Además, se evaluaron diferencias globales en la composición funcional entre desiertos mediante PERMANOVA basada en distancia Bray-Curtis calculada sobre abundancias relativas.

# Bloque 0. Preparación del proyecto, directorios y bitácora

```{r setup, message=FALSE, warning=FALSE}
# ============================================================
# MetaCyc_abundance_heatmap
# Preparación inicial del protocolo
# ============================================================

# Limpiar ambiente de R
rm(list = ls())

# Limpiar consola
cat("\014")

# Opciones generales del R Markdown
knitr::opts_chunk$set(
  echo = TRUE,
  message = FALSE,
  warning = FALSE
)

# ============================================================
# 0.1. Nombre del proyecto
# ============================================================

project_name <- "MetaCyc_abundance_heatmap"

# ============================================================
# 0.2. Directorios de entrada y salida
# ============================================================
# IMPORTANTE:
# Esta ruta corresponde a la carpeta donde tienes el archivo:
# rxn-cpm-metacyc.tsv

dir_input <- "/Users/alejandrasarmina/Desktop/HUMAnN3/hummann_origen"

# Carpeta principal donde se guardarán los outputs generados por este protocolo
dir_project <- file.path(dir_input, project_name)

# Subcarpetas de outputs
dir_outputs <- file.path(dir_project, "outputs")
dir_figures <- file.path(dir_outputs, "figures")
dir_tables  <- file.path(dir_outputs, "tables")
dir_logs    <- file.path(dir_outputs, "logs")
dir_objects <- file.path(dir_outputs, "r_objects")

# Archivo de entrada principal
file_metacyc <- file.path(dir_input, "rxn-cpm-metacyc.tsv")


# Crear carpetas si no existen
dirs_to_create <- c(
  dir_project,
  dir_outputs,
  dir_figures,
  dir_tables,
  dir_logs,
  dir_objects
)

for (d in dirs_to_create) {
  if (!dir.exists(d)) {
    dir.create(d, recursive = TRUE)
  }
}

# ============================================================
# 0.3. Archivo de bitácora
# ============================================================

log_file <- file.path(
  dir_logs,
  paste0(project_name, "_bitacora.txt")
)

# Reiniciar bitácora cada vez que se corre el protocolo desde cero
cat(
  paste0(
    "BITÁCORA DEL PROYECTO: ", project_name, "\n",
    "Fecha de inicio: ", Sys.time(), "\n",
    "============================================================\n\n"
  ),
  file = log_file
)

# ============================================================
# 0.4. Funciones auxiliares para la bitácora
# ============================================================

log_write <- function(...) {
  text <- paste0(...)
  cat(text, "\n")
  cat(text, "\n", file = log_file, append = TRUE)
}

log_step <- function(step_title, note = NULL) {
  separator <- paste(rep("=", 60), collapse = "")
  
  log_write("\n", separator)
  log_write(step_title)
  log_write("Fecha y hora: ", Sys.time())
  
  if (!is.null(note)) {
    log_write("Nota: ", note)
  }
  
  log_write(separator, "\n")
}

preview_table <- function(x, table_name, n = 5, max_cols = 8) {
  
  log_write("\n--- Revisión de tabla: ", table_name, " ---")
  
  df <- as.data.frame(x)
  
  log_write(
    "Dimensiones: ",
    nrow(df), " filas x ",
    ncol(df), " columnas"
  )
  
  preview <- utils::head(df, n)
  
  if (is.finite(max_cols) && ncol(preview) > max_cols) {
    preview_to_print <- preview[, seq_len(max_cols), drop = FALSE]
    log_write(
      "Vista previa: primeras ", n,
      " filas y primeras ", max_cols,
      " columnas. La tabla completa tiene ",
      ncol(df), " columnas."
    )
  } else {
    preview_to_print <- preview
    log_write("Vista previa: primeras ", n, " filas.")
  }
  
  captured_preview <- capture.output(print(preview_to_print))
  
  cat(
    paste(captured_preview, collapse = "\n"),
    "\n",
    file = log_file,
    append = TRUE
  )
  
  print(preview_to_print)
  
  invisible(preview_to_print)
}

check_file_exists <- function(file_path, file_description = "archivo") {
  if (!file.exists(file_path)) {
    stop(
      paste0(
        "No se encontró el ", file_description, " en la ruta:\n",
        file_path,
        "\nRevisa que la ruta sea correcta antes de continuar."
      )
    )
  } else {
    log_write("Archivo encontrado: ", file_path)
  }
}

# ============================================================
# 0.5. Registrar directorios del protocolo
# ============================================================

log_step(
  "Bloque 0. Preparación del proyecto, directorios y bitácora",
  "Se definieron las rutas de entrada, salida, figuras, tablas, objetos de R y bitácora."
)

tabla_directorios <- tibble::tibble(
  elemento = c(
    "Nombre del proyecto",
    "Directorio de entrada",
    "Directorio del proyecto",
    "Directorio de outputs",
    "Directorio de figuras",
    "Directorio de tablas",
    "Directorio de bitácora",
    "Directorio de objetos R",
    "Archivo MetaCyc de entrada",
    "Archivo de bitácora"
  ),
  ruta = c(
    project_name,
    dir_input,
    dir_project,
    dir_outputs,
    dir_figures,
    dir_tables,
    dir_logs,
    dir_objects,
    file_metacyc,
    log_file
  )
)

preview_table(
  tabla_directorios,
  table_name = "tabla_directorios",
  n = 5,
  max_cols = Inf
)

# Verificar que el archivo principal exista
check_file_exists(
  file_metacyc,
  file_description = "archivo de abundancias MetaCyc rxn-cpm-metacyc.tsv"
)

log_write("Bloque 0 completado correctamente.")
```

## Archivos de entrada

El archivo de entrada principal de este protocolo es:

```{r mostrar_archivo_entrada}
file_metacyc
```

Este archivo corresponde a la tabla de abundancias funcionales MetaCyc generada a partir de HUMAnN3.

## Archivos y carpetas generadas

Los outputs se guardarán dentro del proyecto:

```{r mostrar_directorio_proyecto}
dir_project
```

Las figuras se guardarán en:

```{r mostrar_directorio_figuras}
dir_figures
```

Las tablas generadas se guardarán en:

```{r mostrar_directorio_tablas}
dir_tables
```

La bitácora del análisis se guardará en:

```{r mostrar_bitacora}
log_file
```
# Bloque 1. Carga de librerías y lectura del archivo MetaCyc

```{r bloque_1_librerias_y_lectura_metacyc, message=FALSE, warning=FALSE}
# ============================================================
# Bloque 1. Carga de librerías y lectura del archivo MetaCyc
# ============================================================

log_step(
  "Bloque 1. Carga de librerías y lectura del archivo MetaCyc",
  "Se cargan las librerías necesarias y se lee la tabla rxn-cpm-metacyc.tsv."
)

# ============================================================
# 1.1. Cargar librerías necesarias
# ============================================================

required_packages <- c(
  "tidyverse",
  "pheatmap",
  "vegan",
  "grid"
)

missing_packages <- required_packages[
  !sapply(required_packages, requireNamespace, quietly = TRUE)
]

if (length(missing_packages) > 0) {
  stop(
    paste0(
      "Faltan paquetes necesarios para correr el protocolo: ",
      paste(missing_packages, collapse = ", "),
      "\nInstálalos antes de continuar con install.packages()."
    )
  )
}

library(tidyverse)
library(pheatmap)
library(vegan)
library(grid)

log_write(
  "Librerías cargadas correctamente: ",
  paste(required_packages, collapse = ", ")
)

# ============================================================
# 1.2. Verificar que el archivo de entrada exista
# ============================================================

check_file_exists(
  file_metacyc,
  file_description = "archivo de abundancias MetaCyc rxn-cpm-metacyc.tsv"
)

# ============================================================
# 1.3. Leer tabla MetaCyc
# ============================================================

metacyc <- read_tsv(
  file_metacyc,
  show_col_types = FALSE
)

# Registrar tabla cargada en la bitácora
preview_table(
  metacyc,
  table_name = "metacyc_raw_rxn_cpm_metacyc",
  n = 5,
  max_cols = 8
)

# ============================================================
# 1.4. Revisar nombres de columnas
# ============================================================

metacyc_colnames <- tibble(
  column_number = seq_along(colnames(metacyc)),
  column_name = colnames(metacyc)
)

preview_table(
  metacyc_colnames,
  table_name = "metacyc_colnames",
  n = 5,
  max_cols = Inf
)

# ============================================================
# 1.5. Verificar columna funcional principal
# ============================================================

if (!"# Gene Family" %in% colnames(metacyc)) {
  stop(
    paste0(
      "No se encontró la columna '# Gene Family'.\n",
      "Revisa si el archivo tiene otro nombre para la columna funcional principal."
    )
  )
}

log_write("Columna '# Gene Family' encontrada correctamente.")

# ============================================================
# 1.6. Guardar objeto crudo leído desde HUMAnN3
# ============================================================

saveRDS(
  metacyc,
  file = file.path(dir_objects, "01_metacyc_raw.rds")
)

log_write(
  "Objeto metacyc guardado en: ",
  file.path(dir_objects, "01_metacyc_raw.rds")
)

log_write("Bloque 1 completado correctamente.")
```

## Revisión rápida del archivo MetaCyc cargado

```{r bloque_1_resumen_metacyc}
dim(metacyc)
head(metacyc, 5)
```
# Bloque 2. Limpieza de funciones no informativas

En este bloque se limpia la tabla de abundancias MetaCyc. Primero se eliminan las filas no informativas asociadas a `UNMAPPED` y `UNINTEGRATED`, que corresponden a lecturas o abundancias que HUMAnN3 no pudo asignar a funciones interpretables. Después se eliminan las dos primeras filas restantes, que en este archivo corresponden a metadatos internos de HUMAnN3: `Sample` y `Type`.

Este paso es necesario para conservar únicamente funciones MetaCyc cuantitativas antes de construir la matriz funcional.

```{r bloque_2_limpieza_metacyc, message=FALSE, warning=FALSE}
# ============================================================
# Bloque 2. Limpieza de funciones no informativas
# ============================================================

log_step(
  "Bloque 2. Limpieza de funciones no informativas",
  "Se eliminan filas UNMAPPED/UNINTEGRATED y las filas internas Sample y Type."
)

# ============================================================
# 2.1. Contar filas originales
# ============================================================

n_rows_original <- nrow(metacyc)

log_write(
  "Número de filas originales en metacyc: ",
  n_rows_original
)

# ============================================================
# 2.2. Identificar filas UNMAPPED o UNINTEGRATED
# ============================================================

metacyc_unmapped_unintegrated <- metacyc %>%
  filter(grepl("UNMAPPED|UNINTEGRATED", `# Gene Family`))

preview_table(
  metacyc_unmapped_unintegrated,
  table_name = "metacyc_unmapped_unintegrated",
  n = 5,
  max_cols = 8
)

log_write(
  "Número de filas UNMAPPED/UNINTEGRATED detectadas: ",
  nrow(metacyc_unmapped_unintegrated)
)

# ============================================================
# 2.3. Eliminar filas UNMAPPED y UNINTEGRATED
# ============================================================

metacyc_no_unmapped <- metacyc %>%
  filter(!grepl("UNMAPPED|UNINTEGRATED", `# Gene Family`))

preview_table(
  metacyc_no_unmapped,
  table_name = "metacyc_no_unmapped",
  n = 5,
  max_cols = 8
)

log_write(
  "Número de filas después de eliminar UNMAPPED/UNINTEGRATED: ",
  nrow(metacyc_no_unmapped)
)

# ============================================================
# 2.4. Revisar las dos primeras filas que se eliminarán
# ============================================================
# En este archivo, estas filas corresponden a:
# Sample
# Type

metacyc_internal_rows_removed <- metacyc_no_unmapped %>%
  slice(1:2)

preview_table(
  metacyc_internal_rows_removed,
  table_name = "metacyc_internal_rows_removed_sample_type",
  n = 5,
  max_cols = 8
)

log_write(
  "Filas internas que se eliminarán después del filtrado UNMAPPED/UNINTEGRATED: ",
  paste(metacyc_internal_rows_removed$`# Gene Family`, collapse = ", ")
)

# ============================================================
# 2.5. Eliminar filas internas Sample y Type
# ============================================================

metacyc_clean <- metacyc_no_unmapped %>%
  slice(-c(1, 2))

preview_table(
  metacyc_clean,
  table_name = "metacyc_clean",
  n = 5,
  max_cols = 8
)

log_write(
  "Número de filas finales en metacyc_clean: ",
  nrow(metacyc_clean)
)

log_write(
  "Número de columnas finales en metacyc_clean: ",
  ncol(metacyc_clean)
)

# ============================================================
# 2.6. Verificar que no queden filas no informativas
# ============================================================

remaining_noninformative <- metacyc_clean %>%
  filter(grepl("UNMAPPED|UNINTEGRATED|^Sample$|^Type$", `# Gene Family`))

preview_table(
  remaining_noninformative,
  table_name = "remaining_noninformative_rows_after_cleaning",
  n = 5,
  max_cols = 8
)

if (nrow(remaining_noninformative) > 0) {
  stop(
    paste0(
      "Todavía quedan filas no informativas en metacyc_clean. ",
      "Revisa el objeto remaining_noninformative."
    )
  )
} else {
  log_write(
    "Verificación correcta: no quedan filas UNMAPPED, UNINTEGRATED, Sample o Type en metacyc_clean."
  )
}

# ============================================================
# 2.7. Guardar tabla limpia
# ============================================================

saveRDS(
  metacyc_clean,
  file = file.path(dir_objects, "02_metacyc_clean.rds")
)

write_tsv(
  metacyc_clean,
  file = file.path(dir_tables, "02_metacyc_clean.tsv")
)

log_write(
  "Objeto metacyc_clean guardado en: ",
  file.path(dir_objects, "02_metacyc_clean.rds")
)

log_write(
  "Tabla metacyc_clean guardada en: ",
  file.path(dir_tables, "02_metacyc_clean.tsv")
)

# ============================================================
# 2.8. Resumen del bloque
# ============================================================

tabla_resumen_limpieza <- tibble(
  paso = c(
    "Filas originales",
    "Filas UNMAPPED/UNINTEGRATED eliminadas",
    "Filas internas Sample/Type eliminadas",
    "Filas finales en metacyc_clean"
  ),
  n_filas = c(
    n_rows_original,
    nrow(metacyc_unmapped_unintegrated),
    nrow(metacyc_internal_rows_removed),
    nrow(metacyc_clean)
  )
)

preview_table(
  tabla_resumen_limpieza,
  table_name = "tabla_resumen_limpieza",
  n = 5,
  max_cols = Inf
)

write_csv(
  tabla_resumen_limpieza,
  file = file.path(dir_tables, "02_resumen_limpieza_metacyc.csv")
)

log_write(
  "Tabla resumen de limpieza guardada en: ",
  file.path(dir_tables, "02_resumen_limpieza_metacyc.csv")
)

log_write("Bloque 2 completado correctamente.")
```

## Revisión rápida de la tabla limpia

```{r bloque_2_revision_metacyc_clean}
dim(metacyc_clean)
head(metacyc_clean, 5)
```
# Bloque 3. Renombrar muestras y construir matriz funcional

En este bloque se renombran las muestras usando etiquetas ecológicas interpretables. Los nombres originales de HUMAnN3, por ejemplo `A11_Abundance-RPKs`, se simplifican primero a `A11` y después se renombran de acuerdo con el diseño de muestreo.

Posteriormente, la tabla se transforma a una matriz funcional con muestras como filas y funciones MetaCyc como columnas. Esta matriz será la base para el heatmap, el escalamiento por función y la PERMANOVA.

```{r bloque_3_renombrar_muestras_y_matriz, message=FALSE, warning=FALSE}
# ============================================================
# Bloque 3. Renombrar muestras y construir matriz funcional
# ============================================================

log_step(
  "Bloque 3. Renombrar muestras y construir matriz funcional",
  "Se renombran las muestras y se construye la matriz muestras x funciones."
)

# ============================================================
# 3.1. Extraer nombres originales de las columnas de abundancia
# ============================================================

nombres_originales <- colnames(metacyc_clean)[-1]

tabla_nombres_originales <- tibble(
  column_number = seq_along(nombres_originales),
  nombre_original = nombres_originales
)

preview_table(
  tabla_nombres_originales,
  table_name = "tabla_nombres_originales",
  n = 5,
  max_cols = Inf
)

# ============================================================
# 3.2. Quitar sufijo técnico de HUMAnN3
# ============================================================

nombres_sin_sufijo <- str_remove(
  nombres_originales,
  "_Abundance-RPKs$"
)

tabla_nombres_sin_sufijo <- tibble(
  column_number = seq_along(nombres_originales),
  nombre_original = nombres_originales,
  nombre_sin_sufijo = nombres_sin_sufijo
)

preview_table(
  tabla_nombres_sin_sufijo,
  table_name = "tabla_nombres_sin_sufijo",
  n = 5,
  max_cols = Inf
)

# ============================================================
# 3.3. Diccionario de renombrado de muestras
# ============================================================
# Este diccionario reproduce el renombrado usado en el protocolo original.

renombres <- c(
  "A1"  = "A1_CC",
  "A21" = "A2_CC",
  "A22" = "A3_CC",
  "A4"  = "B1_CC",
  "A5"  = "B2_CC",
  "A6"  = "B3_CC",
  "A7"  = "C1_CC",
  "A8"  = "C2_CC",
  "A9"  = "C3_CC",
  "A23" = "D1_VG",
  "A11" = "D2_VG",
  "A12" = "D3_VG",
  "A13" = "E1_VG",
  "A14" = "E2_VG",
  "A15" = "E3_VG",
  "A16" = "F1_VG",
  "A17" = "F2_VG",
  "A24" = "F3_VG"
)

tabla_diccionario_renombres <- tibble(
  nombre_sin_sufijo = names(renombres),
  nombre_final = as.character(renombres)
)

preview_table(
  tabla_diccionario_renombres,
  table_name = "tabla_diccionario_renombres",
  n = 5,
  max_cols = Inf
)

# ============================================================
# 3.4. Aplicar renombrado
# ============================================================

nuevos_nombres <- renombres[nombres_sin_sufijo]

tabla_renombrado_muestras <- tibble(
  nombre_original = nombres_originales,
  nombre_sin_sufijo = nombres_sin_sufijo,
  nombre_final = as.character(nuevos_nombres)
)

preview_table(
  tabla_renombrado_muestras,
  table_name = "tabla_renombrado_muestras",
  n = 5,
  max_cols = Inf
)

# Verificar que todas las muestras hayan sido reconocidas
muestras_sin_renombre <- tabla_renombrado_muestras %>%
  filter(is.na(nombre_final))

preview_table(
  muestras_sin_renombre,
  table_name = "muestras_sin_renombre",
  n = 5,
  max_cols = Inf
)

if (nrow(muestras_sin_renombre) > 0) {
  stop(
    paste0(
      "Hay muestras sin renombrar. Revisa la tabla muestras_sin_renombre.\n",
      "Probablemente algún nombre de columna no coincide con el diccionario de renombrado."
    )
  )
} else {
  log_write("Verificación correcta: todas las muestras fueron renombradas.")
}

# Aplicar nombres finales a la tabla limpia
metacyc_renamed <- metacyc_clean

colnames(metacyc_renamed)[-1] <- as.character(nuevos_nombres)

preview_table(
  metacyc_renamed,
  table_name = "metacyc_renamed",
  n = 5,
  max_cols = 8
)

# ============================================================
# 3.5. Verificar duplicados en nombres de funciones
# ============================================================
# Para construir la matriz, los nombres de funciones deben poder usarse
# como nombres de columnas después de la transposición.

duplicated_functions <- metacyc_renamed %>%
  count(`# Gene Family`, name = "n") %>%
  filter(n > 1) %>%
  arrange(desc(n))

preview_table(
  duplicated_functions,
  table_name = "duplicated_functions",
  n = 5,
  max_cols = Inf
)

if (nrow(duplicated_functions) > 0) {
  stop(
    paste0(
      "Se detectaron funciones MetaCyc duplicadas en '# Gene Family'.\n",
      "Para reproducir exactamente el protocolo original, no se modificaron los nombres.\n",
      "Necesitamos revisar estos duplicados antes de continuar."
    )
  )
} else {
  log_write("Verificación correcta: no hay nombres de funciones duplicados.")
}

# ============================================================
# 3.6. Construir matriz funcional muestras x funciones
# ============================================================
# Tabla original:
# filas = funciones
# columnas = muestras
#
# Matriz final:
# filas = muestras
# columnas = funciones

metacyc_matrix <- metacyc_renamed %>%
  column_to_rownames(var = "# Gene Family") %>%
  t() %>%
  as.data.frame(check.names = FALSE) %>%
  mutate(across(everything(), as.numeric))

preview_table(
  metacyc_matrix,
  table_name = "metacyc_matrix_muestras_por_funciones",
  n = 5,
  max_cols = 8
)

log_write(
  "Dimensiones de metacyc_matrix: ",
  nrow(metacyc_matrix),
  " muestras x ",
  ncol(metacyc_matrix),
  " funciones MetaCyc."
)

# ============================================================
# 3.7. Verificar valores NA después de convertir a numérico
# ============================================================

total_na_matrix <- sum(is.na(metacyc_matrix))

tabla_revision_na_matrix <- tibble(
  objeto = "metacyc_matrix",
  total_na = total_na_matrix,
  total_valores = nrow(metacyc_matrix) * ncol(metacyc_matrix),
  porcentaje_na = round(
    100 * total_na_matrix / (nrow(metacyc_matrix) * ncol(metacyc_matrix)),
    4
  )
)

preview_table(
  tabla_revision_na_matrix,
  table_name = "tabla_revision_na_matrix",
  n = 5,
  max_cols = Inf
)

if (total_na_matrix > 0) {
  log_write(
    "Advertencia: metacyc_matrix contiene valores NA después de la conversión a numérico."
  )
} else {
  log_write("Verificación correcta: metacyc_matrix no contiene valores NA.")
}

# ============================================================
# 3.8. Crear anotación de filas por desierto
# ============================================================

annot_row <- data.frame(
  Muestra = rownames(metacyc_matrix),
  Desierto = case_when(
    str_detect(rownames(metacyc_matrix), "_CC$") ~ "CC",
    str_detect(rownames(metacyc_matrix), "_VG$") ~ "VG",
    TRUE ~ "Desconocido"
  )
)

rownames(annot_row) <- annot_row$Muestra

preview_table(
  annot_row,
  table_name = "annot_row_muestras_desierto",
  n = 5,
  max_cols = Inf
)

# ============================================================
# 3.9. Revisar número de muestras por desierto
# ============================================================

tabla_muestras_por_desierto <- annot_row %>%
  as_tibble() %>%
  count(Desierto, name = "n_muestras")

preview_table(
  tabla_muestras_por_desierto,
  table_name = "tabla_muestras_por_desierto",
  n = 5,
  max_cols = Inf
)

if ("Desconocido" %in% tabla_muestras_por_desierto$Desierto) {
  stop(
    "Hay muestras clasificadas como Desconocido. Revisa los nombres de filas de metacyc_matrix."
  )
} else {
  log_write("Verificación correcta: todas las muestras fueron asignadas a CC o VG.")
}

# ============================================================
# 3.10. Guardar objetos y tablas del bloque
# ============================================================

saveRDS(
  metacyc_renamed,
  file = file.path(dir_objects, "03_metacyc_renamed.rds")
)

saveRDS(
  metacyc_matrix,
  file = file.path(dir_objects, "03_metacyc_matrix.rds")
)

saveRDS(
  annot_row,
  file = file.path(dir_objects, "03_annot_row.rds")
)

write_csv(
  tabla_renombrado_muestras,
  file = file.path(dir_tables, "03_tabla_renombrado_muestras.csv")
)

write_csv(
  tabla_muestras_por_desierto,
  file = file.path(dir_tables, "03_muestras_por_desierto.csv")
)

log_write(
  "Objeto metacyc_renamed guardado en: ",
  file.path(dir_objects, "03_metacyc_renamed.rds")
)

log_write(
  "Objeto metacyc_matrix guardado en: ",
  file.path(dir_objects, "03_metacyc_matrix.rds")
)

log_write(
  "Objeto annot_row guardado en: ",
  file.path(dir_objects, "03_annot_row.rds")
)

log_write(
  "Tabla de renombrado de muestras guardada en: ",
  file.path(dir_tables, "03_tabla_renombrado_muestras.csv")
)

log_write(
  "Tabla de muestras por desierto guardada en: ",
  file.path(dir_tables, "03_muestras_por_desierto.csv")
)

log_write("Bloque 3 completado correctamente.")
```

## Revisión rápida de la matriz funcional y anotación de muestras

```{r bloque_3_revision_matriz_y_anotacion}
dim(metacyc_matrix)
head(metacyc_matrix[, 1:5], 5)

dim(annot_row)
head(annot_row, 5)
```
# Bloque 4. Clasificación de funciones MetaCyc en categorías ecológico-funcionales

En este bloque se asigna cada función MetaCyc a una categoría funcional usando una estrategia heurística basada en palabras clave. Esto significa que el protocolo busca ciertos términos dentro del nombre de cada función, por ejemplo `photosynthesis`, `nitrate`, `phosphate`, `cytochrome` o `UV`, y con base en esas coincidencias asigna una categoría ecológico-funcional.

Este paso no usa un archivo oficial de mapeo de MetaCyc a categorías, sino una clasificación interpretativa construida para organizar visualmente las funciones en el heatmap.

```{r bloque_4_clasificacion_funcional, message=FALSE, warning=FALSE}
# ============================================================
# Bloque 4. Clasificación de funciones MetaCyc en categorías
# ecológico-funcionales
# ============================================================

log_step(
  "Bloque 4. Clasificación de funciones MetaCyc en categorías ecológico-funcionales",
  "Se asignan categorías funcionales mediante palabras clave presentes en los nombres de las funciones MetaCyc."
)

# ============================================================
# 4.1. Crear tabla de palabras clave por categoría funcional
# ============================================================
# Esta tabla reproduce la clasificación heurística usada en el
# protocolo original.

categorias <- tribble(
  ~categoria, ~keywords,
  "Glucólisis y metabolismo central", "glycolysis|EMP|TCA|pyruvate|gluconeogenesis",
  "Ciclo del carbono", "Calvin|carbon[- ]fixation|rubisco|CO2 fixation",
  "Fotosíntesis y pigmentos", "photosynthesis|chlorophyll|bacteriochlorophyll|light",
  "Respiración y transporte de electrones", "cytochrome|oxidase|ferredoxin|menaquinone",
  "Fermentación", "fermentation|alcohol|lactate|butyrate",
  "Metabolismo del nitrógeno", "nitrate|nitrite|ammonium|nitrogenase",
  "Metabolismo del azufre", "sulfate|sulfite|sulfur",
  "Metabolismo del fósforo", "phosphate|phosphonate|phosphatase",
  "Metabolismo del metano y C1", "methanogenesis|methane|methylamine",
  "Aminoácidos: biosíntesis", "synthesis of arginine|leucine|lysine",
  "Aminoácidos: degradación", "degradation of tyrosine|valine|phenylalanine",
  "Lípidos y ácidos grasos", "fatty acid|lipid metabolism|beta[- ]oxidation",
  "Nucleótidos", "purine|pyrimidine|adenine|guanine",
  "Vitaminas y cofactores", "biotin|folate|cobalamin|thiamine",
  "Polisacáridos y pared celular", "peptidoglycan|capsule|LPS|teichoic acid",
  "Transporte y secreción", "ABC transporter|PTS system|secretion system",
  "Señalización y quimiotaxis", "two-component|chemotaxis|quorum sensing",
  "Estrés oxidativo y respuesta ambiental", "superoxide|catalase|heat shock",
  "Metabolismo de compuestos aromáticos", "benzoate|phenol|catechol",
  "Degradación de xenobióticos", "pesticide|hydrocarbon|pollutant",
  "Metabolismo de compuestos secundarios", "siderophore|terpene|polyketide",
  "Biofilm y adhesión", "adhesin|pili|biofilm|EPS",
  "Protección UV", "UV|pigment|carotenoid|crt|phz|mel|mycosporine|sunscreen",
  "Movilidad celular", "flagellum|motility|chemotaxis"
)

preview_table(
  categorias,
  table_name = "categorias_keywords",
  n = 5,
  max_cols = Inf
)

log_write(
  "Número de categorías funcionales definidas en la tabla de palabras clave: ",
  nrow(categorias)
)

# ============================================================
# 4.2. Extraer nombres de funciones MetaCyc
# ============================================================

funciones <- colnames(metacyc_matrix)

tabla_funciones_metacyc <- tibble(
  function_number = seq_along(funciones),
  Funcion = funciones
)

preview_table(
  tabla_funciones_metacyc,
  table_name = "tabla_funciones_metacyc",
  n = 5,
  max_cols = Inf
)

log_write(
  "Número total de funciones MetaCyc que serán clasificadas: ",
  length(funciones)
)

# ============================================================
# 4.3. Inicializar todas las funciones como no clasificadas
# ============================================================

categorias_vector <- rep(
  "Otras funciones / sin clasificar",
  length(funciones)
)

# ============================================================
# 4.4. Asignar categorías usando palabras clave
# ============================================================
# Importante:
# Si una función coincide con más de una categoría, el resultado final
# corresponde a la última categoría que haga coincidencia dentro del
# orden de la tabla 'categorias'. Esto reproduce la lógica del
# protocolo original.

for (i in 1:nrow(categorias)) {
  
  patron <- categorias$keywords[i]
  categoria <- categorias$categoria[i]
  
  coincidencias <- grepl(
    patron,
    funciones,
    ignore.case = TRUE
  )
  
  categorias_vector[coincidencias] <- categoria
  
  log_write(
    "Categoría evaluada: ",
    categoria,
    " | Funciones coincidentes: ",
    sum(coincidencias)
  )
}

# ============================================================
# 4.5. Crear anotación de columnas para el heatmap
# ============================================================
# annot_col tendrá una fila por función MetaCyc y una columna con
# la categoría funcional asignada.

annot_col <- data.frame(
  Categoría = categorias_vector
)

rownames(annot_col) <- funciones

preview_table(
  annot_col,
  table_name = "annot_col_funciones_categoria",
  n = 5,
  max_cols = Inf
)

# ============================================================
# 4.6. Crear tabla explícita función-categoría
# ============================================================

tabla_funcion_categoria <- tibble(
  Funcion = funciones,
  Categoria = categorias_vector
)

preview_table(
  tabla_funcion_categoria,
  table_name = "tabla_funcion_categoria",
  n = 5,
  max_cols = Inf
)

# ============================================================
# 4.7. Resumen de número de funciones por categoría
# ============================================================

tabla_resumen_categorias <- tabla_funcion_categoria %>%
  count(Categoria, name = "Number_of_functions") %>%
  arrange(desc(Number_of_functions))

preview_table(
  tabla_resumen_categorias,
  table_name = "tabla_resumen_categorias",
  n = 5,
  max_cols = Inf
)

log_write(
  "Número de categorías funcionales presentes después de la clasificación: ",
  nrow(tabla_resumen_categorias)
)

# ============================================================
# 4.8. Verificar funciones no clasificadas
# ============================================================

tabla_funciones_no_clasificadas <- tabla_funcion_categoria %>%
  filter(Categoria == "Otras funciones / sin clasificar")

preview_table(
  tabla_funciones_no_clasificadas,
  table_name = "tabla_funciones_no_clasificadas",
  n = 5,
  max_cols = Inf
)

log_write(
  "Número de funciones que quedaron como 'Otras funciones / sin clasificar': ",
  nrow(tabla_funciones_no_clasificadas)
)

# ============================================================
# 4.9. Verificar correspondencia entre matriz y anotación
# ============================================================

mismas_funciones <- identical(
  colnames(metacyc_matrix),
  rownames(annot_col)
)

tabla_revision_matriz_anotacion <- tibble(
  revision = "colnames(metacyc_matrix) idénticos a rownames(annot_col)",
  resultado = mismas_funciones
)

preview_table(
  tabla_revision_matriz_anotacion,
  table_name = "tabla_revision_matriz_anotacion",
  n = 5,
  max_cols = Inf
)

if (!mismas_funciones) {
  stop(
    "Los nombres de funciones en metacyc_matrix no coinciden exactamente con los rownames de annot_col."
  )
} else {
  log_write(
    "Verificación correcta: las funciones de metacyc_matrix coinciden con annot_col."
  )
}

# ============================================================
# 4.10. Guardar objetos y tablas del bloque
# ============================================================

saveRDS(
  categorias,
  file = file.path(dir_objects, "04_categorias_keywords.rds")
)

saveRDS(
  annot_col,
  file = file.path(dir_objects, "04_annot_col.rds")
)

saveRDS(
  tabla_funcion_categoria,
  file = file.path(dir_objects, "04_tabla_funcion_categoria.rds")
)

write_csv(
  categorias,
  file = file.path(dir_tables, "04_categorias_keywords.csv")
)

write_csv(
  tabla_funcion_categoria,
  file = file.path(dir_tables, "04_tabla_funcion_categoria.csv")
)

write_csv(
  tabla_resumen_categorias,
  file = file.path(dir_tables, "04_resumen_categorias_funcionales.csv")
)

write_csv(
  tabla_funciones_no_clasificadas,
  file = file.path(dir_tables, "04_funciones_no_clasificadas.csv")
)

log_write(
  "Objeto categorias guardado en: ",
  file.path(dir_objects, "04_categorias_keywords.rds")
)

log_write(
  "Objeto annot_col guardado en: ",
  file.path(dir_objects, "04_annot_col.rds")
)

log_write(
  "Tabla función-categoría guardada en: ",
  file.path(dir_tables, "04_tabla_funcion_categoria.csv")
)

log_write(
  "Resumen de categorías funcionales guardado en: ",
  file.path(dir_tables, "04_resumen_categorias_funcionales.csv")
)

log_write(
  "Tabla de funciones no clasificadas guardada en: ",
  file.path(dir_tables, "04_funciones_no_clasificadas.csv")
)

log_write("Bloque 4 completado correctamente.")
```

## Revisión rápida de la clasificación funcional

```{r bloque_4_revision_clasificacion_funcional}
dim(annot_col)
head(annot_col, 5)

tabla_resumen_categorias
```
# Bloque 5. Escalamiento, abundancias relativas y PERMANOVA funcional

En este bloque se preparan las matrices cuantitativas para la visualización y el análisis estadístico. Primero se revisa que las funciones MetaCyc tengan variación entre muestras, ya que el escalamiento por z-score requiere desviación estándar distinta de cero. Después se escala cada función de manera independiente para visualizar enriquecimientos o disminuciones relativas entre muestras.

Además, se construye una matriz de abundancias relativas por muestra y se calcula una distancia Bray-Curtis. Esta distancia se usa en una PERMANOVA para evaluar si la composición funcional MetaCyc difiere entre los desiertos `CC` y `VG`.

```{r bloque_5_escalamiento_permanova, message=FALSE, warning=FALSE}
# ============================================================
# Bloque 5. Escalamiento, abundancias relativas y PERMANOVA funcional
# ============================================================

log_step(
  "Bloque 5. Escalamiento, abundancias relativas y PERMANOVA funcional",
  "Se escalan las funciones por z-score, se calculan abundancias relativas y se corre PERMANOVA con Bray-Curtis."
)

# ============================================================
# 5.1. Asegurar que la anotación de filas tenga solo la variable Desierto
# ============================================================
# Conservamos una copia completa por si se necesita revisar el nombre de muestra.

annot_row_full <- annot_row

if ("Muestra" %in% colnames(annot_row)) {
  annot_row <- annot_row %>%
    select(Desierto)
}

annot_row$Desierto <- factor(
  annot_row$Desierto,
  levels = c("CC", "VG")
)

preview_table(
  annot_row,
  table_name = "annot_row_para_heatmap_y_permanova",
  n = 5,
  max_cols = Inf
)

# Verificar que el orden de annot_row coincide con metacyc_matrix
orden_muestras_correcto <- identical(
  rownames(metacyc_matrix),
  rownames(annot_row)
)

tabla_revision_orden_muestras <- tibble(
  revision = "rownames(metacyc_matrix) idénticos a rownames(annot_row)",
  resultado = orden_muestras_correcto
)

preview_table(
  tabla_revision_orden_muestras,
  table_name = "tabla_revision_orden_muestras",
  n = 5,
  max_cols = Inf
)

if (!orden_muestras_correcto) {
  stop(
    "El orden de las muestras en metacyc_matrix no coincide con annot_row. No continuar hasta corregirlo."
  )
} else {
  log_write(
    "Verificación correcta: el orden de las muestras coincide entre metacyc_matrix y annot_row."
  )
}

# ============================================================
# 5.2. Revisar varianza de las funciones antes del escalamiento
# ============================================================

metacyc_matrix_numeric <- as.matrix(metacyc_matrix)

function_means <- apply(
  metacyc_matrix_numeric,
  2,
  mean,
  na.rm = TRUE
)

function_sds <- apply(
  metacyc_matrix_numeric,
  2,
  sd,
  na.rm = TRUE
)

tabla_revision_variacion_funciones <- tibble(
  Funcion = colnames(metacyc_matrix_numeric),
  media = as.numeric(function_means),
  sd = as.numeric(function_sds),
  varianza_cero = sd == 0
)

preview_table(
  tabla_revision_variacion_funciones,
  table_name = "tabla_revision_variacion_funciones",
  n = 5,
  max_cols = Inf
)

tabla_funciones_varianza_cero <- tabla_revision_variacion_funciones %>%
  filter(varianza_cero)

preview_table(
  tabla_funciones_varianza_cero,
  table_name = "tabla_funciones_varianza_cero",
  n = 5,
  max_cols = Inf
)

log_write(
  "Número de funciones con desviación estándar cero: ",
  nrow(tabla_funciones_varianza_cero)
)

if (nrow(tabla_funciones_varianza_cero) > 0) {
  stop(
    paste0(
      "Hay funciones con varianza cero. El escalamiento z-score produciría NA/NaN.\n",
      "Revisa la tabla_funciones_varianza_cero antes de continuar."
    )
  )
} else {
  log_write(
    "Verificación correcta: no hay funciones con varianza cero. Se puede aplicar scale()."
  )
}

# ============================================================
# 5.3. Escalar abundancias por función mediante z-score
# ============================================================
# Cada columna corresponde a una función MetaCyc.
# Por lo tanto, scale() centra y escala cada función a:
# media = 0, desviación estándar = 1.

metacyc_scaled <- scale(metacyc_matrix_numeric)

metacyc_scaled_df <- as.data.frame(
  metacyc_scaled,
  check.names = FALSE
) %>%
  rownames_to_column("Muestra")

preview_table(
  metacyc_scaled_df,
  table_name = "metacyc_scaled_zscore",
  n = 5,
  max_cols = 8
)

# ============================================================
# 5.4. Revisar NA, NaN e Inf después del escalamiento
# ============================================================

total_na_scaled <- sum(is.na(metacyc_scaled))
total_nan_scaled <- sum(is.nan(metacyc_scaled))
total_inf_scaled <- sum(is.infinite(metacyc_scaled))

tabla_revision_scaled <- tibble(
  objeto = "metacyc_scaled",
  total_na = total_na_scaled,
  total_nan = total_nan_scaled,
  total_inf = total_inf_scaled,
  min_zscore = min(metacyc_scaled, na.rm = TRUE),
  max_zscore = max(metacyc_scaled, na.rm = TRUE)
)

preview_table(
  tabla_revision_scaled,
  table_name = "tabla_revision_scaled",
  n = 5,
  max_cols = Inf
)

if (total_na_scaled > 0 | total_nan_scaled > 0 | total_inf_scaled > 0) {
  stop(
    "metacyc_scaled contiene NA, NaN o Inf. Revisa antes de continuar con el heatmap."
  )
} else {
  log_write(
    "Verificación correcta: metacyc_scaled no contiene NA, NaN ni Inf."
  )
}

# ============================================================
# 5.5. Calcular abundancias relativas por muestra
# ============================================================
# Para PERMANOVA se usa una matriz de abundancias relativas.
# Cada valor se divide entre la suma total de abundancias de su muestra.

row_sums_metacyc <- rowSums(metacyc_matrix_numeric)

tabla_sumas_por_muestra <- tibble(
  Muestra = rownames(metacyc_matrix_numeric),
  suma_abundancia = as.numeric(row_sums_metacyc)
)

preview_table(
  tabla_sumas_por_muestra,
  table_name = "tabla_sumas_por_muestra",
  n = 5,
  max_cols = Inf
)

if (any(row_sums_metacyc == 0)) {
  stop(
    "Hay muestras con suma total de abundancia igual a cero. No se pueden calcular abundancias relativas."
  )
} else {
  log_write(
    "Verificación correcta: todas las muestras tienen suma total de abundancia mayor que cero."
  )
}

metacyc_rel <- sweep(
  metacyc_matrix_numeric,
  1,
  row_sums_metacyc,
  FUN = "/"
)

metacyc_rel_df <- as.data.frame(
  metacyc_rel,
  check.names = FALSE
) %>%
  rownames_to_column("Muestra")

preview_table(
  metacyc_rel_df,
  table_name = "metacyc_rel_abundancias_relativas",
  n = 5,
  max_cols = 8
)

# Revisar que cada muestra sume aproximadamente 1
tabla_revision_sumas_relativas <- tibble(
  Muestra = rownames(metacyc_rel),
  suma_abundancia_relativa = as.numeric(rowSums(metacyc_rel))
)

preview_table(
  tabla_revision_sumas_relativas,
  table_name = "tabla_revision_sumas_relativas",
  n = 5,
  max_cols = Inf
)

# ============================================================
# 5.6. Calcular distancia Bray-Curtis
# ============================================================

dist_funcional_bray <- vegdist(
  metacyc_rel,
  method = "bray"
)

dist_funcional_bray_matrix <- as.matrix(dist_funcional_bray)

preview_table(
  dist_funcional_bray_matrix,
  table_name = "dist_funcional_bray_matrix",
  n = 5,
  max_cols = 8
)

log_write(
  "Distancia Bray-Curtis calculada correctamente sobre metacyc_rel."
)

# ============================================================
# 5.7. PERMANOVA funcional
# ============================================================
# Se usa set.seed para que el resultado de permutaciones sea reproducible
# de ahora en adelante.

permanova_seed <- 123
set.seed(permanova_seed)

permanova_funcional <- adonis2(
  dist_funcional_bray ~ Desierto,
  data = annot_row,
  permutations = 999
)

permanova_table <- as.data.frame(permanova_funcional) %>%
  rownames_to_column("Term")

preview_table(
  permanova_table,
  table_name = "permanova_funcional_table",
  n = 5,
  max_cols = Inf
)

r2_perm <- permanova_funcional$R2[1]
p_perm  <- permanova_funcional$`Pr(>F)`[1]

texto_permanova <- paste0(
  "PERMANOVA: R² = ",
  round(r2_perm, 3),
  ", p = ",
  signif(p_perm, 3)
)

# Este nombre se crea también para evitar problemas en bloques posteriores
# donde el protocolo original usaba permanova_label.
permanova_label <- texto_permanova

tabla_permanova_label <- tibble(
  estadistico = c("R2", "p_value", "label", "seed"),
  valor = c(
    as.character(round(r2_perm, 6)),
    as.character(signif(p_perm, 6)),
    permanova_label,
    as.character(permanova_seed)
  )
)

preview_table(
  tabla_permanova_label,
  table_name = "tabla_permanova_label",
  n = 5,
  max_cols = Inf
)

log_write(
  "Etiqueta de PERMANOVA generada: ",
  permanova_label
)

# ============================================================
# 5.8. Guardar objetos y tablas del bloque
# ============================================================

saveRDS(
  annot_row_full,
  file = file.path(dir_objects, "05_annot_row_full.rds")
)

saveRDS(
  annot_row,
  file = file.path(dir_objects, "05_annot_row_heatmap_permanova.rds")
)

saveRDS(
  metacyc_scaled,
  file = file.path(dir_objects, "05_metacyc_scaled_zscore.rds")
)

saveRDS(
  metacyc_rel,
  file = file.path(dir_objects, "05_metacyc_rel_abundancias_relativas.rds")
)

saveRDS(
  dist_funcional_bray,
  file = file.path(dir_objects, "05_dist_funcional_bray.rds")
)

saveRDS(
  permanova_funcional,
  file = file.path(dir_objects, "05_permanova_funcional.rds")
)

write_tsv(
  metacyc_scaled_df,
  file = file.path(dir_tables, "05_metacyc_scaled_zscore.tsv")
)

write_tsv(
  metacyc_rel_df,
  file = file.path(dir_tables, "05_metacyc_rel_abundancias_relativas.tsv")
)

write_csv(
  tabla_revision_variacion_funciones,
  file = file.path(dir_tables, "05_revision_variacion_funciones.csv")
)

write_csv(
  tabla_funciones_varianza_cero,
  file = file.path(dir_tables, "05_funciones_varianza_cero.csv")
)

write_csv(
  tabla_sumas_por_muestra,
  file = file.path(dir_tables, "05_sumas_abundancia_por_muestra.csv")
)

write_csv(
  as.data.frame(dist_funcional_bray_matrix) %>%
    rownames_to_column("Muestra"),
  file = file.path(dir_tables, "05_distancia_bray_curtis_funcional.csv")
)

write_csv(
  permanova_table,
  file = file.path(dir_tables, "05_permanova_funcional.csv")
)

write_csv(
  tabla_permanova_label,
  file = file.path(dir_tables, "05_permanova_label.csv")
)

log_write(
  "Objeto metacyc_scaled guardado en: ",
  file.path(dir_objects, "05_metacyc_scaled_zscore.rds")
)

log_write(
  "Objeto metacyc_rel guardado en: ",
  file.path(dir_objects, "05_metacyc_rel_abundancias_relativas.rds")
)

log_write(
  "Objeto dist_funcional_bray guardado en: ",
  file.path(dir_objects, "05_dist_funcional_bray.rds")
)

log_write(
  "Objeto permanova_funcional guardado en: ",
  file.path(dir_objects, "05_permanova_funcional.rds")
)

log_write(
  "Tabla PERMANOVA guardada en: ",
  file.path(dir_tables, "05_permanova_funcional.csv")
)

log_write("Bloque 5 completado correctamente.")
```
# Bloque 6. Heatmap principal en español con PERMANOVA

En este bloque se genera el heatmap principal en español usando la matriz de abundancias MetaCyc escalada por función mediante z-score. La figura incluye anotaciones por desierto y por categoría funcional, así como la etiqueta de PERMANOVA calculada en el Bloque 5.

El heatmap permite visualizar qué funciones MetaCyc presentan valores relativos altos o bajos en cada muestra. Los valores positivos de z-score indican mayor abundancia relativa respecto al promedio de esa función, mientras que los valores negativos indican menor abundancia relativa.

```{r bloque_6_heatmap_espanol, message=FALSE, warning=FALSE}
# ============================================================
# Bloque 6. Heatmap principal en español con PERMANOVA
# ============================================================

log_step(
  "Bloque 6. Heatmap principal en español con PERMANOVA",
  "Se genera el heatmap de abundancia MetaCyc escalada por función, con anotaciones por desierto y categoría funcional."
)

# ============================================================
# 6.1. Preparar colores para anotaciones
# ============================================================

colores_desierto <- c(
  "CC" = "#E9A4A0",
  "VG" = "mediumaquamarine"
)

categorias_usadas <- unique(annot_col$Categoría)

paleta_categorias <- c(
  "#E69F00", "#56B4E9", "#009E73", "#F0E442",
  "#0072B2", "#D55E00", "#CC79A7", "#999999",
  "#66C2A5", "#FC8D62", "#8DA0CB", "#E78AC3",
  "#A6D854", "#FFD92F", "#E5C494", "#B3B3B3",
  "#1B9E77", "#D95F02", "#7570B3", "#E7298A",
  "#66A61E", "#E6AB02", "#A6761D", "#666666"
)

if (length(categorias_usadas) > length(paleta_categorias)) {
  stop(
    "Hay más categorías funcionales que colores disponibles en paleta_categorias."
  )
}

colores_categorias <- setNames(
  paleta_categorias[seq_along(categorias_usadas)],
  categorias_usadas
)

annotation_colors_es <- list(
  Desierto = colores_desierto,
  Categoría = colores_categorias
)

tabla_colores_desierto <- tibble(
  Desierto = names(colores_desierto),
  color = as.character(colores_desierto)
)

preview_table(
  tabla_colores_desierto,
  table_name = "tabla_colores_desierto",
  n = 5,
  max_cols = Inf
)

tabla_colores_categorias <- tibble(
  Categoria = names(colores_categorias),
  color = as.character(colores_categorias)
)

preview_table(
  tabla_colores_categorias,
  table_name = "tabla_colores_categorias",
  n = 5,
  max_cols = Inf
)

# ============================================================
# 6.2. Definir escala de color del heatmap
# ============================================================
# Azul: menor abundancia relativa respecto al promedio de la función.
# Blanco: valor cercano al promedio.
# Rojo: mayor abundancia relativa respecto al promedio.

breaks_heatmap_es <- seq(
  -2,
  4,
  length.out = 100
)

tabla_breaks_heatmap_es <- tibble(
  min_break = min(breaks_heatmap_es),
  max_break = max(breaks_heatmap_es),
  n_breaks = length(breaks_heatmap_es)
)

preview_table(
  tabla_breaks_heatmap_es,
  table_name = "tabla_breaks_heatmap_es",
  n = 5,
  max_cols = Inf
)

# ============================================================
# 6.3. Verificar correspondencia entre matriz y anotaciones
# ============================================================

revision_heatmap_es <- tibble(
  revision = c(
    "rownames(metacyc_scaled) idénticos a rownames(annot_row)",
    "colnames(metacyc_scaled) idénticos a rownames(annot_col)",
    "permanova_label existe"
  ),
  resultado = c(
    identical(rownames(metacyc_scaled), rownames(annot_row)),
    identical(colnames(metacyc_scaled), rownames(annot_col)),
    exists("permanova_label")
  )
)

preview_table(
  revision_heatmap_es,
  table_name = "revision_heatmap_es",
  n = 5,
  max_cols = Inf
)

if (!all(revision_heatmap_es$resultado)) {
  stop(
    "Alguna correspondencia entre matriz y anotaciones falló. Revisa revision_heatmap_es antes de continuar."
  )
} else {
  log_write(
    "Verificación correcta: metacyc_scaled, annot_row, annot_col y permanova_label están listos para el heatmap."
  )
}

# ============================================================
# 6.4. Generar heatmap principal en español
# ============================================================

heatmap_metacyc_es <- pheatmap(
  metacyc_scaled,
  annotation_row = annot_row,
  annotation_col = annot_col,
  annotation_colors = annotation_colors_es,
  show_colnames = FALSE,
  show_rownames = FALSE,
  cluster_cols = TRUE,
  cluster_rows = TRUE,
  fontsize = 7,
  border_color = NA,
  breaks = breaks_heatmap_es,
  color = colorRampPalette(
    c("navy", "white", "firebrick3")
  )(100),
  main = "Funciones MetaCyc agrupadas por categoría ecológica\nAbundancia escalada por función (z-score)",
  silent = TRUE
)

log_write(
  "Heatmap principal en español generado y guardado como objeto heatmap_metacyc_es."
)

# ============================================================
# 6.5. Mostrar heatmap en el visor gráfico de RStudio
# ============================================================

grid.newpage()
grid.draw(heatmap_metacyc_es$gtable)

grid.text(
  permanova_label,
  x = 0.5,
  y = 0.02,
  gp = gpar(
    fontsize = 11,
    fontface = "bold"
  )
)

log_write(
  "Heatmap principal en español dibujado en el visor gráfico con etiqueta: ",
  permanova_label
)

# ============================================================
# 6.6. Guardar heatmap en JPG
# ============================================================

file_heatmap_es_jpg <- file.path(
  dir_figures,
  "06_heatmap_metacyc_zscore_permanova_espanol.jpg"
)

jpeg(
  filename = file_heatmap_es_jpg,
  width = 14,
  height = 10,
  units = "in",
  res = 300
)

grid.newpage()
grid.draw(heatmap_metacyc_es$gtable)

grid.text(
  permanova_label,
  x = 0.5,
  y = 0.02,
  gp = gpar(
    fontsize = 11,
    fontface = "bold"
  )
)

dev.off()

log_write(
  "Heatmap principal en español guardado en JPG: ",
  file_heatmap_es_jpg
)

# ============================================================
# 6.7. Guardar heatmap en PDF
# ============================================================

file_heatmap_es_pdf <- file.path(
  dir_figures,
  "06_heatmap_metacyc_zscore_permanova_espanol.pdf"
)

pdf(
  file = file_heatmap_es_pdf,
  width = 14,
  height = 10
)

grid.newpage()
grid.draw(heatmap_metacyc_es$gtable)

grid.text(
  permanova_label,
  x = 0.5,
  y = 0.02,
  gp = gpar(
    fontsize = 11,
    fontface = "bold"
  )
)

dev.off()

log_write(
  "Heatmap principal en español guardado en PDF: ",
  file_heatmap_es_pdf
)

# ============================================================
# 6.8. Guardar objetos y tablas del bloque
# ============================================================

saveRDS(
  heatmap_metacyc_es,
  file = file.path(dir_objects, "06_heatmap_metacyc_es.rds")
)

write_csv(
  tabla_colores_desierto,
  file = file.path(dir_tables, "06_colores_desierto_es.csv")
)

write_csv(
  tabla_colores_categorias,
  file = file.path(dir_tables, "06_colores_categorias_es.csv")
)

write_csv(
  revision_heatmap_es,
  file = file.path(dir_tables, "06_revision_heatmap_es.csv")
)

log_write(
  "Objeto heatmap_metacyc_es guardado en: ",
  file.path(dir_objects, "06_heatmap_metacyc_es.rds")
)

log_write(
  "Tabla de colores de desierto guardada en: ",
  file.path(dir_tables, "06_colores_desierto_es.csv")
)

log_write(
  "Tabla de colores de categorías guardada en: ",
  file.path(dir_tables, "06_colores_categorias_es.csv")
)

log_write(
  "Tabla de revisión del heatmap guardada en: ",
  file.path(dir_tables, "06_revision_heatmap_es.csv")
)

# ============================================================
# 6.9. Resumen de archivos generados
# ============================================================

tabla_outputs_heatmap_es <- tibble(
  output = c(
    "Heatmap español JPG",
    "Heatmap español PDF",
    "Objeto R heatmap",
    "Colores de desierto",
    "Colores de categorías",
    "Revisión del heatmap"
  ),
  ruta = c(
    file_heatmap_es_jpg,
    file_heatmap_es_pdf,
    file.path(dir_objects, "06_heatmap_metacyc_es.rds"),
    file.path(dir_tables, "06_colores_desierto_es.csv"),
    file.path(dir_tables, "06_colores_categorias_es.csv"),
    file.path(dir_tables, "06_revision_heatmap_es.csv")
  )
)

preview_table(
  tabla_outputs_heatmap_es,
  table_name = "tabla_outputs_heatmap_es",
  n = 5,
  max_cols = Inf
)

write_csv(
  tabla_outputs_heatmap_es,
  file = file.path(dir_tables, "06_outputs_heatmap_es.csv")
)

log_write(
  "Tabla de outputs del heatmap en español guardada en: ",
  file.path(dir_tables, "06_outputs_heatmap_es.csv")
)

log_write("Bloque 6 completado correctamente.")
```

## Revisión rápida de los archivos generados

```{r bloque_6_revision_outputs}
tabla_outputs_heatmap_es
file.exists(file_heatmap_es_jpg)
file.exists(file_heatmap_es_pdf)
```
# Bloque 7. Heatmap final en inglés para publicación

En este bloque se genera una versión del heatmap en inglés, pensada para usarse como figura de publicación. Se conservan todas las funciones MetaCyc y todas las categorías funcionales presentes en el análisis. Las anotaciones de filas y columnas se traducen al inglés, y se guardan versiones en JPG y PDF.

Esta figura usa la misma matriz escalada por función mediante z-score y mantiene la anotación estadística de PERMANOVA calculada previamente.

```{r bloque_7_heatmap_publicacion_ingles, message=FALSE, warning=FALSE}
# ============================================================
# Bloque 7. Heatmap final en inglés para publicación
# ============================================================

log_step(
  "Bloque 7. Heatmap final en inglés para publicación",
  "Se genera la versión publication-quality del heatmap, con etiquetas y anotaciones en inglés."
)

# ============================================================
# 7.1. Seleccionar todas las funciones presentes en annot_col
# ============================================================
# Importante:
# En esta versión NO se elimina ninguna categoría funcional.
# Esto reproduce la lógica del protocolo final:
# functions_filtered <- rownames(annot_col)

functions_filtered <- rownames(annot_col)

tabla_functions_filtered <- tibble(
  function_number = seq_along(functions_filtered),
  Function = functions_filtered
)

preview_table(
  tabla_functions_filtered,
  table_name = "tabla_functions_filtered_all_functions",
  n = 5,
  max_cols = Inf
)

log_write(
  "Número de funciones incluidas en el heatmap de publicación: ",
  length(functions_filtered)
)

# ============================================================
# 7.2. Filtrar matriz y anotación de columnas
# ============================================================
# Aunque se usa la palabra 'filtered', aquí se conservan todas
# las funciones presentes en annot_col.

metacyc_matrix_filtered <- metacyc_matrix[, functions_filtered, drop = FALSE]

annot_col_filtered <- annot_col[functions_filtered, , drop = FALSE]

preview_table(
  as.data.frame(metacyc_matrix_filtered) %>%
    rownames_to_column("Sample"),
  table_name = "metacyc_matrix_filtered_all_functions",
  n = 5,
  max_cols = 8
)

preview_table(
  annot_col_filtered,
  table_name = "annot_col_filtered_spanish",
  n = 5,
  max_cols = Inf
)

# ============================================================
# 7.3. Preparar anotación de filas en inglés
# ============================================================

annot_row_publication <- annot_row

if ("Desierto" %in% colnames(annot_row_publication)) {
  colnames(annot_row_publication)[
    colnames(annot_row_publication) == "Desierto"
  ] <- "Desert"
}

annot_row_publication$Desert <- recode(
  as.character(annot_row_publication$Desert),
  "Cuatro Ciénegas" = "CC",
  "Valle de Guadalupe" = "VG",
  .default = as.character(annot_row_publication$Desert)
)

annot_row_publication$Desert <- factor(
  annot_row_publication$Desert,
  levels = c("CC", "VG")
)

preview_table(
  annot_row_publication,
  table_name = "annot_row_publication",
  n = 5,
  max_cols = Inf
)

# ============================================================
# 7.4. Preparar anotación de columnas en inglés
# ============================================================

annot_col_publication <- annot_col_filtered

if ("Categoría" %in% colnames(annot_col_publication)) {
  colnames(annot_col_publication)[
    colnames(annot_col_publication) == "Categoría"
  ] <- "Functional category"
}

annot_col_publication <- annot_col_publication %>%
  mutate(
    `Functional category` = recode(
      `Functional category`,
      "Glucólisis y metabolismo central" = "Glycolysis and central metabolism",
      "Ciclo del carbono" = "Carbon cycle",
      "Fotosíntesis y pigmentos" = "Photosynthesis and pigments",
      "Respiración y transporte de electrones" = "Respiration and electron transport",
      "Fermentación" = "Fermentation",
      "Metabolismo del nitrógeno" = "Nitrogen metabolism",
      "Metabolismo del azufre" = "Sulfur metabolism",
      "Metabolismo del fósforo" = "Phosphorus metabolism",
      "Metabolismo del metano y C1" = "Methane and C1 metabolism",
      "Aminoácidos: biosíntesis" = "Amino acid biosynthesis",
      "Aminoácidos: degradación" = "Amino acid degradation",
      "Lípidos y ácidos grasos" = "Lipids and fatty acids",
      "Nucleótidos" = "Nucleotides",
      "Vitaminas y cofactores" = "Vitamins and cofactors",
      "Polisacáridos y pared celular" = "Polysaccharides and cell wall",
      "Transporte y secreción" = "Transport and secretion",
      "Señalización y quimiotaxis" = "Signaling and chemotaxis",
      "Estrés oxidativo y respuesta ambiental" = "Oxidative stress and environmental response",
      "Metabolismo de compuestos aromáticos" = "Aromatic compound metabolism",
      "Degradación de xenobióticos" = "Xenobiotic degradation",
      "Metabolismo de compuestos secundarios" = "Secondary compound metabolism",
      "Biofilm y adhesión" = "Biofilm and adhesion",
      "Protección UV" = "UV protection",
      "Movilidad celular" = "Cell motility",
      "Otras funciones / sin clasificar" = "Other or unclassified functions",
      .default = `Functional category`
    )
  )

preview_table(
  annot_col_publication,
  table_name = "annot_col_publication_english",
  n = 5,
  max_cols = Inf
)

# ============================================================
# 7.5. Resumen de categorías funcionales incluidas
# ============================================================

heatmap_category_summary <- annot_col_publication %>%
  count(`Functional category`, name = "Number_of_functions") %>%
  arrange(desc(Number_of_functions))

preview_table(
  heatmap_category_summary,
  table_name = "heatmap_category_summary_publication",
  n = 5,
  max_cols = Inf
)

log_write(
  "Número de categorías funcionales incluidas en la figura de publicación: ",
  nrow(heatmap_category_summary)
)

# ============================================================
# 7.6. Escalar nuevamente la matriz filtrada
# ============================================================
# Esto reproduce el protocolo original de publicación:
# metacyc_scaled <- scale(metacyc_matrix_filtered)

metacyc_scaled_publication <- scale(
  as.matrix(metacyc_matrix_filtered)
)

metacyc_scaled_publication_df <- as.data.frame(
  metacyc_scaled_publication,
  check.names = FALSE
) %>%
  rownames_to_column("Sample")

preview_table(
  metacyc_scaled_publication_df,
  table_name = "metacyc_scaled_publication_zscore",
  n = 5,
  max_cols = 8
)

tabla_revision_scaled_publication <- tibble(
  objeto = "metacyc_scaled_publication",
  total_na = sum(is.na(metacyc_scaled_publication)),
  total_nan = sum(is.nan(metacyc_scaled_publication)),
  total_inf = sum(is.infinite(metacyc_scaled_publication)),
  min_zscore = min(metacyc_scaled_publication, na.rm = TRUE),
  max_zscore = max(metacyc_scaled_publication, na.rm = TRUE)
)

preview_table(
  tabla_revision_scaled_publication,
  table_name = "tabla_revision_scaled_publication",
  n = 5,
  max_cols = Inf
)

if (
  sum(is.na(metacyc_scaled_publication)) > 0 |
  sum(is.nan(metacyc_scaled_publication)) > 0 |
  sum(is.infinite(metacyc_scaled_publication)) > 0
) {
  stop(
    "metacyc_scaled_publication contiene NA, NaN o Inf. Revisa antes de continuar."
  )
} else {
  log_write(
    "Verificación correcta: metacyc_scaled_publication no contiene NA, NaN ni Inf."
  )
}

# ============================================================
# 7.7. Definir escala de color y colores de anotación
# ============================================================

custom_breaks_publication <- seq(
  -2,
  4,
  length.out = 100
)

tabla_breaks_publication <- tibble(
  min_break = min(custom_breaks_publication),
  max_break = max(custom_breaks_publication),
  n_breaks = length(custom_breaks_publication)
)

preview_table(
  tabla_breaks_publication,
  table_name = "tabla_breaks_publication",
  n = 5,
  max_cols = Inf
)

desert_colors_publication <- c(
  "CC" = "#E9A4A0",
  "VG" = "mediumaquamarine"
)

colorblind_palette_19 <- c(
  "#E69F00", "#56B4E9", "#009E73", "#F0E442",
  "#0072B2", "#D55E00", "#CC79A7", "#999999",
  "#66C2A5", "#FC8D62", "#8DA0CB", "#E78AC3",
  "#A6D854", "#FFD92F", "#E5C494", "#B3B3B3",
  "#1B9E77", "#D95F02", "#7570B3"
)

categories_used_publication <- unique(
  annot_col_publication$`Functional category`
)

if (length(categories_used_publication) > length(colorblind_palette_19)) {
  stop(
    "Hay más categorías funcionales que colores disponibles en colorblind_palette_19."
  )
}

category_colors_publication <- setNames(
  colorblind_palette_19[seq_along(categories_used_publication)],
  categories_used_publication
)

annotation_colors_publication <- list(
  Desert = desert_colors_publication,
  `Functional category` = category_colors_publication
)

tabla_colores_desierto_publication <- tibble(
  Desert = names(desert_colors_publication),
  color = as.character(desert_colors_publication)
)

preview_table(
  tabla_colores_desierto_publication,
  table_name = "tabla_colores_desierto_publication",
  n = 5,
  max_cols = Inf
)

tabla_colores_categorias_publication <- tibble(
  `Functional category` = names(category_colors_publication),
  color = as.character(category_colors_publication)
)

preview_table(
  tabla_colores_categorias_publication,
  table_name = "tabla_colores_categorias_publication",
  n = 5,
  max_cols = Inf
)

# ============================================================
# 7.8. Verificar correspondencia entre matriz y anotaciones
# ============================================================

revision_heatmap_publication <- tibble(
  revision = c(
    "rownames(metacyc_scaled_publication) idénticos a rownames(annot_row_publication)",
    "colnames(metacyc_scaled_publication) idénticos a rownames(annot_col_publication)",
    "permanova_label existe"
  ),
  resultado = c(
    identical(
      rownames(metacyc_scaled_publication),
      rownames(annot_row_publication)
    ),
    identical(
      colnames(metacyc_scaled_publication),
      rownames(annot_col_publication)
    ),
    exists("permanova_label")
  )
)

preview_table(
  revision_heatmap_publication,
  table_name = "revision_heatmap_publication",
  n = 5,
  max_cols = Inf
)

if (!all(revision_heatmap_publication$resultado)) {
  stop(
    "Alguna correspondencia entre matriz y anotaciones falló. Revisa revision_heatmap_publication."
  )
} else {
  log_write(
    "Verificación correcta: la matriz y las anotaciones están listas para el heatmap de publicación."
  )
}

# ============================================================
# 7.9. Generar heatmap en inglés para publicación
# ============================================================

heatmap_metacyc_publication <- pheatmap(
  metacyc_scaled_publication,
  annotation_row = annot_row_publication,
  annotation_col = annot_col_publication,
  annotation_colors = annotation_colors_publication,
  show_colnames = FALSE,
  show_rownames = FALSE,
  cluster_cols = TRUE,
  cluster_rows = TRUE,
  fontsize = 7,
  border_color = NA,
  breaks = custom_breaks_publication,
  color = colorRampPalette(
    c("navy", "white", "firebrick3")
  )(100),
  main = " ",
  silent = TRUE
)

log_write(
  "Heatmap en inglés para publicación generado como objeto heatmap_metacyc_publication."
)

# ============================================================
# 7.10. Mostrar heatmap en el visor gráfico
# ============================================================

grid.newpage()
grid.draw(heatmap_metacyc_publication$gtable)

grid.text(
  permanova_label,
  x = 0.5,
  y = 0.02,
  gp = gpar(
    fontsize = 11,
    fontface = "bold"
  )
)

log_write(
  "Heatmap de publicación dibujado en el visor gráfico con etiqueta: ",
  permanova_label
)

# ============================================================
# 7.11. Guardar heatmap en JPG
# ============================================================

file_heatmap_publication_jpg <- file.path(
  dir_figures,
  "Figure_01_MetaCyc_all_functional_categories_heatmap_zscore_publication.jpg"
)

jpeg(
  filename = file_heatmap_publication_jpg,
  width = 14,
  height = 10,
  units = "in",
  res = 300
)

grid.newpage()
grid.draw(heatmap_metacyc_publication$gtable)

grid.text(
  permanova_label,
  x = 0.5,
  y = 0.02,
  gp = gpar(
    fontsize = 11,
    fontface = "bold"
  )
)

dev.off()

log_write(
  "Heatmap de publicación guardado en JPG: ",
  file_heatmap_publication_jpg
)

# ============================================================
# 7.12. Guardar heatmap en PDF
# ============================================================

file_heatmap_publication_pdf <- file.path(
  dir_figures,
  "Figure_01_MetaCyc_all_functional_categories_heatmap_zscore_publication.pdf"
)

pdf(
  file = file_heatmap_publication_pdf,
  width = 14,
  height = 10
)

grid.newpage()
grid.draw(heatmap_metacyc_publication$gtable)

grid.text(
  permanova_label,
  x = 0.5,
  y = 0.02,
  gp = gpar(
    fontsize = 11,
    fontface = "bold"
  )
)

dev.off()

log_write(
  "Heatmap de publicación guardado en PDF: ",
  file_heatmap_publication_pdf
)

# ============================================================
# 7.13. Guardar objetos y tablas del bloque
# ============================================================

saveRDS(
  metacyc_matrix_filtered,
  file = file.path(dir_objects, "07_metacyc_matrix_filtered_all_functions.rds")
)

saveRDS(
  annot_row_publication,
  file = file.path(dir_objects, "07_annot_row_publication.rds")
)

saveRDS(
  annot_col_publication,
  file = file.path(dir_objects, "07_annot_col_publication.rds")
)

saveRDS(
  metacyc_scaled_publication,
  file = file.path(dir_objects, "07_metacyc_scaled_publication.rds")
)

saveRDS(
  heatmap_metacyc_publication,
  file = file.path(dir_objects, "07_heatmap_metacyc_publication.rds")
)

write_tsv(
  metacyc_scaled_publication_df,
  file = file.path(dir_tables, "07_metacyc_scaled_publication_zscore.tsv")
)

write_csv(
  heatmap_category_summary,
  file = file.path(
    dir_tables,
    "MetaCyc_all_functional_categories_heatmap_summary.csv"
  )
)

write_csv(
  tabla_colores_desierto_publication,
  file = file.path(dir_tables, "07_colores_desierto_publication.csv")
)

write_csv(
  tabla_colores_categorias_publication,
  file = file.path(dir_tables, "07_colores_categorias_publication.csv")
)

write_csv(
  revision_heatmap_publication,
  file = file.path(dir_tables, "07_revision_heatmap_publication.csv")
)

log_write(
  "Resumen de categorías del heatmap guardado en: ",
  file.path(
    dir_tables,
    "MetaCyc_all_functional_categories_heatmap_summary.csv"
  )
)

# ============================================================
# 7.14. Resumen de archivos generados
# ============================================================

tabla_outputs_heatmap_publication <- tibble(
  output = c(
    "Heatmap publication JPG",
    "Heatmap publication PDF",
    "Objeto R heatmap",
    "Matriz escalada publication",
    "Anotación de filas publication",
    "Anotación de columnas publication",
    "Resumen de categorías"
  ),
  ruta = c(
    file_heatmap_publication_jpg,
    file_heatmap_publication_pdf,
    file.path(dir_objects, "07_heatmap_metacyc_publication.rds"),
    file.path(dir_tables, "07_metacyc_scaled_publication_zscore.tsv"),
    file.path(dir_objects, "07_annot_row_publication.rds"),
    file.path(dir_objects, "07_annot_col_publication.rds"),
    file.path(
      dir_tables,
      "MetaCyc_all_functional_categories_heatmap_summary.csv"
    )
  )
)

preview_table(
  tabla_outputs_heatmap_publication,
  table_name = "tabla_outputs_heatmap_publication",
  n = 5,
  max_cols = Inf
)

write_csv(
  tabla_outputs_heatmap_publication,
  file = file.path(dir_tables, "07_outputs_heatmap_publication.csv")
)

log_write(
  "Tabla de outputs del heatmap de publicación guardada en: ",
  file.path(dir_tables, "07_outputs_heatmap_publication.csv")
)

log_write("Bloque 7 completado correctamente.")
```

## Revisión rápida del heatmap de publicación

```{r bloque_7_revision_outputs_publication}
tabla_outputs_heatmap_publication
file.exists(file_heatmap_publication_jpg)
file.exists(file_heatmap_publication_pdf)
heatmap_category_summary
```
# Bloque 8. Verificación final de outputs y cierre de bitácora

En este bloque se revisan los archivos principales generados por el protocolo, se confirma si existen en las carpetas de salida y se guarda la información de sesión de R. Esto permite dejar una trazabilidad final del análisis y facilita reproducir el protocolo posteriormente.

```{r bloque_8_verificacion_final, message=FALSE, warning=FALSE}
# ============================================================
# Bloque 8. Verificación final de outputs y cierre de bitácora
# ============================================================

log_step(
  "Bloque 8. Verificación final de outputs y cierre de bitácora",
  "Se revisan los archivos principales generados y se guarda la información de sesión de R."
)

# ============================================================
# 8.1. Listar archivos generados por carpeta
# ============================================================

archivos_figuras <- list.files(
  dir_figures,
  full.names = TRUE
)

archivos_tablas <- list.files(
  dir_tables,
  full.names = TRUE
)

archivos_objetos <- list.files(
  dir_objects,
  full.names = TRUE
)

archivos_logs <- list.files(
  dir_logs,
  full.names = TRUE
)

tabla_archivos_figuras <- tibble(
  tipo = "figura",
  archivo = basename(archivos_figuras),
  ruta = archivos_figuras,
  existe = file.exists(archivos_figuras)
)

tabla_archivos_tablas <- tibble(
  tipo = "tabla",
  archivo = basename(archivos_tablas),
  ruta = archivos_tablas,
  existe = file.exists(archivos_tablas)
)

tabla_archivos_objetos <- tibble(
  tipo = "objeto_R",
  archivo = basename(archivos_objetos),
  ruta = archivos_objetos,
  existe = file.exists(archivos_objetos)
)

tabla_archivos_logs <- tibble(
  tipo = "bitacora",
  archivo = basename(archivos_logs),
  ruta = archivos_logs,
  existe = file.exists(archivos_logs)
)

tabla_archivos_generados <- bind_rows(
  tabla_archivos_figuras,
  tabla_archivos_tablas,
  tabla_archivos_objetos,
  tabla_archivos_logs
)

preview_table(
  tabla_archivos_generados,
  table_name = "tabla_archivos_generados",
  n = 5,
  max_cols = Inf
)

# ============================================================
# 8.2. Verificar archivos principales esperados
# ============================================================

archivos_principales_esperados <- tibble(
  output = c(
    "Heatmap español JPG",
    "Heatmap español PDF",
    "Heatmap publicación JPG",
    "Heatmap publicación PDF",
    "Tabla resumen categorías heatmap",
    "Tabla PERMANOVA funcional",
    "Bitácora del proyecto"
  ),
  ruta = c(
    file.path(
      dir_figures,
      "06_heatmap_metacyc_zscore_permanova_espanol.jpg"
    ),
    file.path(
      dir_figures,
      "06_heatmap_metacyc_zscore_permanova_espanol.pdf"
    ),
    file.path(
      dir_figures,
      "Figure_01_MetaCyc_all_functional_categories_heatmap_zscore_publication.jpg"
    ),
    file.path(
      dir_figures,
      "Figure_01_MetaCyc_all_functional_categories_heatmap_zscore_publication.pdf"
    ),
    file.path(
      dir_tables,
      "MetaCyc_all_functional_categories_heatmap_summary.csv"
    ),
    file.path(
      dir_tables,
      "05_permanova_funcional.csv"
    ),
    log_file
  )
) %>%
  mutate(
    existe = file.exists(ruta)
  )

preview_table(
  archivos_principales_esperados,
  table_name = "archivos_principales_esperados",
  n = 7,
  max_cols = Inf
)

if (!all(archivos_principales_esperados$existe)) {
  log_write(
    "Advertencia: no todos los archivos principales esperados fueron encontrados."
  )
} else {
  log_write(
    "Verificación correcta: todos los archivos principales esperados existen."
  )
}

# ============================================================
# 8.3. Guardar inventario completo de archivos generados
# ============================================================

file_inventory <- file.path(
  dir_tables,
  "08_inventario_archivos_generados.csv"
)

write_csv(
  tabla_archivos_generados,
  file_inventory
)

log_write(
  "Inventario completo de archivos generado en: ",
  file_inventory
)

# ============================================================
# 8.4. Guardar resumen de archivos principales esperados
# ============================================================

file_expected_outputs <- file.path(
  dir_tables,
  "08_verificacion_archivos_principales.csv"
)

write_csv(
  archivos_principales_esperados,
  file_expected_outputs
)

log_write(
  "Verificación de archivos principales guardada en: ",
  file_expected_outputs
)

# ============================================================
# 8.5. Guardar información de sesión de R
# ============================================================

session_info_text <- capture.output(sessionInfo())

file_session_info <- file.path(
  dir_logs,
  "08_sessionInfo.txt"
)

cat(
  session_info_text,
  sep = "\n",
  file = file_session_info
)

log_write(
  "Información de sesión de R guardada en: ",
  file_session_info
)

# ============================================================
# 8.6. Crear resumen final del protocolo
# ============================================================

tabla_resumen_final_protocolo <- tibble(
  elemento = c(
    "Proyecto",
    "Archivo de entrada",
    "Número de muestras",
    "Número de funciones MetaCyc limpias",
    "Número de categorías funcionales presentes",
    "PERMANOVA",
    "Directorio de figuras",
    "Directorio de tablas",
    "Directorio de objetos R",
    "Archivo de bitácora"
  ),
  valor = c(
    project_name,
    file_metacyc,
    as.character(nrow(metacyc_matrix)),
    as.character(ncol(metacyc_matrix)),
    as.character(nrow(heatmap_category_summary)),
    permanova_label,
    dir_figures,
    dir_tables,
    dir_objects,
    log_file
  )
)

preview_table(
  tabla_resumen_final_protocolo,
  table_name = "tabla_resumen_final_protocolo",
  n = 10,
  max_cols = Inf
)

file_resumen_final <- file.path(
  dir_tables,
  "08_resumen_final_protocolo.csv"
)

write_csv(
  tabla_resumen_final_protocolo,
  file_resumen_final
)

log_write(
  "Resumen final del protocolo guardado en: ",
  file_resumen_final
)

# ============================================================
# 8.7. Cierre de bitácora
# ============================================================

log_write(
  "\n============================================================"
)

log_write(
  "PROTOCOLO COMPLETADO: ",
  project_name
)

log_write(
  "Fecha y hora de cierre: ",
  Sys.time()
)

log_write(
  "Resultado estadístico principal: ",
  permanova_label
)

log_write(
  "Figura principal de publicación JPG: ",
  file.path(
    dir_figures,
    "Figure_01_MetaCyc_all_functional_categories_heatmap_zscore_publication.jpg"
  )
)

log_write(
  "Figura principal de publicación PDF: ",
  file.path(
    dir_figures,
    "Figure_01_MetaCyc_all_functional_categories_heatmap_zscore_publication.pdf"
  )
)

log_write(
  "Bitácora guardada en: ",
  log_file
)

log_write(
  "============================================================\n"
)

log_write("Bloque 8 completado correctamente.")
```

## Revisión rápida del cierre del protocolo

```{r bloque_8_revision_final}
tabla_resumen_final_protocolo
archivos_principales_esperados
```
# Bloque 9. Revisión de archivos opcionales para limpieza

En este bloque se clasifican los archivos generados por el protocolo en dos grupos: archivos recomendados para conservar y archivos intermedios que pueden eliminarse si ya se verificó que el análisis es correcto. Por seguridad, este bloque no borra archivos automáticamente.

```{r bloque_9_revision_limpieza_outputs, message=FALSE, warning=FALSE}
# ============================================================
# Bloque 9. Revisión de archivos opcionales para limpieza
# ============================================================

log_step(
  "Bloque 9. Revisión de archivos opcionales para limpieza",
  "Se clasifican los archivos generados en conservar u opcionales para borrar. No se borra nada automáticamente."
)

# ============================================================
# 9.1. Archivos recomendados para conservar
# ============================================================

archivos_conservar <- tibble(
  categoria = "CONSERVAR",
  archivo = c(
    "06_heatmap_metacyc_zscore_permanova_espanol.jpg",
    "06_heatmap_metacyc_zscore_permanova_espanol.pdf",
    "Figure_01_MetaCyc_all_functional_categories_heatmap_zscore_publication.jpg",
    "Figure_01_MetaCyc_all_functional_categories_heatmap_zscore_publication.pdf",
    "05_permanova_funcional.csv",
    "05_permanova_label.csv",
    "MetaCyc_all_functional_categories_heatmap_summary.csv",
    "04_tabla_funcion_categoria.csv",
    "08_resumen_final_protocolo.csv",
    "08_verificacion_archivos_principales.csv",
    paste0(project_name, "_bitacora.txt"),
    "08_sessionInfo.txt"
  ),
  carpeta = c(
    rep(dir_figures, 4),
    rep(dir_tables, 6),
    dir_logs,
    dir_logs
  )
) %>%
  mutate(
    ruta = file.path(carpeta, archivo),
    existe = file.exists(ruta)
  )

preview_table(
  archivos_conservar,
  table_name = "archivos_recomendados_para_conservar",
  n = 12,
  max_cols = Inf
)

# ============================================================
# 9.2. Archivos intermedios opcionales
# ============================================================

archivos_opcionales_borrar <- tibble(
  categoria = "OPCIONAL_BORRAR",
  archivo = c(
    "02_metacyc_clean.tsv",
    "05_metacyc_scaled_zscore.tsv",
    "05_metacyc_rel_abundancias_relativas.tsv",
    "07_metacyc_scaled_publication_zscore.tsv",
    "05_distancia_bray_curtis_funcional.csv",
    "04_funciones_no_clasificadas.csv"
  ),
  carpeta = c(
    dir_tables,
    dir_tables,
    dir_tables,
    dir_tables,
    dir_tables,
    dir_tables
  )
) %>%
  mutate(
    ruta = file.path(carpeta, archivo),
    existe = file.exists(ruta)
  )

preview_table(
  archivos_opcionales_borrar,
  table_name = "archivos_intermedios_opcionales_para_borrar",
  n = 10,
  max_cols = Inf
)

# ============================================================
# 9.3. Revisar objetos R intermedios
# ============================================================

objetos_r_generados <- list.files(
  dir_objects,
  full.names = TRUE
)

tabla_objetos_r <- tibble(
  categoria = "OBJETO_R_REGENERABLE",
  archivo = basename(objetos_r_generados),
  ruta = objetos_r_generados,
  existe = file.exists(objetos_r_generados)
)

preview_table(
  tabla_objetos_r,
  table_name = "objetos_r_generados_regenerables",
  n = 10,
  max_cols = Inf
)

# ============================================================
# 9.4. Guardar plan de limpieza
# ============================================================

plan_limpieza_outputs <- bind_rows(
  archivos_conservar,
  archivos_opcionales_borrar,
  tabla_objetos_r %>%
    select(categoria, archivo, ruta, existe)
)

file_plan_limpieza <- file.path(
  dir_tables,
  "09_plan_limpieza_outputs.csv"
)

write_csv(
  plan_limpieza_outputs,
  file_plan_limpieza
)

log_write(
  "Plan de limpieza guardado en: ",
  file_plan_limpieza
)

log_write(
  "Bloque 9 completado correctamente. No se borró ningún archivo."
)
```
# Bloque 10. Borrado de archivos no marcados como conservar

En este bloque se eliminan de manera definitiva los archivos generados por el protocolo que no están marcados como `CONSERVAR` en el plan de limpieza. Esto permite dejar una carpeta final más limpia, conservando únicamente las figuras principales, tablas clave, bitácora e información de sesión.

```{r bloque_10_borrar_no_conservar, message=FALSE, warning=FALSE}
# ============================================================
# Bloque 10. Borrado de archivos no marcados como conservar
# ============================================================

log_step(
  "Bloque 10. Borrado de archivos no marcados como conservar",
  "Se eliminan archivos del plan de limpieza cuya categoría no sea CONSERVAR."
)

# ============================================================
# 10.1. Leer plan de limpieza
# ============================================================

file_plan_limpieza <- file.path(
  dir_tables,
  "09_plan_limpieza_outputs.csv"
)

if (!file.exists(file_plan_limpieza)) {
  stop(
    paste0(
      "No se encontró el plan de limpieza:\n",
      file_plan_limpieza,
      "\nPrimero debes correr el Bloque 9."
    )
  )
}

plan_limpieza_outputs <- read_csv(
  file_plan_limpieza,
  show_col_types = FALSE
)

preview_table(
  plan_limpieza_outputs,
  table_name = "plan_limpieza_outputs_completo",
  n = 5,
  max_cols = Inf
)

# ============================================================
# 10.2. Seleccionar archivos que NO dicen CONSERVAR
# ============================================================

archivos_para_borrar <- plan_limpieza_outputs %>%
  filter(categoria != "CONSERVAR") %>%
  mutate(
    existe_antes_de_borrar = file.exists(ruta)
  )

preview_table(
  archivos_para_borrar,
  table_name = "archivos_para_borrar_no_conservar",
  n = 10,
  max_cols = Inf
)

log_write(
  "Número de archivos marcados para borrar: ",
  nrow(archivos_para_borrar)
)

log_write(
  "Número de archivos que existen antes de borrar: ",
  sum(archivos_para_borrar$existe_antes_de_borrar)
)

# ============================================================
# 10.3. Verificación de seguridad
# ============================================================
# Este paso evita borrar accidentalmente archivos fuera del directorio
# del proyecto MetaCyc_abundance_heatmap.

archivos_fuera_del_proyecto <- archivos_para_borrar %>%
  filter(
    existe_antes_de_borrar,
    !startsWith(ruta, dir_project)
  )

preview_table(
  archivos_fuera_del_proyecto,
  table_name = "archivos_fuera_del_proyecto_no_se_borraran",
  n = 10,
  max_cols = Inf
)

if (nrow(archivos_fuera_del_proyecto) > 0) {
  stop(
    paste0(
      "Hay archivos para borrar que están fuera del directorio del proyecto.\n",
      "Por seguridad, no se borró nada. Revisa archivos_fuera_del_proyecto."
    )
  )
} else {
  log_write(
    "Verificación correcta: todos los archivos a borrar están dentro del directorio del proyecto."
  )
}

# ============================================================
# 10.4. Borrar archivos no marcados como CONSERVAR
# ============================================================

rutas_para_borrar <- archivos_para_borrar %>%
  filter(existe_antes_de_borrar) %>%
  pull(ruta)

resultado_borrado <- file.remove(rutas_para_borrar)

tabla_resultado_borrado <- tibble(
  ruta = rutas_para_borrar,
  archivo = basename(rutas_para_borrar),
  borrado_correctamente = resultado_borrado,
  existe_despues_de_borrar = file.exists(rutas_para_borrar)
)

preview_table(
  tabla_resultado_borrado,
  table_name = "tabla_resultado_borrado",
  n = 10,
  max_cols = Inf
)

log_write(
  "Archivos borrados correctamente: ",
  sum(tabla_resultado_borrado$borrado_correctamente)
)

log_write(
  "Archivos que no pudieron borrarse: ",
  sum(!tabla_resultado_borrado$borrado_correctamente)
)

# ============================================================
# 10.5. Guardar reporte de borrado
# ============================================================

file_reporte_borrado <- file.path(
  dir_tables,
  "10_reporte_borrado_archivos_no_conservar.csv"
)

write_csv(
  tabla_resultado_borrado,
  file_reporte_borrado
)

log_write(
  "Reporte de borrado guardado en: ",
  file_reporte_borrado
)

# ============================================================
# 10.6. Verificar archivos que sí deben conservarse
# ============================================================

archivos_conservar_post_borrado <- plan_limpieza_outputs %>%
  filter(categoria == "CONSERVAR") %>%
  mutate(
    existe_despues_de_limpieza = file.exists(ruta)
  )

preview_table(
  archivos_conservar_post_borrado,
  table_name = "archivos_conservar_post_borrado",
  n = 12,
  max_cols = Inf
)

if (!all(archivos_conservar_post_borrado$existe_despues_de_limpieza)) {
  log_write(
    "Advertencia: algún archivo marcado como CONSERVAR no existe después de la limpieza."
  )
} else {
  log_write(
    "Verificación correcta: todos los archivos marcados como CONSERVAR siguen existiendo."
  )
}

# ============================================================
# 10.7. Guardar reporte de archivos conservados
# ============================================================

file_reporte_conservados <- file.path(
  dir_tables,
  "10_reporte_archivos_conservados_post_limpieza.csv"
)

write_csv(
  archivos_conservar_post_borrado,
  file_reporte_conservados
)

log_write(
  "Reporte de archivos conservados guardado en: ",
  file_reporte_conservados
)

# ============================================================
# 10.8. Cierre del bloque
# ============================================================

log_write(
  "Bloque 10 completado correctamente. Se borraron los archivos no marcados como CONSERVAR."
)
```

## Revisión rápida después del borrado

```{r bloque_10_revision_post_borrado}
tabla_resultado_borrado
archivos_conservar_post_borrado
```
