---
title: "MetaCyc_abundance_violins"
author: "Gloria Sarmina"
date: "`r Sys.Date()`"
output: html_document
---

```{r setup, include=FALSE}
knitr::opts_chunk$set(echo = TRUE)
```

# MetaCyc abundance violins

## Descripción general del protocolo

Este protocolo genera la sección del análisis MetaCyc dedicada a  visualizar las distribuciones de abundancia funcional por categoría ecológico-funcional con gráficos de violín. El análisis parte de la tabla original de abundancias MetaCyc generada por HUMAnN3 y de la tabla de anotación función-categoría conservada del protocolo previo de heatmap.

El objetivo principal es sumar las abundancias de reacciones MetaCyc dentro de cada muestra y categoría funcional, generando un valor de abundancia por muestra y categoría. Posteriormente, estas distribuciones se comparan entre los dos desiertos, Cuatro Ciénegas y Valle de Guadalupe, mediante pruebas de Wilcoxon por categoría funcional. Los valores de p se corrigen por comparaciones múltiples usando el método Benjamini-Hochberg, y se calcula Cliff's delta como medida de tamaño de efecto no paramétrica.

Finalmente, se genera una figura de violines con eje y en escala log10. Cada panel representa una categoría funcional. Los asteriscos en los títulos de los paneles indican categorías con diferencias significativas después de la corrección FDR.

## Resumen metodológico 

Se analizaron abundancias funcionales MetaCyc obtenidas con HUMAnN3. La tabla original de abundancias fue limpiada para eliminar filas internas no funcionales, y las muestras fueron renombradas de acuerdo con su identidad ecológica y desierto de origen. Las funciones MetaCyc fueron asociadas con las categorías ecológico-funcionales generadas en el protocolo previo de heatmap. Posteriormente, la matriz funcional se transformó a formato largo y las abundancias de las reacciones fueron sumadas dentro de cada muestra y categoría funcional. Para cada categoría se compararon las abundancias entre Cuatro Ciénegas y Valle de Guadalupe mediante pruebas de Wilcoxon rank-sum. Los valores de p fueron ajustados mediante corrección Benjamini-Hochberg para controlar la tasa de falsos descubrimientos. Además, se calculó Cliff's delta como medida de tamaño de efecto. Las distribuciones de abundancia por categoría y desierto se visualizaron mediante gráficos de violín con eje y en escala log10, agregando un pseudoconteo de 1 únicamente para la visualización.

# Bloque 0. Preparación del proyecto, directorios y bitácora

```{r bloque_0_preparacion, message=FALSE, warning=FALSE}
# ============================================================
# MetaCyc_abundance_violins
# Preparación inicial del protocolo
# ============================================================

# Limpiar ambiente de R
rm(list = ls())

# Limpiar consola
cat("\014")

# Opciones generales del R Markdown
knitr::opts_chunk$set(
  echo = TRUE,
  message = FALSE,
  warning = FALSE
)

# ============================================================
# 0.1. Nombre del proyecto
# ============================================================

project_name <- "MetaCyc_abundance_violins"

# ============================================================
# 0.2. Directorios de entrada
# ============================================================
# Ruta real en Macarena:
# En la terminal confirmaste que estás en:
# /Users/ale/Desktop/HUMAnN3

dir_input <- "/Users/ale/Desktop/HUMAnN3"

file_metacyc <- file.path(
  dir_input,
  "rxn-cpm-metacyc.tsv"
)

# ============================================================
# 0.2.1. Buscar tabla conservada función-categoría del heatmap
# ============================================================
# Esta tabla viene del protocolo previo de heatmap.
# La buscamos dentro de HUMAnN3 para no depender de una ruta exacta.

function_category_candidates <- list.files(
  path = dir_input,
  pattern = "^04_tabla_funcion_categoria\\.csv$",
  recursive = TRUE,
  full.names = TRUE
)

if (length(function_category_candidates) == 0) {
  stop(
    paste0(
      "No se encontró la tabla 04_tabla_funcion_categoria.csv dentro de:\n",
      dir_input,
      "\n\nEsta tabla debe venir del protocolo previo de heatmap.\n",
      "Revisa si está dentro de MetaCyc_abundance_heatmap/outputs/tables."
    )
  )
}

# Si hay más de una, preferimos la que venga del protocolo de heatmap
heatmap_candidate <- function_category_candidates[
  grepl("MetaCyc_abundance_heatmap", function_category_candidates)
]

if (length(heatmap_candidate) >= 1) {
  file_function_category <- heatmap_candidate[1]
} else {
  file_function_category <- function_category_candidates[1]
}

dir_heatmap_tables <- dirname(file_function_category)
dir_heatmap_project <- dirname(dirname(dir_heatmap_tables))

cat("Tabla función-categoría encontrada en:\n")
cat(file_function_category, "\n\n")

cat("Directorio del protocolo previo de heatmap detectado:\n")
cat(dir_heatmap_project, "\n\n")

# ============================================================
# 0.3. Directorios de salida del nuevo protocolo
# ============================================================
# El protocolo de violines se guardará dentro de:
# /Users/ale/Desktop/HUMAnN3/MetaCyc_abundance_violins

dir_project <- file.path(
  dir_input,
  "MetaCyc_abundance_violins"
)

dir_outputs <- file.path(dir_project, "outputs")
dir_figures <- file.path(dir_outputs, "figures")
dir_tables  <- file.path(dir_outputs, "tables")
dir_stats   <- file.path(dir_outputs, "statistics")
dir_logs    <- file.path(dir_outputs, "logs")
dir_objects <- file.path(dir_outputs, "r_objects")
dir_supplement <- file.path(dir_outputs, "supplementary_tables")

dirs_to_create <- c(
  dir_project,
  dir_outputs,
  dir_figures,
  dir_tables,
  dir_stats,
  dir_logs,
  dir_objects,
  dir_supplement
)

for (d in dirs_to_create) {
  
  if (!dir.exists(d)) {
    dir.create(d, recursive = TRUE, showWarnings = FALSE)
  }
  
  if (!dir.exists(d)) {
    stop(
      paste0(
        "No se pudo crear la carpeta:\n",
        d,
        "\n\nEsto indica un problema de permisos o que la ruta base no es escribible."
      )
    )
  }
}

cat("Carpetas del protocolo de violines verificadas correctamente:\n")
print(dirs_to_create)
# ============================================================
# 0.4. Archivo de bitácora
# ============================================================

log_file <- file.path(
  dir_logs,
  paste0(project_name, "_bitacora.txt")
)

# Crear archivo de bitácora de forma segura
bitacora_texto_inicial <- paste0(
  "BITÁCORA DEL PROYECTO: ", project_name, "\n",
  "Fecha de inicio: ", Sys.time(), "\n",
  "============================================================\n\n"
)

writeLines(
  bitacora_texto_inicial,
  con = log_file
)

# Verificar que la bitácora sí se creó
if (!file.exists(log_file)) {
  stop(
    paste0(
      "No se pudo crear el archivo de bitácora en:\n",
      log_file
    )
  )
}

cat("Bitácora creada correctamente en:\n")
cat(log_file, "\n")

# ============================================================
# 0.4. Archivo de bitácora
# ============================================================

log_file <- file.path(
  dir_logs,
  paste0(project_name, "_bitacora.txt")
)

cat(
  paste0(
    "BITÁCORA DEL PROYECTO: ", project_name, "\n",
    "Fecha de inicio: ", Sys.time(), "\n",
    "============================================================\n\n"
  ),
  file = log_file
)

# ============================================================
# 0.5. Funciones auxiliares para la bitácora
# ============================================================

log_write <- function(...) {
  text <- paste0(...)
  cat(text, "\n")
  cat(text, "\n", file = log_file, append = TRUE)
}

log_step <- function(step_title, note = NULL) {
  separator <- paste(rep("=", 60), collapse = "")
  
  log_write("\n", separator)
  log_write(step_title)
  log_write("Fecha y hora: ", Sys.time())
  
  if (!is.null(note)) {
    log_write("Nota: ", note)
  }
  
  log_write(separator, "\n")
}

preview_table <- function(x, table_name, n = 5, max_cols = 8) {
  
  log_write("\n--- Revisión de tabla: ", table_name, " ---")
  
  df <- as.data.frame(x)
  
  log_write(
    "Dimensiones: ",
    nrow(df), " filas x ",
    ncol(df), " columnas"
  )
  
  preview <- utils::head(df, n)
  
  if (is.finite(max_cols) && ncol(preview) > max_cols) {
    preview_to_print <- preview[, seq_len(max_cols), drop = FALSE]
    log_write(
      "Vista previa: primeras ", n,
      " filas y primeras ", max_cols,
      " columnas. La tabla completa tiene ",
      ncol(df), " columnas."
    )
  } else {
    preview_to_print <- preview
    log_write("Vista previa: primeras ", n, " filas.")
  }
  
  captured_preview <- capture.output(print(preview_to_print))
  
  cat(
    paste(captured_preview, collapse = "\n"),
    "\n",
    file = log_file,
    append = TRUE
  )
  
  print(preview_to_print)
  
  invisible(preview_to_print)
}

check_file_exists <- function(file_path, file_description = "archivo") {
  if (!file.exists(file_path)) {
    stop(
      paste0(
        "No se encontró el ", file_description, " en la ruta:\n",
        file_path,
        "\nRevisa que la ruta sea correcta antes de continuar."
      )
    )
  } else {
    log_write("Archivo encontrado: ", file_path)
  }
}

# ============================================================
# 0.6. Registrar rutas del protocolo
# ============================================================

log_step(
  "Bloque 0. Preparación del proyecto, directorios y bitácora",
  "Se definieron rutas de entrada, rutas del protocolo previo de heatmap y carpetas de salida para los gráficos de violín."
)

tabla_directorios <- tibble::tibble(
  elemento = c(
    "Nombre del proyecto",
    "Directorio de entrada",
    "Archivo MetaCyc de entrada",
    "Directorio del protocolo previo de heatmap",
    "Tabla función-categoría conservada",
    "Directorio del nuevo proyecto",
    "Directorio de outputs",
    "Directorio de figuras",
    "Directorio de tablas",
    "Directorio de estadísticas",
    "Directorio de bitácora",
    "Directorio de objetos R",
    "Directorio de tablas suplementarias",
    "Archivo de bitácora"
  ),
  ruta = c(
    project_name,
    dir_input,
    file_metacyc,
    dir_heatmap_project,
    file_function_category,
    dir_project,
    dir_outputs,
    dir_figures,
    dir_tables,
    dir_stats,
    dir_logs,
    dir_objects,
    dir_supplement,
    log_file
  )
)

preview_table(
  tabla_directorios,
  table_name = "tabla_directorios",
  n = 5,
  max_cols = Inf
)

# ============================================================
# 0.7. Verificar archivos de entrada principales
# ============================================================

check_file_exists(
  file_metacyc,
  file_description = "archivo de abundancias MetaCyc rxn-cpm-metacyc.tsv"
)

check_file_exists(
  file_function_category,
  file_description = "tabla conservada de función-categoría del protocolo de heatmap"
)

log_write("Bloque 0 completado correctamente.")
```

## Archivos de entrada

El archivo principal de abundancias MetaCyc es:

```{r mostrar_archivo_metacyc}
file_metacyc
```

La tabla de anotación función-categoría conservada del protocolo anterior es:

```{r mostrar_archivo_funcion_categoria}
file_function_category
```

## Carpeta de outputs del nuevo protocolo

Todos los resultados del protocolo de violines se guardarán dentro de:

```{r mostrar_directorio_outputs_violin}
dir_project
```

La bitácora se guardará en:

```{r mostrar_bitacora_violin}
log_file
```
# ============================================================
# Bloque 1. Librerías, sesión y funciones estadísticas
# ============================================================
```{r}
# ============================================================
# Bloque 1. Librerías, sesión y funciones estadísticas
# ============================================================

log_step(
  "Bloque 1. Librerías, sesión y funciones estadísticas",
  "Se cargan paquetes necesarios y se definen funciones auxiliares para el análisis estadístico posterior."
)

# ============================================================
# 1.1. Paquetes requeridos
# ============================================================

options(repos = c(CRAN = "https://cloud.r-project.org"))

required_packages <- c(
  "tidyverse",
  "readr",
  "dplyr",
  "tidyr",
  "tibble",
  "stringr",
  "forcats",
  "ggplot2",
  "scales",
  "knitr",
  "grid"
)

packages_to_install <- required_packages[
  !required_packages %in% rownames(installed.packages())
]

if (length(packages_to_install) > 0) {
  install.packages(packages_to_install)
}

invisible(
  lapply(
    required_packages,
    library,
    character.only = TRUE
  )
)

log_write(
  "Paquetes cargados correctamente: ",
  paste(required_packages, collapse = ", ")
)

# ============================================================
# 1.2. Registrar información de sesión
# ============================================================

session_info_text <- capture.output(sessionInfo())

cat(
  paste(session_info_text, collapse = "\n"),
  "\n",
  file = file.path(dir_logs, "01_sessionInfo.txt")
)

log_write(
  "Información de sesión guardada en: ",
  file.path(dir_logs, "01_sessionInfo.txt")
)

# ============================================================
# 1.3. Función para calcular Cliff's delta
# ============================================================
# Cliff's delta es un tamaño de efecto no paramétrico.
# Valores cercanos a 0 indican poco efecto.
# Valores positivos indican mayores valores en el primer grupo.
# Valores negativos indican mayores valores en el segundo grupo.

cliffs_delta_manual <- function(x, y) {
  
  x <- x[is.finite(x)]
  y <- y[is.finite(y)]
  
  if (length(x) == 0 | length(y) == 0) {
    return(NA_real_)
  }
  
  comparisons <- outer(x, y, "-")
  
  delta <- (
    sum(comparisons > 0) -
      sum(comparisons < 0)
  ) / (length(x) * length(y))
  
  return(delta)
}

# ============================================================
# 1.4. Función para clasificar magnitud de Cliff's delta
# ============================================================

classify_cliffs_delta <- function(delta) {
  
  abs_delta <- abs(delta)
  
  case_when(
    is.na(abs_delta) ~ NA_character_,
    abs_delta < 0.147 ~ "negligible",
    abs_delta < 0.330 ~ "small",
    abs_delta < 0.474 ~ "medium",
    TRUE ~ "large"
  )
}

# ============================================================
# 1.5. Función para generar etiquetas de significancia
# ============================================================

significance_label <- function(q_value) {
  
  case_when(
    is.na(q_value) ~ "",
    q_value < 0.001 ~ "***",
    q_value < 0.01  ~ "**",
    q_value < 0.05  ~ "*",
    TRUE ~ ""
  )
}

# ============================================================
# 1.6. Verificar que las funciones trabajen
# ============================================================

test_delta <- cliffs_delta_manual(
  x = c(10, 11, 12),
  y = c(1, 2, 3)
)

test_delta_class <- classify_cliffs_delta(test_delta)

tabla_funciones_test <- tibble(
  prueba = c(
    "Cliff's delta manual",
    "Clasificación de Cliff's delta",
    "Etiqueta q = 0.04",
    "Etiqueta q = 0.004",
    "Etiqueta q = 0.0004"
  ),
  resultado = c(
    as.character(test_delta),
    test_delta_class,
    significance_label(0.04),
    significance_label(0.004),
    significance_label(0.0004)
  )
)

preview_table(
  tabla_funciones_test,
  table_name = "tabla_funciones_test",
  n = 5,
  max_cols = Inf
)

# ============================================================
# 1.7. Guardar objetos auxiliares
# ============================================================

saveRDS(
  required_packages,
  file = file.path(dir_objects, "01_required_packages.rds")
)

saveRDS(
  session_info_text,
  file = file.path(dir_objects, "01_session_info.rds")
)

log_write("Bloque 1 completado correctamente.")
```
# Bloque 2. Cargar tabla MetaCyc original y revisar estructura

```{r bloque_2_cargar_metacyc, message=FALSE, warning=FALSE}
# ============================================================
# Bloque 2. Cargar tabla MetaCyc original y revisar estructura
# ============================================================

log_step(
  "Bloque 2. Cargar tabla MetaCyc original y revisar estructura",
  "Se carga la tabla rxn-cpm-metacyc.tsv generada por HUMAnN3 y se revisa su estructura inicial."
)

# ============================================================
# 2.1. Cargar archivo MetaCyc original
# ============================================================

metacyc_raw <- readr::read_tsv(
  file_metacyc,
  show_col_types = FALSE
)

preview_table(
  metacyc_raw,
  table_name = "metacyc_raw",
  n = 5,
  max_cols = 8
)

log_write(
  "Tabla MetaCyc original cargada correctamente desde: ",
  file_metacyc
)

# ============================================================
# 2.2. Revisar nombres de columnas
# ============================================================

metacyc_colnames <- tibble::tibble(
  column_index = seq_along(colnames(metacyc_raw)),
  column_name = colnames(metacyc_raw)
)

preview_table(
  metacyc_colnames,
  table_name = "metacyc_colnames",
  n = nrow(metacyc_colnames),
  max_cols = Inf
)

# ============================================================
# 2.3. Detectar columna de identificador funcional
# ============================================================
# En tablas HUMAnN3 puede llamarse "# Gene Family" o algo similar.

possible_function_cols <- c(
  "# Gene Family",
  "Gene Family",
  "Gene_Family",
  "function",
  "Function",
  "MetaCyc_reaction"
)

function_col <- intersect(
  possible_function_cols,
  colnames(metacyc_raw)
)

if (length(function_col) == 0) {
  function_col <- colnames(metacyc_raw)[1]
  log_write(
    "No se encontró una columna funcional con nombre esperado. ",
    "Se usará la primera columna como identificador funcional: ",
    function_col
  )
} else {
  function_col <- function_col[1]
  log_write(
    "Columna de identificador funcional detectada: ",
    function_col
  )
}

# Renombrar columna funcional para trabajar de forma estandarizada
metacyc_renamed <- metacyc_raw %>%
  dplyr::rename(
    function_id = dplyr::all_of(function_col)
  )

# ============================================================
# 2.4. Identificar columnas de muestras
# ============================================================

sample_cols_original <- setdiff(
  colnames(metacyc_renamed),
  "function_id"
)

tabla_sample_cols_original <- tibble::tibble(
  sample_column = sample_cols_original
)

preview_table(
  tabla_sample_cols_original,
  table_name = "sample_cols_original",
  n = length(sample_cols_original),
  max_cols = Inf
)

log_write(
  "Número de columnas de abundancia detectadas: ",
  length(sample_cols_original)
)

# ============================================================
# 2.5. Eliminar filas internas no funcionales
# ============================================================
# Algunas tablas HUMAnN3 contienen filas internas como Sample o Type.

internal_rows <- c("Sample", "Type")

n_internal_rows <- sum(
  metacyc_renamed$function_id %in% internal_rows,
  na.rm = TRUE
)

log_write(
  "Filas internas detectadas antes de limpieza: ",
  n_internal_rows
)

metacyc_clean <- metacyc_renamed %>%
  dplyr::filter(
    !function_id %in% internal_rows
  )

# ============================================================
# 2.6. Convertir columnas de abundancia a numéricas
# ============================================================

metacyc_clean <- metacyc_clean %>%
  dplyr::mutate(
    dplyr::across(
      dplyr::all_of(sample_cols_original),
      ~ suppressWarnings(as.numeric(.x))
    )
  )

# ============================================================
# 2.7. Verificar valores NA después de conversión numérica
# ============================================================

na_summary <- metacyc_clean %>%
  dplyr::summarise(
    dplyr::across(
      dplyr::all_of(sample_cols_original),
      ~ sum(is.na(.x))
    )
  ) %>%
  tidyr::pivot_longer(
    cols = dplyr::everything(),
    names_to = "sample_column",
    values_to = "n_NA"
  ) %>%
  dplyr::arrange(desc(n_NA))

preview_table(
  na_summary,
  table_name = "na_summary_after_numeric_conversion",
  n = nrow(na_summary),
  max_cols = Inf
)

if (any(na_summary$n_NA > 0)) {
  log_write(
    "Advertencia: Se detectaron NA en columnas de abundancia después de convertir a numérico."
  )
} else {
  log_write(
    "Verificación correcta: no se detectaron NA en columnas de abundancia después de convertir a numérico."
  )
}

# ============================================================
# 2.8. Revisar dimensiones antes y después de limpieza
# ============================================================

tabla_dimensiones_bloque2 <- tibble::tibble(
  objeto = c(
    "metacyc_raw",
    "metacyc_clean"
  ),
  filas = c(
    nrow(metacyc_raw),
    nrow(metacyc_clean)
  ),
  columnas = c(
    ncol(metacyc_raw),
    ncol(metacyc_clean)
  )
)

preview_table(
  tabla_dimensiones_bloque2,
  table_name = "tabla_dimensiones_bloque2",
  n = 2,
  max_cols = Inf
)

# ============================================================
# 2.9. Guardar tablas y objetos del bloque
# ============================================================

readr::write_csv(
  metacyc_colnames,
  file = file.path(dir_tables, "02_metacyc_colnames.csv")
)

readr::write_csv(
  na_summary,
  file = file.path(dir_tables, "02_na_summary_after_numeric_conversion.csv")
)

readr::write_csv(
  tabla_dimensiones_bloque2,
  file = file.path(dir_tables, "02_tabla_dimensiones_bloque2.csv")
)

saveRDS(
  metacyc_raw,
  file = file.path(dir_objects, "02_metacyc_raw.rds")
)

saveRDS(
  metacyc_clean,
  file = file.path(dir_objects, "02_metacyc_clean.rds")
)

saveRDS(
  sample_cols_original,
  file = file.path(dir_objects, "02_sample_cols_original.rds")
)

log_write("Bloque 2 completado correctamente.")
```
# Bloque 3. Renombrar muestras y construir metadata

```{r bloque_3_renombrar_muestras_metadata, message=FALSE, warning=FALSE}
# ============================================================
# Bloque 3. Renombrar muestras y construir metadata
# ============================================================

log_step(
  "Bloque 3. Renombrar muestras y construir metadata",
  "Se renombran las muestras de acuerdo con su identidad ecológica y se construye una tabla de metadata con cuadrante y desierto."
)

# ============================================================
# 3.1. Crear tabla de correspondencia de nombres
# ============================================================
# Los nombres originales vienen de HUMAnN3.
# Se remueve el sufijo de abundancia para recuperar el identificador original.

sample_rename_table <- tibble::tibble(
  sample_column_original = sample_cols_original
) %>%
  dplyr::mutate(
    sample_id_original = stringr::str_remove(sample_column_original, "_Abundance.*$")
  ) %>%
  dplyr::mutate(
    sample_id_renamed = dplyr::case_when(
      sample_id_original == "A1"  ~ "A1_CC",
      sample_id_original == "A21" ~ "A2_CC",
      sample_id_original == "A22" ~ "A3_CC",
      sample_id_original == "A4"  ~ "B1_CC",
      sample_id_original == "A5"  ~ "B2_CC",
      sample_id_original == "A6"  ~ "B3_CC",
      sample_id_original == "A7"  ~ "C1_CC",
      sample_id_original == "A8"  ~ "C2_CC",
      sample_id_original == "A9"  ~ "C3_CC",
      sample_id_original == "A23" ~ "D1_VG",
      sample_id_original == "A11" ~ "D2_VG",
      sample_id_original == "A12" ~ "D3_VG",
      sample_id_original == "A13" ~ "E1_VG",
      sample_id_original == "A14" ~ "E2_VG",
      sample_id_original == "A15" ~ "E3_VG",
      sample_id_original == "A16" ~ "F1_VG",
      sample_id_original == "A17" ~ "F2_VG",
      sample_id_original == "A24" ~ "F3_VG",
      TRUE ~ NA_character_
    )
  )

preview_table(
  sample_rename_table,
  table_name = "sample_rename_table",
  n = nrow(sample_rename_table),
  max_cols = Inf
)

# ============================================================
# 3.2. Verificar que todas las muestras se pudieron renombrar
# ============================================================

unmapped_samples <- sample_rename_table %>%
  dplyr::filter(is.na(sample_id_renamed))

if (nrow(unmapped_samples) > 0) {
  
  preview_table(
    unmapped_samples,
    table_name = "unmapped_samples",
    n = nrow(unmapped_samples),
    max_cols = Inf
  )
  
  stop(
    "Hay muestras sin correspondencia de renombrado. Revisa sample_rename_table antes de continuar."
  )
  
} else {
  log_write(
    "Verificación correcta: todas las muestras fueron renombradas."
  )
}

# ============================================================
# 3.3. Renombrar columnas de abundancia en la tabla MetaCyc
# ============================================================
# rename_vector tendrá:
# nombres = columnas originales
# valores = nombres nuevos

rename_vector <- sample_rename_table$sample_id_renamed
names(rename_vector) <- sample_rename_table$sample_column_original

metacyc_renamed_samples <- metacyc_clean %>%
  dplyr::rename_with(
    .cols = dplyr::all_of(names(rename_vector)),
    .fn = ~ unname(rename_vector[.x])
  )

preview_table(
  metacyc_renamed_samples,
  table_name = "metacyc_renamed_samples",
  n = 5,
  max_cols = 8
)
# ============================================================
# 3.4. Construir metadata de muestras
# ============================================================

sample_metadata <- sample_rename_table %>%
  dplyr::transmute(
    sample_column_original,
    sample_id_original,
    Sample = sample_id_renamed,
    Quadrant = stringr::str_extract(sample_id_renamed, "^[A-F]"),
    Replicate = stringr::str_extract(sample_id_renamed, "[0-9]+"),
    Desert_code = stringr::str_extract(sample_id_renamed, "CC|VG"),
    Desert = dplyr::case_when(
      Desert_code == "CC" ~ "Cuatro Ciénegas",
      Desert_code == "VG" ~ "Valle de Guadalupe",
      TRUE ~ NA_character_
    )
  ) %>%
  dplyr::arrange(Desert_code, Quadrant, Replicate)

preview_table(
  sample_metadata,
  table_name = "sample_metadata",
  n = nrow(sample_metadata),
  max_cols = Inf
)

# ============================================================
# 3.5. Revisar número de muestras por desierto
# ============================================================

sample_metadata_summary <- sample_metadata %>%
  dplyr::count(Desert_code, Desert, name = "n_samples")

preview_table(
  sample_metadata_summary,
  table_name = "sample_metadata_summary",
  n = nrow(sample_metadata_summary),
  max_cols = Inf
)

expected_counts <- sample_metadata_summary %>%
  dplyr::pull(n_samples)

if (!all(expected_counts == 9)) {
  stop(
    "El número de muestras por desierto no es 9 y 9. Revisa sample_metadata."
  )
} else {
  log_write(
    "Verificación correcta: hay 9 muestras de Cuatro Ciénegas y 9 muestras de Valle de Guadalupe."
  )
}

# ============================================================
# 3.6. Verificar orden y columnas finales
# ============================================================

sample_cols_renamed <- sample_rename_table$sample_id_renamed

missing_after_rename <- setdiff(
  sample_cols_renamed,
  colnames(metacyc_renamed_samples)
)

if (length(missing_after_rename) > 0) {
  stop(
    paste0(
      "Faltan columnas renombradas en metacyc_renamed_samples:\n",
      paste(missing_after_rename, collapse = ", ")
    )
  )
} else {
  log_write(
    "Verificación correcta: todas las columnas renombradas están presentes en la tabla MetaCyc."
  )
}

tabla_dimensiones_bloque3 <- tibble::tibble(
  objeto = c(
    "metacyc_renamed_samples",
    "sample_metadata"
  ),
  filas = c(
    nrow(metacyc_renamed_samples),
    nrow(sample_metadata)
  ),
  columnas = c(
    ncol(metacyc_renamed_samples),
    ncol(sample_metadata)
  )
)

preview_table(
  tabla_dimensiones_bloque3,
  table_name = "tabla_dimensiones_bloque3",
  n = nrow(tabla_dimensiones_bloque3),
  max_cols = Inf
)

# ============================================================
# 3.7. Guardar tablas y objetos del bloque
# ============================================================

readr::write_csv(
  sample_rename_table,
  file = file.path(dir_tables, "03_sample_rename_table.csv")
)

readr::write_csv(
  sample_metadata,
  file = file.path(dir_tables, "03_sample_metadata.csv")
)

readr::write_csv(
  sample_metadata_summary,
  file = file.path(dir_tables, "03_sample_metadata_summary.csv")
)

readr::write_csv(
  tabla_dimensiones_bloque3,
  file = file.path(dir_tables, "03_tabla_dimensiones_bloque3.csv")
)

saveRDS(
  metacyc_renamed_samples,
  file = file.path(dir_objects, "03_metacyc_renamed_samples.rds")
)

saveRDS(
  sample_metadata,
  file = file.path(dir_objects, "03_sample_metadata.rds")
)

saveRDS(
  sample_cols_renamed,
  file = file.path(dir_objects, "03_sample_cols_renamed.rds")
)

log_write("Bloque 3 completado correctamente.")
```
# Bloque 4. Cargar tabla función-categoría y unir con MetaCyc

```{r bloque_4_unir_funcion_categoria, message=FALSE, warning=FALSE}
# ============================================================
# Bloque 4. Cargar tabla función-categoría y unir con MetaCyc
# ============================================================

log_step(
  "Bloque 4. Cargar tabla función-categoría y unir con MetaCyc",
  "Se carga la tabla conservada del protocolo de heatmap y se une con la tabla MetaCyc limpia."
)

# ============================================================
# 4.1. Cargar tabla función-categoría
# ============================================================

function_category_raw <- readr::read_csv(
  file_function_category,
  show_col_types = FALSE
)

preview_table(
  function_category_raw,
  table_name = "function_category_raw",
  n = 5,
  max_cols = Inf
)

# ============================================================
# 4.2. Revisar nombres de columnas disponibles
# ============================================================

function_category_colnames <- tibble::tibble(
  column_index = seq_along(colnames(function_category_raw)),
  column_name = colnames(function_category_raw)
)

preview_table(
  function_category_colnames,
  table_name = "function_category_colnames",
  n = nrow(function_category_colnames),
  max_cols = Inf
)

# ============================================================
# 4.3. Detectar columna de función y columna de categoría
# ============================================================

possible_function_cols_category <- c(
  "function_id",
  "Function",
  "function",
  "funcion",
  "Funcion",
  "MetaCyc_function",
  "MetaCyc_reaction",
  "# Gene Family",
  "Gene Family",
  "Gene_Family"
)

possible_category_cols <- c(
  "Category",
  "category",
  "Categoria",
  "categoria",
  "Functional_category",
  "functional_category",
  "Categoria_funcional",
  "categoria_funcional",
  "Ecological_functional_category",
  "ecological_functional_category"
)

function_col_category <- intersect(
  possible_function_cols_category,
  colnames(function_category_raw)
)

category_col <- intersect(
  possible_category_cols,
  colnames(function_category_raw)
)

if (length(function_col_category) == 0) {
  function_col_category <- colnames(function_category_raw)[1]
  log_write(
    "No se detectó columna de función con nombre esperado. ",
    "Se usará la primera columna: ",
    function_col_category
  )
} else {
  function_col_category <- function_col_category[1]
  log_write(
    "Columna de función detectada en tabla función-categoría: ",
    function_col_category
  )
}

if (length(category_col) == 0) {
  category_col <- colnames(function_category_raw)[2]
  log_write(
    "No se detectó columna de categoría con nombre esperado. ",
    "Se usará la segunda columna: ",
    category_col
  )
} else {
  category_col <- category_col[1]
  log_write(
    "Columna de categoría detectada: ",
    category_col
  )
}

# ============================================================
# 4.4. Estandarizar tabla función-categoría
# ============================================================

function_category <- function_category_raw %>%
  dplyr::rename(
    function_id = dplyr::all_of(function_col_category),
    Functional_category = dplyr::all_of(category_col)
  ) %>%
  dplyr::select(
    function_id,
    Functional_category
  ) %>%
  dplyr::mutate(
    function_id = as.character(function_id),
    Functional_category = as.character(Functional_category)
  ) %>%
  dplyr::distinct()

preview_table(
  function_category,
  table_name = "function_category_standardized",
  n = 5,
  max_cols = Inf
)

# ============================================================
# 4.5. Revisar duplicados en la tabla función-categoría
# ============================================================

duplicated_functions <- function_category %>%
  dplyr::count(function_id, name = "n_categories") %>%
  dplyr::filter(n_categories > 1)

if (nrow(duplicated_functions) > 0) {
  
  preview_table(
    duplicated_functions,
    table_name = "duplicated_functions_in_function_category",
    n = min(20, nrow(duplicated_functions)),
    max_cols = Inf
  )
  
  stop(
    "Hay funciones asignadas a más de una categoría. Revisa la tabla función-categoría antes de continuar."
  )
  
} else {
  log_write(
    "Verificación correcta: cada función tiene una sola categoría asignada."
  )
}

# ============================================================
# 4.6. Unir tabla MetaCyc con categorías funcionales
# ============================================================

metacyc_with_category <- metacyc_renamed_samples %>%
  dplyr::left_join(
    function_category,
    by = "function_id"
  )

preview_table(
  metacyc_with_category,
  table_name = "metacyc_with_category",
  n = 5,
  max_cols = 8
)

# ============================================================
# 4.7. Revisar funciones sin categoría asignada
# ============================================================

unmatched_functions <- metacyc_with_category %>%
  dplyr::filter(is.na(Functional_category)) %>%
  dplyr::select(function_id)

n_unmatched <- nrow(unmatched_functions)

log_write(
  "Funciones MetaCyc sin categoría asignada después del join: ",
  n_unmatched
)

if (n_unmatched > 0) {
  
  preview_table(
    unmatched_functions,
    table_name = "unmatched_functions",
    n = min(10, n_unmatched),
    max_cols = Inf
  )
  
  readr::write_csv(
    unmatched_functions,
    file = file.path(dir_tables, "04_unmatched_functions.csv")
  )
}

# ============================================================
# 4.8. Resumen de categorías funcionales
# ============================================================

category_summary <- metacyc_with_category %>%
  dplyr::mutate(
    Functional_category = dplyr::if_else(
      is.na(Functional_category),
      "Unclassified",
      Functional_category
    )
  ) %>%
  dplyr::count(
    Functional_category,
    name = "n_functions"
  ) %>%
  dplyr::arrange(
    dplyr::desc(n_functions)
  )

preview_table(
  category_summary,
  table_name = "category_summary",
  n = nrow(category_summary),
  max_cols = Inf
)

# ============================================================
# 4.9. Separar funciones clasificadas para análisis de violines
# ============================================================
# Para la figura principal se excluyen funciones no clasificadas.
# Esto evita que la categoría "Unclassified" domine visualmente el análisis.

metacyc_classified <- metacyc_with_category %>%
  dplyr::filter(
    !is.na(Functional_category),
    !Functional_category %in% c(
      "Unclassified",
      "No clasificada",
      "No clasificado",
      "Sin clasificar",
      "NA"
    )
  )

category_summary_classified <- metacyc_classified %>%
  dplyr::count(
    Functional_category,
    name = "n_functions"
  ) %>%
  dplyr::arrange(
    Functional_category
  )

preview_table(
  category_summary_classified,
  table_name = "category_summary_classified",
  n = nrow(category_summary_classified),
  max_cols = Inf
)

log_write(
  "Número de categorías funcionales clasificadas conservadas para los violines: ",
  nrow(category_summary_classified)
)

log_write(
  "Número de funciones clasificadas conservadas para los violines: ",
  nrow(metacyc_classified)
)

# ============================================================
# 4.10. Revisar dimensiones del bloque
# ============================================================

tabla_dimensiones_bloque4 <- tibble::tibble(
  objeto = c(
    "function_category_raw",
    "function_category",
    "metacyc_with_category",
    "metacyc_classified",
    "category_summary_classified"
  ),
  filas = c(
    nrow(function_category_raw),
    nrow(function_category),
    nrow(metacyc_with_category),
    nrow(metacyc_classified),
    nrow(category_summary_classified)
  ),
  columnas = c(
    ncol(function_category_raw),
    ncol(function_category),
    ncol(metacyc_with_category),
    ncol(metacyc_classified),
    ncol(category_summary_classified)
  )
)

preview_table(
  tabla_dimensiones_bloque4,
  table_name = "tabla_dimensiones_bloque4",
  n = nrow(tabla_dimensiones_bloque4),
  max_cols = Inf
)

# ============================================================
# 4.11. Guardar tablas y objetos del bloque
# ============================================================

readr::write_csv(
  function_category,
  file = file.path(dir_tables, "04_function_category_standardized.csv")
)

readr::write_csv(
  category_summary,
  file = file.path(dir_tables, "04_category_summary_all.csv")
)

readr::write_csv(
  category_summary_classified,
  file = file.path(dir_tables, "04_category_summary_classified.csv")
)

readr::write_csv(
  tabla_dimensiones_bloque4,
  file = file.path(dir_tables, "04_tabla_dimensiones_bloque4.csv")
)

saveRDS(
  function_category,
  file = file.path(dir_objects, "04_function_category_standardized.rds")
)

saveRDS(
  metacyc_with_category,
  file = file.path(dir_objects, "04_metacyc_with_category.rds")
)

saveRDS(
  metacyc_classified,
  file = file.path(dir_objects, "04_metacyc_classified.rds")
)

saveRDS(
  category_summary_classified,
  file = file.path(dir_objects, "04_category_summary_classified.rds")
)

log_write("Bloque 4 completado correctamente.")
```
# Bloque 5. Transformar a formato largo y sumar abundancias por categoría

```{r bloque_5_abundancia_por_categoria, message=FALSE, warning=FALSE}
# ============================================================
# Bloque 5. Transformar a formato largo y sumar abundancias por categoría
# ============================================================

log_step(
  "Bloque 5. Transformar a formato largo y sumar abundancias por categoría",
  "Se transforma la matriz MetaCyc clasificada a formato largo y se suman las abundancias por muestra y categoría funcional."
)

# ============================================================
# 5.1. Transformar tabla clasificada a formato largo
# ============================================================

metacyc_long <- metacyc_classified %>%
  tidyr::pivot_longer(
    cols = dplyr::all_of(sample_cols_renamed),
    names_to = "Sample",
    values_to = "Abundance_CPM"
  )

preview_table(
  metacyc_long,
  table_name = "metacyc_long",
  n = 5,
  max_cols = 8
)

log_write(
  "Tabla MetaCyc en formato largo generada correctamente."
)

# ============================================================
# 5.2. Unir metadata de muestras
# ============================================================

metacyc_long_metadata <- metacyc_long %>%
  dplyr::left_join(
    sample_metadata %>%
      dplyr::select(
        Sample,
        Quadrant,
        Replicate,
        Desert_code,
        Desert
      ),
    by = "Sample"
  )

preview_table(
  metacyc_long_metadata,
  table_name = "metacyc_long_metadata",
  n = 5,
  max_cols = 10
)

# ============================================================
# 5.3. Verificar que no haya muestras sin metadata
# ============================================================

missing_metadata <- metacyc_long_metadata %>%
  dplyr::filter(
    is.na(Desert_code) | is.na(Desert)
  ) %>%
  dplyr::distinct(Sample)

if (nrow(missing_metadata) > 0) {
  
  preview_table(
    missing_metadata,
    table_name = "missing_metadata",
    n = nrow(missing_metadata),
    max_cols = Inf
  )
  
  stop(
    "Hay muestras sin metadata después del join. Revisa sample_metadata."
  )
  
} else {
  log_write(
    "Verificación correcta: todas las abundancias tienen metadata de muestra."
  )
}

# ============================================================
# 5.4. Sumar abundancia por muestra y categoría funcional
# ============================================================
# Cada valor representa la abundancia total CPM de una categoría funcional
# dentro de una muestra.

category_abundance_long <- metacyc_long_metadata %>%
  dplyr::group_by(
    Sample,
    Quadrant,
    Replicate,
    Desert_code,
    Desert,
    Functional_category
  ) %>%
  dplyr::summarise(
    Category_abundance_CPM = sum(Abundance_CPM, na.rm = TRUE),
    n_functions_in_category = dplyr::n_distinct(function_id),
    n_nonzero_functions = sum(Abundance_CPM > 0, na.rm = TRUE),
    .groups = "drop"
  )

preview_table(
  category_abundance_long,
  table_name = "category_abundance_long",
  n = 10,
  max_cols = Inf
)

# ============================================================
# 5.5. Verificar número esperado de combinaciones muestra-categoría
# ============================================================

n_samples_expected <- nrow(sample_metadata)
n_categories_expected <- nrow(category_summary_classified)

n_rows_expected <- n_samples_expected * n_categories_expected
n_rows_observed <- nrow(category_abundance_long)

tabla_combinaciones_bloque5 <- tibble::tibble(
  elemento = c(
    "Número esperado de muestras",
    "Número esperado de categorías",
    "Combinaciones esperadas muestra-categoría",
    "Combinaciones observadas muestra-categoría"
  ),
  valor = c(
    n_samples_expected,
    n_categories_expected,
    n_rows_expected,
    n_rows_observed
  )
)

preview_table(
  tabla_combinaciones_bloque5,
  table_name = "tabla_combinaciones_bloque5",
  n = nrow(tabla_combinaciones_bloque5),
  max_cols = Inf
)

if (n_rows_observed != n_rows_expected) {
  log_write(
    "Advertencia: el número observado de combinaciones muestra-categoría no coincide con el esperado."
  )
} else {
  log_write(
    "Verificación correcta: están presentes todas las combinaciones muestra-categoría esperadas."
  )
}

# ============================================================
# 5.6. Revisar abundancias cero y rango de abundancias
# ============================================================

category_abundance_summary <- category_abundance_long %>%
  dplyr::summarise(
    n_rows = dplyr::n(),
    n_zero_abundance = sum(Category_abundance_CPM == 0, na.rm = TRUE),
    min_abundance = min(Category_abundance_CPM, na.rm = TRUE),
    median_abundance = median(Category_abundance_CPM, na.rm = TRUE),
    mean_abundance = mean(Category_abundance_CPM, na.rm = TRUE),
    max_abundance = max(Category_abundance_CPM, na.rm = TRUE)
  )

preview_table(
  category_abundance_summary,
  table_name = "category_abundance_summary",
  n = 1,
  max_cols = Inf
)

# ============================================================
# 5.7. Resumen por categoría funcional
# ============================================================

category_level_summary <- category_abundance_long %>%
  dplyr::group_by(Functional_category) %>%
  dplyr::summarise(
    n_samples = dplyr::n(),
    mean_CPM = mean(Category_abundance_CPM, na.rm = TRUE),
    median_CPM = median(Category_abundance_CPM, na.rm = TRUE),
    min_CPM = min(Category_abundance_CPM, na.rm = TRUE),
    max_CPM = max(Category_abundance_CPM, na.rm = TRUE),
    n_zero_samples = sum(Category_abundance_CPM == 0, na.rm = TRUE),
    .groups = "drop"
  ) %>%
  dplyr::arrange(
    dplyr::desc(mean_CPM)
  )

preview_table(
  category_level_summary,
  table_name = "category_level_summary",
  n = nrow(category_level_summary),
  max_cols = Inf
)

# ============================================================
# 5.8. Resumen por desierto y categoría funcional
# ============================================================

category_desert_summary <- category_abundance_long %>%
  dplyr::group_by(
    Functional_category,
    Desert_code,
    Desert
  ) %>%
  dplyr::summarise(
    n_samples = dplyr::n(),
    mean_CPM = mean(Category_abundance_CPM, na.rm = TRUE),
    median_CPM = median(Category_abundance_CPM, na.rm = TRUE),
    sd_CPM = sd(Category_abundance_CPM, na.rm = TRUE),
    min_CPM = min(Category_abundance_CPM, na.rm = TRUE),
    max_CPM = max(Category_abundance_CPM, na.rm = TRUE),
    n_zero_samples = sum(Category_abundance_CPM == 0, na.rm = TRUE),
    .groups = "drop"
  ) %>%
  dplyr::arrange(
    Functional_category,
    Desert_code
  )

preview_table(
  category_desert_summary,
  table_name = "category_desert_summary",
  n = 10,
  max_cols = Inf
)

# ============================================================
# 5.9. Guardar tablas y objetos del bloque
# ============================================================

readr::write_csv(
  category_abundance_long,
  file = file.path(dir_tables, "05_category_abundance_long.csv")
)

readr::write_csv(
  tabla_combinaciones_bloque5,
  file = file.path(dir_tables, "05_tabla_combinaciones_bloque5.csv")
)

readr::write_csv(
  category_abundance_summary,
  file = file.path(dir_tables, "05_category_abundance_summary.csv")
)

readr::write_csv(
  category_level_summary,
  file = file.path(dir_tables, "05_category_level_summary.csv")
)

readr::write_csv(
  category_desert_summary,
  file = file.path(dir_tables, "05_category_desert_summary.csv")
)

saveRDS(
  metacyc_long,
  file = file.path(dir_objects, "05_metacyc_long.rds")
)

saveRDS(
  metacyc_long_metadata,
  file = file.path(dir_objects, "05_metacyc_long_metadata.rds")
)

saveRDS(
  category_abundance_long,
  file = file.path(dir_objects, "05_category_abundance_long.rds")
)

saveRDS(
  category_level_summary,
  file = file.path(dir_objects, "05_category_level_summary.rds")
)

saveRDS(
  category_desert_summary,
  file = file.path(dir_objects, "05_category_desert_summary.rds")
)

log_write("Bloque 5 completado correctamente.")
```
# Bloque 6. Estadística por categoría funcional

```{r bloque_6_estadistica_por_categoria, message=FALSE, warning=FALSE}
# ============================================================
# Bloque 6. Estadística por categoría funcional
# ============================================================

log_step(
  "Bloque 6. Estadística por categoría funcional",
  "Se comparan las abundancias funcionales entre desiertos mediante Wilcoxon rank-sum, corrección FDR y Cliff's delta."
)

# ============================================================
# 6.1. Verificar que cada categoría tenga datos en ambos desiertos
# ============================================================

category_group_check <- category_abundance_long %>%
  dplyr::group_by(
    Functional_category,
    Desert_code
  ) %>%
  dplyr::summarise(
    n_samples = dplyr::n(),
    n_finite = sum(is.finite(Category_abundance_CPM)),
    .groups = "drop"
  ) %>%
  tidyr::pivot_wider(
    names_from = Desert_code,
    values_from = c(n_samples, n_finite),
    values_fill = 0
  )

preview_table(
  category_group_check,
  table_name = "category_group_check",
  n = nrow(category_group_check),
  max_cols = Inf
)

bad_categories <- category_group_check %>%
  dplyr::filter(
    n_samples_CC == 0 |
      n_samples_VG == 0 |
      n_finite_CC == 0 |
      n_finite_VG == 0
  )

if (nrow(bad_categories) > 0) {
  
  preview_table(
    bad_categories,
    table_name = "bad_categories_for_statistics",
    n = nrow(bad_categories),
    max_cols = Inf
  )
  
  stop(
    "Hay categorías sin datos suficientes en uno de los desiertos. Revisa antes de continuar."
  )
  
} else {
  log_write(
    "Verificación correcta: todas las categorías tienen datos finitos en ambos desiertos."
  )
}

# ============================================================
# 6.2. Estadística Wilcoxon + Cliff's delta
# ============================================================
# Nota:
# diff_mean_CPM = media_VG - media_CC
# cliffs_delta_VG_vs_CC > 0 indica mayor abundancia en VG.
# cliffs_delta_VG_vs_CC < 0 indica mayor abundancia en CC.

category_statistics <- category_abundance_long %>%
  dplyr::group_by(Functional_category) %>%
  dplyr::summarise(
    n_CC = sum(Desert_code == "CC"),
    n_VG = sum(Desert_code == "VG"),
    
    mean_CPM_CC = mean(
      Category_abundance_CPM[Desert_code == "CC"],
      na.rm = TRUE
    ),
    mean_CPM_VG = mean(
      Category_abundance_CPM[Desert_code == "VG"],
      na.rm = TRUE
    ),
    median_CPM_CC = median(
      Category_abundance_CPM[Desert_code == "CC"],
      na.rm = TRUE
    ),
    median_CPM_VG = median(
      Category_abundance_CPM[Desert_code == "VG"],
      na.rm = TRUE
    ),
    
    diff_mean_CPM_VG_minus_CC = mean_CPM_VG - mean_CPM_CC,
    log2FC_VG_vs_CC = log2((mean_CPM_VG + 1) / (mean_CPM_CC + 1)),
    
    p_value = wilcox.test(
      Category_abundance_CPM[Desert_code == "VG"],
      Category_abundance_CPM[Desert_code == "CC"],
      exact = FALSE
    )$p.value,
    
    cliffs_delta_VG_vs_CC = cliffs_delta_manual(
      x = Category_abundance_CPM[Desert_code == "VG"],
      y = Category_abundance_CPM[Desert_code == "CC"]
    ),
    
    .groups = "drop"
  ) %>%
  dplyr::mutate(
    q_value = p.adjust(p_value, method = "BH"),
    significance = significance_label(q_value),
    significant_FDR_0.05 = q_value < 0.05,
    cliffs_delta_magnitude = classify_cliffs_delta(cliffs_delta_VG_vs_CC),
    enriched_desert = dplyr::case_when(
      diff_mean_CPM_VG_minus_CC > 0 ~ "Valle de Guadalupe",
      diff_mean_CPM_VG_minus_CC < 0 ~ "Cuatro Ciénegas",
      TRUE ~ "No difference in mean"
    )
  ) %>%
  dplyr::arrange(q_value, dplyr::desc(abs(cliffs_delta_VG_vs_CC)))

preview_table(
  category_statistics,
  table_name = "category_statistics",
  n = nrow(category_statistics),
  max_cols = Inf
)

# ============================================================
# 6.3. Resumen de significancia
# ============================================================

statistics_summary <- category_statistics %>%
  dplyr::summarise(
    n_categories_tested = dplyr::n(),
    n_significant_FDR_0.05 = sum(significant_FDR_0.05, na.rm = TRUE),
    n_enriched_CC = sum(enriched_desert == "Cuatro Ciénegas", na.rm = TRUE),
    n_enriched_VG = sum(enriched_desert == "Valle de Guadalupe", na.rm = TRUE),
    min_p_value = min(p_value, na.rm = TRUE),
    min_q_value = min(q_value, na.rm = TRUE)
  )

preview_table(
  statistics_summary,
  table_name = "statistics_summary",
  n = 1,
  max_cols = Inf
)

# ============================================================
# 6.4. Crear etiquetas para facetas de la figura
# ============================================================
# Estas etiquetas se usarán después en los títulos de cada panel.
# Si una categoría es significativa después de FDR, se agrega *, ** o ***.

category_facet_labels <- category_statistics %>%
  dplyr::mutate(
    facet_label = dplyr::case_when(
      significance != "" ~ paste0(Functional_category, " ", significance),
      TRUE ~ Functional_category
    )
  ) %>%
  dplyr::select(
    Functional_category,
    facet_label,
    p_value,
    q_value,
    significance,
    significant_FDR_0.05,
    cliffs_delta_VG_vs_CC,
    cliffs_delta_magnitude,
    enriched_desert
  )

preview_table(
  category_facet_labels,
  table_name = "category_facet_labels",
  n = nrow(category_facet_labels),
  max_cols = Inf
)

# ============================================================
# 6.5. Integrar estadísticos a la tabla larga de abundancia
# ============================================================

category_abundance_stats <- category_abundance_long %>%
  dplyr::left_join(
    category_facet_labels,
    by = "Functional_category"
  ) %>%
  dplyr::mutate(
    Category_abundance_log10 = log10(Category_abundance_CPM + 1)
  )

preview_table(
  category_abundance_stats,
  table_name = "category_abundance_stats",
  n = 10,
  max_cols = Inf
)

# ============================================================
# 6.6. Guardar tablas y objetos del bloque
# ============================================================

readr::write_csv(
  category_group_check,
  file = file.path(dir_stats, "06_category_group_check.csv")
)

readr::write_csv(
  category_statistics,
  file = file.path(dir_stats, "06_category_statistics_wilcoxon_fdr_cliffs_delta.csv")
)

readr::write_csv(
  statistics_summary,
  file = file.path(dir_stats, "06_statistics_summary.csv")
)

readr::write_csv(
  category_facet_labels,
  file = file.path(dir_tables, "06_category_facet_labels.csv")
)

readr::write_csv(
  category_abundance_stats,
  file = file.path(dir_tables, "06_category_abundance_stats.csv")
)

saveRDS(
  category_statistics,
  file = file.path(dir_objects, "06_category_statistics.rds")
)

saveRDS(
  statistics_summary,
  file = file.path(dir_objects, "06_statistics_summary.rds")
)

saveRDS(
  category_facet_labels,
  file = file.path(dir_objects, "06_category_facet_labels.rds")
)

saveRDS(
  category_abundance_stats,
  file = file.path(dir_objects, "06_category_abundance_stats.rds")
)

log_write("Bloque 6 completado correctamente.")
```
# Bloque 7. Preparar datos bilingües para gráficos de violín

```{r bloque_7_preparar_datos_bilingues_figura, message=FALSE, warning=FALSE}
# ============================================================
# Bloque 7. Preparar datos bilingües para gráficos de violín
# ============================================================

log_step(
  "Bloque 7. Preparar datos bilingües para gráficos de violín",
  "Se preparan etiquetas y tablas finales para generar dos figuras en inglés y sus equivalentes en español."
)

# ============================================================
# 7.1. Revisar categorías funcionales disponibles
# ============================================================

functional_categories_detected <- category_abundance_stats %>%
  dplyr::distinct(Functional_category) %>%
  dplyr::arrange(Functional_category)

preview_table(
  functional_categories_detected,
  table_name = "functional_categories_detected",
  n = nrow(functional_categories_detected),
  max_cols = Inf
)

# ============================================================
# 7.2. Diccionario bilingüe de categorías funcionales
# ============================================================
# La tabla original conservada del heatmap tiene categorías en español.
# Aquí generamos etiquetas equivalentes en inglés para publicación
# y conservamos etiquetas en español para la versión en español.

category_language_dictionary <- functional_categories_detected %>%
  dplyr::mutate(
    
    Functional_category_en = dplyr::case_when(
      
      Functional_category == "Metabolismo del fósforo" ~ "Phosphorus metabolism",
      Functional_category == "Fermentación" ~ "Fermentation",
      Functional_category == "Respiración y transporte de electrones" ~ "Respiration and electron transport",
      Functional_category == "Metabolismo de compuestos aromáticos" ~ "Aromatic compound metabolism",
      Functional_category == "Aminoácidos: biosíntesis" ~ "Amino acid biosynthesis",
      Functional_category == "Protección UV" ~ "UV protection",
      Functional_category == "Nucleótidos" ~ "Nucleotides",
      Functional_category == "Vitaminas y cofactores" ~ "Vitamins and cofactors",
      Functional_category == "Metabolismo del nitrógeno" ~ "Nitrogen metabolism",
      Functional_category == "Metabolismo de metano y C1" ~ "Methane and C1 metabolism",
      Functional_category == "Metabolismo del azufre" ~ "Sulfur metabolism",
      Functional_category == "Pared celular y polisacáridos" ~ "Cell wall and polysaccharides",
      Functional_category == "Biofilm y adhesión" ~ "Biofilm and adhesion",
      Functional_category == "Aminoácidos: degradación" ~ "Amino acid degradation",
      Functional_category == "Glucólisis y metabolismo central" ~ "Glycolysis and central metabolism",
      Functional_category == "Estrés oxidativo y respuesta ambiental" ~ "Oxidative stress and environmental response",
      Functional_category == "Fotosíntesis y pigmentos" ~ "Photosynthesis and pigments",
      Functional_category == "Otras funciones o no clasificadas" ~ "Other or unclassified functions",
      Functional_category == "Otros o no clasificados" ~ "Other or unclassified functions",
      Functional_category == "Other or unclassified functions" ~ "Other or unclassified functions",
      
      TRUE ~ Functional_category
    ),
    
    Functional_category_es = dplyr::case_when(
      
      Functional_category == "Metabolismo del fósforo" ~ "Metabolismo del fósforo",
      Functional_category == "Fermentación" ~ "Fermentación",
      Functional_category == "Respiración y transporte de electrones" ~ "Respiración y transporte de electrones",
      Functional_category == "Metabolismo de compuestos aromáticos" ~ "Metabolismo de compuestos aromáticos",
      Functional_category == "Aminoácidos: biosíntesis" ~ "Aminoácidos: biosíntesis",
      Functional_category == "Protección UV" ~ "Protección UV",
      Functional_category == "Nucleótidos" ~ "Nucleótidos",
      Functional_category == "Vitaminas y cofactores" ~ "Vitaminas y cofactores",
      Functional_category == "Metabolismo del nitrógeno" ~ "Metabolismo del nitrógeno",
      Functional_category == "Metabolismo de metano y C1" ~ "Metabolismo de metano y C1",
      Functional_category == "Metabolismo del azufre" ~ "Metabolismo del azufre",
      Functional_category == "Pared celular y polisacáridos" ~ "Pared celular y polisacáridos",
      Functional_category == "Biofilm y adhesión" ~ "Biofilm y adhesión",
      Functional_category == "Aminoácidos: degradación" ~ "Aminoácidos: degradación",
      Functional_category == "Glucólisis y metabolismo central" ~ "Glucólisis y metabolismo central",
      Functional_category == "Estrés oxidativo y respuesta ambiental" ~ "Estrés oxidativo y respuesta ambiental",
      Functional_category == "Fotosíntesis y pigmentos" ~ "Fotosíntesis y pigmentos",
      Functional_category == "Otras funciones o no clasificadas" ~ "Otras funciones o no clasificadas",
      Functional_category == "Otros o no clasificados" ~ "Otras funciones o no clasificadas",
      Functional_category == "Other or unclassified functions" ~ "Otras funciones o no clasificadas",
      
      TRUE ~ Functional_category
    )
  )

preview_table(
  category_language_dictionary,
  table_name = "category_language_dictionary",
  n = nrow(category_language_dictionary),
  max_cols = Inf
)

# Verificar si quedaron categorías sin traducir al inglés
untranslated_categories <- category_language_dictionary %>%
  dplyr::filter(
    Functional_category_en == Functional_category &
      !Functional_category %in% c(
        "Phosphorus metabolism",
        "Fermentation",
        "Respiration and electron transport",
        "Aromatic compound metabolism",
        "Amino acid biosynthesis",
        "UV protection",
        "Nucleotides",
        "Vitamins and cofactors",
        "Nitrogen metabolism",
        "Methane and C1 metabolism",
        "Sulfur metabolism",
        "Cell wall and polysaccharides",
        "Biofilm and adhesion",
        "Amino acid degradation",
        "Glycolysis and central metabolism",
        "Oxidative stress and environmental response",
        "Photosynthesis and pigments",
        "Other or unclassified functions"
      )
  )

if (nrow(untranslated_categories) > 0) {
  
  preview_table(
    untranslated_categories,
    table_name = "untranslated_categories_check",
    n = nrow(untranslated_categories),
    max_cols = Inf
  )
  
  log_write(
    "Advertencia: hay categorías que no fueron traducidas automáticamente. Revisar untranslated_categories_check."
  )
  
} else {
  log_write(
    "Verificación correcta: todas las categorías tienen etiquetas en inglés y español."
  )
}

# Guardamos este diccionario para revisión manual
readr::write_csv(
  category_language_dictionary,
  file = file.path(dir_tables, "07_category_language_dictionary.csv")
)
# ============================================================
# 7.3. Definir orden de categorías para la figura
# ============================================================
# Las categorías se ordenan por abundancia promedio log10 descendente.
# Este orden se usará en inglés y español.

category_plot_order <- category_abundance_stats %>%
  dplyr::group_by(Functional_category) %>%
  dplyr::summarise(
    mean_log10_abundance = mean(Category_abundance_log10, na.rm = TRUE),
    mean_CPM = mean(Category_abundance_CPM, na.rm = TRUE),
    q_value = dplyr::first(q_value),
    significance = dplyr::first(significance),
    .groups = "drop"
  ) %>%
  dplyr::arrange(
    dplyr::desc(mean_log10_abundance)
  )

preview_table(
  category_plot_order,
  table_name = "category_plot_order",
  n = nrow(category_plot_order),
  max_cols = Inf
)

category_order_vector <- category_plot_order$Functional_category

# ============================================================
# 7.4. Preparar etiquetas de facetas en inglés
# ============================================================

facet_label_table_en <- category_facet_labels %>%
  dplyr::left_join(
    category_language_dictionary %>%
      dplyr::select(
        Functional_category,
        Functional_category_en
      ),
    by = "Functional_category"
  ) %>%
  dplyr::mutate(
    facet_label_clean_en = dplyr::case_when(
      significance != "" ~ paste0(Functional_category_en, " ", significance),
      TRUE ~ Functional_category_en
    ),
    facet_label_wrapped_en = stringr::str_wrap(
      facet_label_clean_en,
      width = 28
    )
  ) %>%
  dplyr::select(
    Functional_category,
    Functional_category_en,
    facet_label_clean_en,
    facet_label_wrapped_en,
    p_value,
    q_value,
    significance,
    significant_FDR_0.05,
    cliffs_delta_VG_vs_CC,
    cliffs_delta_magnitude,
    enriched_desert
  )

preview_table(
  facet_label_table_en,
  table_name = "facet_label_table_en",
  n = nrow(facet_label_table_en),
  max_cols = Inf
)

# ============================================================
# 7.5. Preparar etiquetas de facetas en español
# ============================================================

facet_label_table_es <- category_facet_labels %>%
  dplyr::left_join(
    category_language_dictionary %>%
      dplyr::select(
        Functional_category,
        Functional_category_es
      ),
    by = "Functional_category"
  ) %>%
  dplyr::mutate(
    facet_label_clean_es = dplyr::case_when(
      significance != "" ~ paste0(Functional_category_es, " ", significance),
      TRUE ~ Functional_category_es
    ),
    facet_label_wrapped_es = stringr::str_wrap(
      facet_label_clean_es,
      width = 28
    )
  ) %>%
  dplyr::select(
    Functional_category,
    Functional_category_es,
    facet_label_clean_es,
    facet_label_wrapped_es,
    p_value,
    q_value,
    significance,
    significant_FDR_0.05,
    cliffs_delta_VG_vs_CC,
    cliffs_delta_magnitude,
    enriched_desert
  )

preview_table(
  facet_label_table_es,
  table_name = "facet_label_table_es",
  n = nrow(facet_label_table_es),
  max_cols = Inf
)

# ============================================================
# 7.6. Construir tabla final para figuras en inglés
# ============================================================

violin_plot_data_en <- category_abundance_stats %>%
  dplyr::left_join(
    facet_label_table_en %>%
      dplyr::select(
        Functional_category,
        Functional_category_en,
        facet_label_clean_en,
        facet_label_wrapped_en
      ),
    by = "Functional_category"
  ) %>%
  dplyr::mutate(
    Functional_category = factor(
      Functional_category,
      levels = category_order_vector
    ),
    facet_label_wrapped_en = factor(
      facet_label_wrapped_en,
      levels = facet_label_table_en$facet_label_wrapped_en[
        match(category_order_vector, facet_label_table_en$Functional_category)
      ]
    ),
    Desert = factor(
      Desert,
      levels = c(
        "Cuatro Ciénegas",
        "Valle de Guadalupe"
      )
    ),
    Desert_code = factor(
      Desert_code,
      levels = c("CC", "VG")
    )
  )

preview_table(
  violin_plot_data_en,
  table_name = "violin_plot_data_en",
  n = 10,
  max_cols = Inf
)

# ============================================================
# 7.7. Construir tabla final para figuras en español
# ============================================================

violin_plot_data_es <- category_abundance_stats %>%
  dplyr::left_join(
    facet_label_table_es %>%
      dplyr::select(
        Functional_category,
        Functional_category_es,
        facet_label_clean_es,
        facet_label_wrapped_es
      ),
    by = "Functional_category"
  ) %>%
  dplyr::mutate(
    Functional_category = factor(
      Functional_category,
      levels = category_order_vector
    ),
    facet_label_wrapped_es = factor(
      facet_label_wrapped_es,
      levels = facet_label_table_es$facet_label_wrapped_es[
        match(category_order_vector, facet_label_table_es$Functional_category)
      ]
    ),
    Desierto = dplyr::case_when(
      Desert_code == "CC" ~ "Cuatro Ciénegas",
      Desert_code == "VG" ~ "Valle de Guadalupe",
      TRUE ~ as.character(Desert)
    ),
    Desierto = factor(
      Desierto,
      levels = c(
        "Cuatro Ciénegas",
        "Valle de Guadalupe"
      )
    ),
    Desert_code = factor(
      Desert_code,
      levels = c("CC", "VG")
    )
  )

preview_table(
  violin_plot_data_es,
  table_name = "violin_plot_data_es",
  n = 10,
  max_cols = Inf
)

# ============================================================
# 7.8. Verificar dimensiones esperadas
# ============================================================

n_expected_violin_rows <- nrow(sample_metadata) * nrow(category_summary_classified)

tabla_verificacion_violin_data <- tibble::tibble(
  dataset = c(
    "violin_plot_data_en",
    "violin_plot_data_es"
  ),
  filas_observadas = c(
    nrow(violin_plot_data_en),
    nrow(violin_plot_data_es)
  ),
  filas_esperadas = c(
    n_expected_violin_rows,
    n_expected_violin_rows
  ),
  categorias_funcionales = c(
    nrow(category_summary_classified),
    nrow(category_summary_classified)
  ),
  categorias_significativas_FDR_0.05 = c(
    sum(category_statistics$significant_FDR_0.05, na.rm = TRUE),
    sum(category_statistics$significant_FDR_0.05, na.rm = TRUE)
  )
)

preview_table(
  tabla_verificacion_violin_data,
  table_name = "tabla_verificacion_violin_data",
  n = nrow(tabla_verificacion_violin_data),
  max_cols = Inf
)

if (any(tabla_verificacion_violin_data$filas_observadas != tabla_verificacion_violin_data$filas_esperadas)) {
  stop(
    "El número de filas para alguna tabla de figura no coincide con lo esperado."
  )
} else {
  log_write(
    "Verificación correcta: las tablas finales en inglés y español tienen el número esperado de filas."
  )
}

# ============================================================
# 7.9. Preparar subconjuntos para Figura 2
# ============================================================
# Figura 1: todas las categorías.
# Figura 2: categorías significativas después de FDR.
# Si no hubiera categorías significativas, se usará una selección por mayor tamaño de efecto.

significant_categories <- category_statistics %>%
  dplyr::filter(significant_FDR_0.05) %>%
  dplyr::pull(Functional_category)

if (length(significant_categories) == 0) {
  
  log_write(
    "No hubo categorías significativas FDR < 0.05. ",
    "Para Figura 2 se usarán las 8 categorías con mayor tamaño de efecto absoluto."
  )
  
  figure2_categories <- category_statistics %>%
    dplyr::arrange(dplyr::desc(abs(cliffs_delta_VG_vs_CC))) %>%
    dplyr::slice_head(n = 8) %>%
    dplyr::pull(Functional_category)
  
} else {
  
  log_write(
    "Para Figura 2 se usarán las categorías significativas FDR < 0.05."
  )
  
  figure2_categories <- significant_categories
}

figure2_category_table <- category_statistics %>%
  dplyr::filter(Functional_category %in% figure2_categories) %>%
  dplyr::arrange(q_value, dplyr::desc(abs(cliffs_delta_VG_vs_CC)))

preview_table(
  figure2_category_table,
  table_name = "figure2_category_table",
  n = nrow(figure2_category_table),
  max_cols = Inf
)

violin_plot_data_en_fig2 <- violin_plot_data_en %>%
  dplyr::filter(
    Functional_category %in% figure2_categories
  )

violin_plot_data_es_fig2 <- violin_plot_data_es %>%
  dplyr::filter(
    Functional_category %in% figure2_categories
  )

# ============================================================
# 7.10. Verificar abundancias log10
# ============================================================

log10_summary <- violin_plot_data_en %>%
  dplyr::summarise(
    n_rows = dplyr::n(),
    min_log10 = min(Category_abundance_log10, na.rm = TRUE),
    median_log10 = median(Category_abundance_log10, na.rm = TRUE),
    mean_log10 = mean(Category_abundance_log10, na.rm = TRUE),
    max_log10 = max(Category_abundance_log10, na.rm = TRUE),
    n_non_finite_log10 = sum(!is.finite(Category_abundance_log10))
  )

preview_table(
  log10_summary,
  table_name = "log10_summary",
  n = 1,
  max_cols = Inf
)

if (log10_summary$n_non_finite_log10 > 0) {
  stop(
    "Hay valores no finitos en Category_abundance_log10. Revisa los datos antes de graficar."
  )
} else {
  log_write(
    "Verificación correcta: todos los valores log10 son finitos."
  )
}

# ============================================================
# 7.11. Guardar tablas y objetos del bloque
# ============================================================

readr::write_csv(
  category_language_dictionary,
  file = file.path(dir_tables, "07_category_language_dictionary.csv")
)

readr::write_csv(
  category_plot_order,
  file = file.path(dir_tables, "07_category_plot_order.csv")
)

readr::write_csv(
  facet_label_table_en,
  file = file.path(dir_tables, "07_facet_label_table_en.csv")
)

readr::write_csv(
  facet_label_table_es,
  file = file.path(dir_tables, "07_facet_label_table_es.csv")
)

readr::write_csv(
  violin_plot_data_en,
  file = file.path(dir_tables, "07_violin_plot_data_en.csv")
)

readr::write_csv(
  violin_plot_data_es,
  file = file.path(dir_tables, "07_violin_plot_data_es.csv")
)

readr::write_csv(
  violin_plot_data_en_fig2,
  file = file.path(dir_tables, "07_violin_plot_data_en_fig2.csv")
)

readr::write_csv(
  violin_plot_data_es_fig2,
  file = file.path(dir_tables, "07_violin_plot_data_es_fig2.csv")
)

readr::write_csv(
  figure2_category_table,
  file = file.path(dir_tables, "07_figure2_category_table.csv")
)

readr::write_csv(
  tabla_verificacion_violin_data,
  file = file.path(dir_tables, "07_tabla_verificacion_violin_data.csv")
)

readr::write_csv(
  log10_summary,
  file = file.path(dir_tables, "07_log10_summary.csv")
)

saveRDS(
  category_language_dictionary,
  file = file.path(dir_objects, "07_category_language_dictionary.rds")
)

saveRDS(
  category_plot_order,
  file = file.path(dir_objects, "07_category_plot_order.rds")
)

saveRDS(
  facet_label_table_en,
  file = file.path(dir_objects, "07_facet_label_table_en.rds")
)

saveRDS(
  facet_label_table_es,
  file = file.path(dir_objects, "07_facet_label_table_es.rds")
)

saveRDS(
  violin_plot_data_en,
  file = file.path(dir_objects, "07_violin_plot_data_en.rds")
)

saveRDS(
  violin_plot_data_es,
  file = file.path(dir_objects, "07_violin_plot_data_es.rds")
)

saveRDS(
  violin_plot_data_en_fig2,
  file = file.path(dir_objects, "07_violin_plot_data_en_fig2.rds")
)

saveRDS(
  violin_plot_data_es_fig2,
  file = file.path(dir_objects, "07_violin_plot_data_es_fig2.rds")
)

saveRDS(
  figure2_category_table,
  file = file.path(dir_objects, "07_figure2_category_table.rds")
)

saveRDS(
  category_order_vector,
  file = file.path(dir_objects, "07_category_order_vector.rds")
)

log_write("Bloque 7 completado correctamente.")
```
```{r}
category_language_dictionary
```
```{r}
violin_plot_data_en <- violin_plot_data_en %>%
  dplyr::mutate(
    Category_abundance_plot = Category_abundance_CPM + 1
  )

violin_plot_data_es <- violin_plot_data_es %>%
  dplyr::mutate(
    Category_abundance_plot = Category_abundance_CPM + 1
  )

violin_plot_data_en_fig2 <- violin_plot_data_en_fig2 %>%
  dplyr::mutate(
    Category_abundance_plot = Category_abundance_CPM + 1
  )

violin_plot_data_es_fig2 <- violin_plot_data_es_fig2 %>%
  dplyr::mutate(
    Category_abundance_plot = Category_abundance_CPM + 1
  )
```

# Bloque 8. Generar figuras de violín en inglés y español

```{r bloque_8_generar_figuras_violin, message=FALSE, warning=FALSE}
# ============================================================
# Bloque 8. Generar figuras de violín en inglés y español
# ============================================================

log_step(
  "Bloque 8. Generar figuras de violín en inglés y español",
  "Se generan dos figuras de publicación en inglés y sus equivalentes en español."
)

# ============================================================
# 8.1. Colores de desiertos
# ============================================================

desert_colors <- c(
  "Cuatro Ciénegas" = "#E9A4A0",
  "Valle de Guadalupe" = "mediumaquamarine"
)

# ============================================================
# 8.2. Preparar datos finales para evitar niveles vacíos
# ============================================================

violin_plot_data_en <- droplevels(violin_plot_data_en)
violin_plot_data_es <- droplevels(violin_plot_data_es)
violin_plot_data_en_fig2 <- droplevels(violin_plot_data_en_fig2)
violin_plot_data_es_fig2 <- droplevels(violin_plot_data_es_fig2)

# ============================================================
# 8.3. Función para construir figura en inglés
# ============================================================
make_violin_plot_en <- function(data, facet_var, figure_type = "all") {
  
  p <- ggplot(
    data,
    aes(
      x = Desert_code,
      y = Category_abundance_plot,
      fill = Desert_code
    )
  ) +
    geom_violin(
      trim = FALSE,
      alpha = 0.65,
      color = NA
    ) +
    geom_boxplot(
      width = 0.10,
      outlier.shape = NA,
      fill = "white",
      color = "black",
      linewidth = 0.5
    ) +
    facet_wrap(
      stats::as.formula(paste("~", facet_var)),
      ncol = ifelse(figure_type == "all", 4, 4),
      scales = "free_y"
    ) +
    scale_fill_manual(
      values = c(
        "CC" = "#E9A4A0",
        "VG" = "mediumturquoise"
      )
    ) +
    scale_y_log10() +
    labs(
      x = "Desert",
      y = "Abundance (log10)"
    ) +
    theme_bw(base_size = 12) +
    theme(
      legend.position = "none",
      strip.background = element_blank(),
      strip.text = element_text(face = "bold", size = 10),
      axis.text.x = element_text(angle = 30, hjust = 1, size = 11),
      axis.text.y = element_text(size = 10),
      axis.title = element_text(size = 14),
      panel.grid.minor = element_blank(),
      panel.grid.major.x = element_blank()
    )
  
  return(p)
}


# ============================================================
# 8.4. Función para construir figura en español
# ============================================================

make_violin_plot_es <- function(data, facet_var, figure_type = "all") {
  
  p <- ggplot(
    data,
    aes(
      x = Desert_code,
      y = Category_abundance_plot,
      fill = Desert_code
    )
  ) +
    geom_violin(
      trim = FALSE,
      alpha = 0.65,
      color = NA
    ) +
    geom_boxplot(
      width = 0.10,
      outlier.shape = NA,
      fill = "white",
      color = "black",
      linewidth = 0.5
    ) +
    facet_wrap(
      stats::as.formula(paste("~", facet_var)),
      ncol = ifelse(figure_type == "all", 4, 4),
      scales = "free_y"
    ) +
    scale_fill_manual(
      values = c(
        "CC" = "#E9A4A0",
        "VG" = "mediumturquoise"
      )
    ) +
    scale_y_log10() +
    labs(
      x = "Desierto",
      y = "Abundancia (log10)"
    ) +
    theme_bw(base_size = 12) +
    theme(
      legend.position = "none",
      strip.background = element_blank(),
      strip.text = element_text(face = "bold", size = 10),
      axis.text.x = element_text(angle = 30, hjust = 1, size = 11),
      axis.text.y = element_text(size = 10),
      axis.title = element_text(size = 14),
      panel.grid.minor = element_blank(),
      panel.grid.major.x = element_blank()
    )
  
  return(p)
}
# ============================================================
# 8.5. Generar Figura 1: todas las categorías
# ============================================================

fig01_violin_all_en <- make_violin_plot_en(
  data = violin_plot_data_en,
  facet_var = "facet_label_wrapped_en",
  figure_type = "all"
)

fig01_violin_all_es <- make_violin_plot_es(
  data = violin_plot_data_es,
  facet_var = "facet_label_wrapped_es",
  figure_type = "all"
)

fig01_violin_all_en
fig01_violin_all_es

# ============================================================
# 8.6. Generar Figura 2: categorías seleccionadas
# ============================================================
# Si hubo categorías significativas, esta figura muestra esas categorías.
# Si no hubo categorías significativas, muestra las categorías con mayor
# tamaño de efecto absoluto, definidas en el Bloque 7.

fig02_violin_selected_en <- make_violin_plot_en(
  data = violin_plot_data_en_fig2,
  facet_var = "facet_label_wrapped_en",
  figure_type = "selected"
)

fig02_violin_selected_es <- make_violin_plot_es(
  data = violin_plot_data_es_fig2,
  facet_var = "facet_label_wrapped_es",
  figure_type = "selected"
)

fig02_violin_selected_en
fig02_violin_selected_es

# ============================================================
# 8.7. Guardar Figura 1 en inglés para publicación
# ============================================================

ggsave(
  filename = file.path(
    dir_figures,
    "Figure_01_MetaCyc_violin_all_categories_publication_EN.pdf"
  ),
  plot = fig01_violin_all_en,
  width = 11,
  height = 9,
  units = "in"
)

ggsave(
  filename = file.path(
    dir_figures,
    "Figure_01_MetaCyc_violin_all_categories_publication_EN.jpg"
  ),
  plot = fig01_violin_all_en,
  width = 11,
  height = 9,
  units = "in",
  dpi = 600
)

ggsave(
  filename = file.path(
    dir_figures,
    "Figure_01_MetaCyc_violin_all_categories_publication_EN.tiff"
  ),
  plot = fig01_violin_all_en,
  width = 11,
  height = 9,
  units = "in",
  dpi = 600,
  compression = "lzw"
)

# ============================================================
# 8.8. Guardar Figura 2 en inglés para publicación
# ============================================================

ggsave(
  filename = file.path(
    dir_figures,
    "Figure_02_MetaCyc_violin_selected_categories_publication_EN.pdf"
  ),
  plot = fig02_violin_selected_en,
  width = 10,
  height = 6.5,
  units = "in"
)

ggsave(
  filename = file.path(
    dir_figures,
    "Figure_02_MetaCyc_violin_selected_categories_publication_EN.jpg"
  ),
  plot = fig02_violin_selected_en,
  width = 10,
  height = 6.5,
  units = "in",
  dpi = 600
)

ggsave(
  filename = file.path(
    dir_figures,
    "Figure_02_MetaCyc_violin_selected_categories_publication_EN.tiff"
  ),
  plot = fig02_violin_selected_en,
  width = 10,
  height = 6.5,
  units = "in",
  dpi = 600,
  compression = "lzw"
)

# ============================================================
# 8.9. Guardar Figura 1 en español
# ============================================================

ggsave(
  filename = file.path(
    dir_figures,
    "Figura_01_MetaCyc_violines_todas_categorias_ES.pdf"
  ),
  plot = fig01_violin_all_es,
  width = 11,
  height = 9,
  units = "in"
)

ggsave(
  filename = file.path(
    dir_figures,
    "Figura_01_MetaCyc_violines_todas_categorias_ES.jpg"
  ),
  plot = fig01_violin_all_es,
  width = 11,
  height = 9,
  units = "in",
  dpi = 600
)

# ============================================================
# 8.10. Guardar Figura 2 en español
# ============================================================

ggsave(
  filename = file.path(
    dir_figures,
    "Figura_02_MetaCyc_violines_categorias_seleccionadas_ES.pdf"
  ),
  plot = fig02_violin_selected_es,
  width = 10,
  height = 6.5,
  units = "in"
)

ggsave(
  filename = file.path(
    dir_figures,
    "Figura_02_MetaCyc_violines_categorias_seleccionadas_ES.jpg"
  ),
  plot = fig02_violin_selected_es,
  width = 10,
  height = 6.5,
  units = "in",
  dpi = 600
)

# ============================================================
# 8.11. Registrar archivos generados
# ============================================================

figure_files <- tibble::tibble(
  figure = c(
    "Figure 1 EN all categories PDF",
    "Figure 1 EN all categories JPG",
    "Figure 1 EN all categories TIFF",
    "Figure 2 EN selected categories PDF",
    "Figure 2 EN selected categories JPG",
    "Figure 2 EN selected categories TIFF",
    "Figura 1 ES todas categorías PDF",
    "Figura 1 ES todas categorías JPG",
    "Figura 2 ES categorías seleccionadas PDF",
    "Figura 2 ES categorías seleccionadas JPG"
  ),
  file = c(
    file.path(dir_figures, "Figure_01_MetaCyc_violin_all_categories_publication_EN.pdf"),
    file.path(dir_figures, "Figure_01_MetaCyc_violin_all_categories_publication_EN.jpg"),
    file.path(dir_figures, "Figure_01_MetaCyc_violin_all_categories_publication_EN.tiff"),
    file.path(dir_figures, "Figure_02_MetaCyc_violin_selected_categories_publication_EN.pdf"),
    file.path(dir_figures, "Figure_02_MetaCyc_violin_selected_categories_publication_EN.jpg"),
    file.path(dir_figures, "Figure_02_MetaCyc_violin_selected_categories_publication_EN.tiff"),
    file.path(dir_figures, "Figura_01_MetaCyc_violines_todas_categorias_ES.pdf"),
    file.path(dir_figures, "Figura_01_MetaCyc_violines_todas_categorias_ES.jpg"),
    file.path(dir_figures, "Figura_02_MetaCyc_violines_categorias_seleccionadas_ES.pdf"),
    file.path(dir_figures, "Figura_02_MetaCyc_violines_categorias_seleccionadas_ES.jpg")
  )
)

figure_files <- figure_files %>%
  dplyr::mutate(
    exists = file.exists(file)
  )

preview_table(
  figure_files,
  table_name = "figure_files",
  n = nrow(figure_files),
  max_cols = Inf
)

if (!all(figure_files$exists)) {
  stop(
    "No todos los archivos de figura fueron creados correctamente. Revisa figure_files."
  )
} else {
  log_write(
    "Verificación correcta: todos los archivos de figura fueron creados correctamente."
  )
}

# ============================================================
# 8.12. Guardar objetos de figuras
# ============================================================

saveRDS(
  fig01_violin_all_en,
  file = file.path(dir_objects, "08_fig01_violin_all_en.rds")
)

saveRDS(
  fig02_violin_selected_en,
  file = file.path(dir_objects, "08_fig02_violin_selected_en.rds")
)

saveRDS(
  fig01_violin_all_es,
  file = file.path(dir_objects, "08_fig01_violin_all_es.rds")
)

saveRDS(
  fig02_violin_selected_es,
  file = file.path(dir_objects, "08_fig02_violin_selected_es.rds")
)

readr::write_csv(
  figure_files,
  file = file.path(dir_tables, "08_figure_files.csv")
)

log_write("Bloque 8 completado correctamente.")
```





